---
title: "数值误差分析"
subtitle: "从误差度量到条件数与稳定性"
author: "数值分析笔记"
format:
  html:
    toc: true
    toc-depth: 3
    code-fold: false
    theme: cosmo
    number-sections: true
---

# 前置知识回顾

在开始之前，确认你对以下概念有基本了解：

- **向量范数**：$\|\mathbf{x}\|_1、\|\mathbf{x}\|_2、\|\mathbf{x}\|_\infty$
- **矩阵范数**：Frobenius 范数、算子范数（谱范数、列和范数、行和范数）
- **条件数的几何直觉**：圆碗 vs 峡谷
- **泰勒展开**的基本思想

如果对矩阵范数和条件数还不熟悉，建议先回顾上一章。本章将从"误差"这个最基本的概念出发，系统建立数值分析的理论框架。

```{r}
#| label: setup
# 辅助函数：迹
tr <- function(A) sum(diag(A))
```

# 误差度量：一切分析的起点

计算机不是精确的——它用有限的位数存储数字，每一步运算都可能引入微小的偏差。要分析这些偏差的影响，我们首先需要一种**度量误差大小**的方法。

## 标量的误差

对于标量，误差的定义很直观。设真实值为 $v$，近似值为 $\tilde{v}$：

**绝对误差**衡量"偏了多少"：

$$
\Delta_v = \tilde{v} - v
$$

**相对误差**衡量"偏了百分之几"：

$$
\delta_v = \frac{|\tilde{v} - v|}{|v|}
$$

相对误差的优点是无量纲，可以用百分比表示；缺点是真实值 $v$ 不能为零。

两者之间有一个简洁的关系：

$$
\tilde{v} = v \cdot (1 + \delta_v')
$$

其中 $\delta_v' = (\tilde{v} - v)/v$ 是带符号的相对误差。

```{r}
#| label: scalar-error
# 标量误差的例子
v_true <- pi
v_approx <- 3.14

# 注意：用近似值 减去 真实值，不要反了
abs_err <- v_approx - v_true
# 注意：相对误差需要用范数，对于标量类型，用绝对值
rel_err <- abs(abs_err) / abs(v_true)

cat("真实值:    ", v_true, "\n")
cat("近似值:    ", v_approx, "\n")
cat("绝对误差:  ", abs_err, "\n")
cat("相对误差:  ", rel_err, "=", round(rel_err * 100, 2), "%\n")
```

**练习**：用 $\tilde{\pi} = 22/7$ 作为 $\pi$ 的近似，计算绝对误差和相对误差。哪个近似更好，$3.14$ 还是 $22/7$？

```{r}
#| code-fold: true
#| code-summary: "点击查看答案"
v_approx2 <- 22 / 7
abs_err2 <- v_approx2 - pi
rel_err2 <- abs(abs_err2) / pi

cat("22/7 的绝对误差:", abs_err2, "\n")
cat("22/7 的相对误差:", rel_err2, "=", round(rel_err2 * 100, 4), "%\n")
cat("3.14 的相对误差:", rel_err, "=", round(rel_err * 100, 4), "%\n")
cat("\n结论: 22/7 的相对误差更小，是更好的近似\n")
```

## 向量和矩阵的误差

标量的概念自然推广到向量和矩阵——只需把绝对值替换成范数。

设 $V$ 是带有范数 $\|\cdot\|$ 的向量空间，$\tilde{\mathbf{v}}$ 是 $\mathbf{v}$ 的近似，则：

**绝对误差**（是一个向量/矩阵）：

$$
\Delta_{\mathbf{v}} = \tilde{\mathbf{v}} - \mathbf{v}
$$

**相对误差**（是一个标量）：

$$
\delta_{\mathbf{v}} = \frac{\|\tilde{\mathbf{v}} - \mathbf{v}\|}{\|\mathbf{v}\|} = \frac{\|\Delta_{\mathbf{v}}\|}{\|\mathbf{v}\|}
$$

若 $\|\Delta_{\mathbf{v}}\| \leq \varepsilon$ 或 $\delta_{\mathbf{v}} \leq \varepsilon$，则称 $\varepsilon$ 为**绝对误差界**或**相对误差界**。

```{r}
#| label: vector-error
# PPT 上的例子
v <- c(3, 4)
v_tilde <- c(3.2, 4.3)

# 绝对误差向量
delta_v <- v_tilde - v
cat("绝对误差向量 Δv:", delta_v, "\n")

# 绝对误差的范数（用欧几里得范数)
# 向量类型，欧几里得范数就是2范数
# 用向量的2-范数定义计算
abs_err_norm <- sqrt(sum(delta_v^2))
# 直接用函数计算
# norm(delta_v,"2")
cat("||Δv||_2 =", abs_err_norm, "\n")

# 相对误差
rel_err_v <- abs_err_norm / sqrt(sum(v^2))
# rel_err_v <- abs_err_norm / norm(v,"2"))
cat("相对误差 δ_v =", round(rel_err_v, 4), "=", round(rel_err_v * 100, 2), "%\n")

# 验证误差界：ε = 0.1 是否为相对误差界？
cat("\nδ_v =", round(rel_err_v, 4), "< 0.1 ?", rel_err_v < 0.1, "\n")
cat("→ ε = 0.1 是一个有效的相对误差界\n")
```

## 误差界引理

相对误差不仅告诉我们"偏了多少"，还能给出近似值范数的上下界。这个引理在后续分析中非常有用。

**引理**：若 $\delta_{\mathbf{z}} = \|\tilde{\mathbf{z}} - \mathbf{z}\| / \|\mathbf{z}\|$，则

$$
\|\mathbf{z}\|(1 - \delta_{\mathbf{z}}) \leq \|\tilde{\mathbf{z}}\| \leq \|\mathbf{z}\|(1 + \delta_{\mathbf{z}})
$$

**证明思路**：由逆三角不等式 $\big|\|\tilde{\mathbf{z}}\| - \|\mathbf{z}\|\big| \leq \|\tilde{\mathbf{z}} - \mathbf{z}\| = \delta_{\mathbf{z}}\|\mathbf{z}\|$，展开绝对值即得。

```{r}
#| label: error-bound-lemma
# 用上面的例子验证引理
z <- v
z_tilde <- v_tilde
delta_z <- rel_err_v

norm_z <- sqrt(sum(z^2))
norm_z_tilde <- sqrt(sum(z_tilde^2))

lower <- norm_z * (1 - delta_z)
upper <- norm_z * (1 + delta_z)

cat("||z|| =", norm_z, "\n")
cat("||z̃|| =", round(norm_z_tilde, 4), "\n")
cat("下界: ||z||(1-δ) =", round(lower, 4), "\n")
cat("上界: ||z||(1+δ) =", round(upper, 4), "\n")
cat("\n验证:", round(lower, 4), "≤", round(norm_z_tilde, 4), "≤", round(upper, 4), "✓\n")
```

**练习**：对矩阵也可以用同样的引理。设 $\mathbf{A} = \begin{pmatrix} 1 & 2 \\ 3 & 4 \end{pmatrix}$，$\tilde{\mathbf{A}} = \begin{pmatrix} 1.01 & 2.02 \\ 2.99 & 3.98 \end{pmatrix}$，用 Frobenius 范数计算相对误差并验证引理。

```{r}
#| code-fold: true
#| code-summary: "点击查看答案"
A_ex <- matrix(c(1, 2, 3, 4), 2, byrow = TRUE)
A_tilde <- matrix(c(1.01, 2.02, 2.99, 3.98), 2, byrow = TRUE)

delta_A <- A_tilde - A_ex
rel_err_A <- norm(delta_A, "F") / norm(A_ex, "F")
# rel_err_A <- norm(delta_A, "F") / norm(A_ex, "F")
cat("相对误差 δ_A =", round(rel_err_A, 6), "\n")

lower_A <- norm(A_ex, "F") * (1 - rel_err_A)
upper_A <- norm(A_ex, "F") * (1 + rel_err_A)
cat("下界:", round(lower_A, 4), "≤ ||Ã||_F =", round(norm(A_tilde, "F"), 4),
    "≤ 上界:", round(upper_A, 4), "✓\n")
```

# 误差分解：误差从哪里来？

现在我们知道了如何度量误差，接下来的关键问题是：**计算结果中的误差到底从哪里来？**

## 计算的一般框架

设 $f$ 是我们想要计算的数学函数（"问题"），$\tilde{f}$ 是计算机上的近似算法。理想输入是 $\mathbf{x}$，但实际拿到的是有误差的 $\tilde{\mathbf{x}}$：

$$
\text{理想} \quad \mathbf{x} \xrightarrow{f} f(\mathbf{x}) \qquad \text{vs} \qquad \text{实际} \quad \tilde{\mathbf{x}} \xrightarrow{\tilde{f}} \tilde{f}(\tilde{\mathbf{x}})
$$

我们想要 $f(\mathbf{x})$，但得到的是 $\tilde{f}(\tilde{\mathbf{x}})$。差距有多大？

## 分解公式

总误差可以精确分解为两部分：

$$
\underbrace{\tilde{f}(\tilde{\mathbf{x}}) - f(\mathbf{x})}_{\text{总误差}} = \underbrace{\tilde{f}(\tilde{\mathbf{x}}) - f(\tilde{\mathbf{x}})}_{\text{算法误差}} + \underbrace{f(\tilde{\mathbf{x}}) - f(\mathbf{x})}_{\text{输入传播误差}}
$$

中间巧妙地插入了 $f(\tilde{\mathbf{x}})$——用**精确函数**算**带误差的输入**，作为两部分的桥梁。

**算法误差**：即使输入没问题，算法本身（舍入、截断、近似）也会引入误差。这是算法的质量问题，我们可以通过设计更好的算法来控制。

**输入传播误差**：即使算法完美（用精确算术 $f$），输入本身的误差也会传播到输出。这是问题本身的性质，与算法无关。

```{r}
#| label: error-decomposition
# PPT 上的例子：计算 e^π
# 问题 f(x) = e^x，真实输入 x = π
# 算法 f̃(x) = 1 + x + x²/2（泰勒截断到二阶）
# 实际输入 x̃ = 3（对 π 的近似）

f <- function(x) exp(x)                       # 精确函数
f_tilde <- function(x) 1 + x + x^2 / 2        # 近似算法

x_true <- pi
x_tilde <- 3

# 总误差 - 由于数据和算法永远有误差，所以总误差永远算不出来
total_err <- f_tilde(x_tilde) - f(x_true)

# 算法误差：f̃(x̃) - f(x̃) - 永远无法得到精确的数据，所以算法误差总是基于观测数据计算
algo_err <- f_tilde(x_tilde) - f(x_tilde)

# 输入传播误差：f(x̃) - f(x)
input_err <- f(x_tilde) - f(x_true)

cat("f(π) = e^π ≈", round(f(x_true), 3), "\n")
cat("f̃(3)      ≈", round(f_tilde(x_tilde), 3), "\n\n")

cat("总误差:       ", round(total_err, 3), "\n")
cat("算法误差:     ", round(algo_err, 3), "(截断泰勒级数)\n")
cat("输入传播误差: ", round(input_err, 3), "(用 3 代替 π)\n")
cat("验证: 算法误差 + 传播误差 =", round(algo_err + input_err, 3), "\n")
```

**关键观察**：在这个例子中，算法误差（截断级数）比输入传播误差大得多。这意味着提高算法精度（多取几项泰勒展开）比提高输入精度更有价值。

```{r}
#| label: improve-algorithm
# 增加泰勒展开的项数，看算法误差如何减小
cat("泰勒展开阶数 vs 算法误差：\n")
for (k in 2:10) {
  f_taylor <- function(x, order = k) {
    sum(x^(0:order) / factorial(0:order))
  }
  ae <- f_taylor(x_tilde, k) - f(x_tilde)
  cat(sprintf("  n = %2d: 算法误差 = %12.6f\n", k, ae))
}
cat("\n输入传播误差始终为:", round(input_err, 6), "（与算法无关）\n")
```

**练习**：如果改用更好的输入 $\tilde{x} = 3.14$，但仍用二阶泰勒展开，总误差会怎么变化？哪个误差减小了？

```{r}
#| code-fold: true
#| code-summary: "点击查看答案"
x_tilde2 <- 3.14
total2 <- f_tilde(x_tilde2) - f(x_true)
algo2 <- f_tilde(x_tilde2) - f(x_tilde2)
input2 <- f(x_tilde2) - f(x_true)

cat("用 x̃ = 3.14:\n")
cat("  总误差:   ", round(total2, 3), "\n")
cat("  算法误差: ", round(algo2, 3), "(变大了！因为 x 更大时截断误差更大)\n")
cat("  传播误差: ", round(input2, 3), "(大幅减小)\n")
```

# 条件数：问题本身有多敏感？

## 从直觉到定义

上一节告诉我们，即使算法完美，输入误差也会传播到输出。但不同的问题，传播的程度天差地别：有些问题"宽容"（输入偏一点，输出偏一点），有些问题"苛刻"（输入偏一点，输出偏十万八千里）。

**条件数**就是衡量这种"苛刻程度"的量。

## 形式化定义

设 $f: \mathbb{R}^n \to \mathbb{R}^m$ 是一个问题，输入为 $\mathbf{x}$。

**绝对条件数**是满足以下不等式的最小常数 $\kappa_{\text{abs}}$：

$$
\|f(\tilde{\mathbf{x}}) - f(\mathbf{x})\| \leq \kappa_{\text{abs}} \|\tilde{\mathbf{x}} - \mathbf{x}\|, \quad \text{当 } \tilde{\mathbf{x}} \to \mathbf{x}
$$

**相对条件数**是满足以下不等式的最小常数 $\kappa_{\text{rel}}$：

$$
\frac{\|f(\tilde{\mathbf{x}}) - f(\mathbf{x})\|}{\|f(\mathbf{x})\|} \leq \kappa_{\text{rel}} \frac{\|\tilde{\mathbf{x}} - \mathbf{x}\|}{\|\mathbf{x}\|}, \quad \text{当 } \tilde{\mathbf{x}} \to \mathbf{x}
$$

换言之：**输出的相对误差 ≤ 条件数 × 输入的相对误差**。

| 条件数 | 含义 | 比喻 |
|--------|------|------|
| $\kappa \leq 1$ | 良态 | 输入误差不会被放大 |
| $\kappa \gg 1$ | 病态 | 输入微小误差导致输出巨大偏差 |
| $\kappa = \infty$ | 不适定 | 问题在该点无法可靠求解 |

## 标量函数的条件数

对于可微函数 $f: \mathbb{R} \to \mathbb{R}$，条件数有显式公式。由泰勒展开：

$$
f(\tilde{x}) - f(x) \approx f'(x)(\tilde{x} - x)
$$

所以绝对条件数 $\kappa_{\text{abs}} = |f'(x)|$，相对条件数：

$$
\kappa_{\text{rel}} = |f'(x)| \cdot \frac{|x|}{|f(x)|}
$$

```{r}
#| label: scalar-condition
# 标量函数条件数的例子

# 例1：f(x) = x^(-1)
# f'(x) = -x^(-2)，κ_abs = |f'(x)| = x^(-2)
# κ_rel = |f'(x)| · |x|/|f(x)| = x^(-2) · |x| / |x^(-1)| = 1
# 求倒数的相对条件数恒为 1——这是一个良态问题！

x_val <- 0.001
cat("f(x) = 1/x\n")
cat("κ_abs =", 1/x_val^2, "（绝对条件数很大）\n")
cat("κ_rel = 1（相对条件数恒为 1）\n\n")

# 例2：f(x) = sqrt(x)
# f'(x) = 1/(2√x)，κ_rel = (1/(2√x)) · x / √x = 1/2
cat("f(x) = √x\n")
cat("κ_rel = 0.5（良态，误差还会缩小一半）\n\n")

# 例3：f(x) = log(x)，当 x ≈ 1 时
# f'(x) = 1/x，κ_rel = (1/x) · x / |log(x)| = 1/|log(x)|
# 当 x → 1 时，log(x) → 0，κ_rel → ∞！
x_near1 <- 1.001
kappa_log <- 1 / abs(log(x_near1))
cat("f(x) = log(x)，x =", x_near1, "\n")
cat("κ_rel =", round(kappa_log, 1), "（病态！因为 log(1) = 0）\n")
```

**练习**：计算 $f(x) = e^x$ 在 $x = 10$ 处的相对条件数。解释为什么指数函数在大 $x$ 处是病态的。

```{r}
#| code-fold: true
#| code-summary: "点击查看答案"
x_exp <- 10
# f'(x) = e^x，κ_rel = e^x · |x| / e^x = |x|
kappa_exp <- abs(x_exp)
cat("f(x) = e^x 在 x =", x_exp, "处：\n")
cat("κ_rel = |x| =", kappa_exp, "\n")
cat("含义：输入 1% 的误差 → 输出 10% 的误差\n")
cat("x 越大，条件数越大，问题越病态\n")

# 数值验证
x_pert <- x_exp * (1 + 0.01)  # 输入加 1% 扰动
output_rel_err <- abs(exp(x_pert) - exp(x_exp)) / exp(x_exp)
cat("\n数值验证：输入相对扰动 1%，输出相对误差 =",
    round(output_rel_err * 100, 2), "%\n")
cat("放大倍数 ≈", round(output_rel_err / 0.01, 2), "≈ κ_rel\n")
```

## 灾难性抵消：一个经典的病态问题

PPT 中给出了一个重要的例子：加法 $f(\mathbf{x}) = x_1 + x_2$。

写成矩阵形式：$f(\mathbf{x}) = \mathbf{1}^\top \mathbf{x}$，其中 $\mathbf{1} = (1, 1)^\top$。

绝对条件数：

$$
|f(\tilde{\mathbf{x}}) - f(\mathbf{x})| = |\mathbf{1}^\top(\tilde{\mathbf{x}} - \mathbf{x})| \leq \|\mathbf{1}\|_2 \|\tilde{\mathbf{x}} - \mathbf{x}\|_2 = \sqrt{2}\|\tilde{\mathbf{x}} - \mathbf{x}\|_2
$$

所以 $\kappa_{\text{abs}} \leq \sqrt{2}$——绝对条件数不大。

但相对条件数：

$$
\kappa_{\text{rel}} = \kappa_{\text{abs}} \frac{\|\mathbf{x}\|_2}{|f(\mathbf{x})|} \leq \sqrt{2} \frac{\|\mathbf{x}\|_2}{|x_1 + x_2|}
$$

当 $x_1 \approx -x_2$ 时，分母 $|x_1 + x_2| \approx 0$，$\kappa_{\text{rel}} \to \infty$！

这就是**灾难性抵消（catastrophic cancellation）**：两个大小相近但符号相反的数相加（实际上是相减），有效数字急剧丢失。

```{r}
#| label: catastrophic-cancellation
# 灾难性抵消的演示
cat("===== 灾难性抵消 =====\n\n")

# 情况 1：良态——两个同号数相加
x1_good <- c(1e8, 2e8)
kappa_good <- sqrt(2) * sqrt(sum(x1_good^2)) / abs(sum(x1_good))
cat("x = (1e8, 2e8), 和 =", sum(x1_good), "\n")
cat("κ_rel ≤", round(kappa_good, 2), "（良态）\n\n")

# 情况 2：病态——两个大小相近的数相减
x1_bad <- c(1e8, -1e8 + 1)
kappa_bad <- sqrt(2) * sqrt(sum(x1_bad^2)) / abs(sum(x1_bad))
cat("x = (1e8, -1e8+1), 和 =", sum(x1_bad), "\n")
cat("κ_rel ≤", round(kappa_bad, 2), "（病态！）\n\n")

# 实际演示：有效数字丢失
a <- 1234567890.1234
b <- -1234567890.1230
cat("a =", format(a, digits = 16), "\n")
cat("b =", format(b, digits = 16), "\n")
cat("a + b =", format(a + b, digits = 16), "\n")
cat("真实值应该是 0.0004，但浮点精度可能丢失\n")

# 更极端的例子
a2 <- 1 + 1e-15
b2 <- 1
cat("\n(1 + 1e-15) - 1 =", format(a2 - b2, digits = 20), "\n")
cat("真实值 = 1e-15\n")
cat("相对误差 =", abs((a2 - b2) - 1e-15) / 1e-15, "\n")
```

```{r}
#| label: cancellation-visual
#| fig-width: 8
#| fig-height: 5
# 可视化：随着抵消程度增大，相对误差急剧上升
eps_vec <- 10^seq(0, -15, length.out = 200)
rel_errors <- numeric(length(eps_vec))

for (i in seq_along(eps_vec)) {
  a_val <- 1
  b_val <- -(1 - eps_vec[i])   # a + b = eps_vec[i]
  computed_sum <- a_val + b_val
  true_sum <- eps_vec[i]
  rel_errors[i] <- abs(computed_sum - true_sum) / abs(true_sum)
}

plot(eps_vec, rel_errors, type = "l", log = "xy",
     xlab = "真实和 |x₁ + x₂|", ylab = "相对误差",
     main = "灾难性抵消：和越小，相对误差越大",
     col = "red", lwd = 2)
abline(h = .Machine$double.eps, lty = 2, col = "grey50")
text(1e-5, .Machine$double.eps * 5, "机器精度", col = "grey50", cex = 0.8)
```

## 矩阵问题的条件数

PPT 中推导了求解 $\mathbf{A}^{-1}\mathbf{x} = \mathbf{y}$ 时（即已知 $\mathbf{x}$，求 $\mathbf{y} = \mathbf{A}^{-1}\mathbf{x}$）的条件数。

设 $f(\mathbf{x}) = \mathbf{A}^{-1}\mathbf{x}$，则：

- **利用范数的次可乘性性质**
$$
\|f(\tilde{\mathbf{x}}) - f(\mathbf{x})\| = \|\mathbf{A}^{-1}(\tilde{\mathbf{x}} - \mathbf{x})\| \leq \|\mathbf{A}^{-1}\| \cdot \|\tilde{\mathbf{x}} - \mathbf{x}\|
$$

所以，根据绝对条件数的定义， $\kappa_{\text{abs}} = \|\mathbf{A}^{-1}\|$。

对于相对条件数，经过推导（见上一章笔记的详细过程）：

$$
\kappa_{\text{rel}} \leq \|\mathbf{A}^{-1}\| \cdot \|\mathbf{A}\| = \kappa(\mathbf{A})
$$

这就是**矩阵的条件数**：

$$
\kappa(\mathbf{A}) = \|\mathbf{A}\| \cdot \|\mathbf{A}^{-1}\|
$$

使用谱范数（2-范数）时：

$$
\kappa_2(\mathbf{A}) = \frac{\sigma_{\max}(\mathbf{A})}{\sigma_{\min}(\mathbf{A})} = \frac{\sqrt{\lambda_{\max}(\mathbf{A}^\top\mathbf{A})}}{\sqrt{\lambda_{\min}(\mathbf{A}^\top\mathbf{A})}}
$$

```{r}
#| label: matrix-condition
# PPT 测验：对角矩阵的条件数
# kappa() 函数有一个参数 exact，默认值是 FALSE。
# 当 exact = FALSE 时，R 使用一种近似估计算法来计算条件数，而不是直接通过奇异值分解计算精确值。
# 这种近似方法计算更快，但结果会有偏差
A_diag <- diag(c(2, 5, 0.1))
cat("A = diag(2, 5, 0.1)\n")
cat("奇异值:", svd(A_diag)$d, "\n")
cat("κ_2(A) = σ_max / σ_min =", max(svd(A_diag)$d), "/", min(svd(A_diag)$d),
    "=", max(svd(A_diag)$d) / min(svd(A_diag)$d), "\n")
cat("R 内置 kappa():", kappa(A_diag), "\n")
# cat("R 内置 kappa():", kappa(A_diag, exact = TRUE), "\n")
```

```{r}
#| label: condition-demo
#| fig-width: 9
#| fig-height: 5
# 条件数对求解 Ax = b 的影响：系统性实验
set.seed(42)
n <- 10

# 用不同条件数构造矩阵
# 生成一个随机的正交矩阵 U
# 随机生成的一般矩阵不是正交的，但对它做 QR 分解后，
# Q 矩阵一定满足: Q^TQ = I
U <- qr.Q(qr(matrix(rnorm(n^2), n)))
cond_numbers <- c(1, 10, 100, 1000, 1e6, 1e12)

x_true <- rep(1, n)
perturbation <- rnorm(n, sd = 1e-10)

# 这个实验要验证的是：条件数越大，输入的微小扰动被放大得越厉害
results <- data.frame(
  kappa = cond_numbers,
  # 解x的相对误差 - |Δx| / |x|
  rel_err_x = numeric(length(cond_numbers)),
  # 误差放大倍数
  amplification = numeric(length(cond_numbers))
)

for (i in seq_along(cond_numbers)) {
  kk <- cond_numbers[i]
  # 构造条件数为 kk 的矩阵
  # seq(log(1), log(kk), length.out = n)：在对数尺度上生成 n 个均匀分布的点
  # 最小值是 log(1) 最大值是 log(10)
  # exp(...)：转回原尺度，得到从 1 到 kk 的等比数列作为奇异值
  # 为什么是等比： 假定生成的数为 a, a+d, a+2d, ...
  # exp 后是 e^a e^{a+d} e^{a+2d}
  # 前后项相除得到公比为 e^d
  sigmas <- exp(seq(log(1), log(kk), length.out = n))
  # 归一化，使最小奇异值为 1，最大为 kk
  #sigmas <- sigmas / sigmas[1]  # 最小奇异值 = 1
  # 通过 SVD 的形式构造矩阵
  # 等差数列的问题：奇异值集中在大值附近，小奇异值只有一个（1），其他都是几百。
  # 这不符合实际矩阵的奇异值分布特征。真实的病态矩阵，奇异值通常在各个数量级都有分布。
  # 等比数列的优势, 等比数列让奇异值在每个数量级都有代表
  # 通过特征值分解形势构造一个对称矩阵
  A_test <- U %*% diag(sigmas) %*% t(U)

  # Ax = b 的真实结果
  b_true <- A_test %*% x_true
  # 真实结果 + 微小的扰动
  # 验证的正是条件数的定义：输入 b 的微小扰动，会导致输出 x 多大的误差
  # b 上叠加扰动： 测量误差、数据噪声
  # A 上叠加扰动： 模型参数不确定性、浮点数舍入误差
  x_pert <- solve(A_test, b_true + perturbation)

  # 输入值的相对误差
  rel_input <- sqrt(sum(perturbation^2)) / sqrt(sum(b_true^2))
  # 输出的相对误差
  rel_output <- sqrt(sum((x_pert - x_true)^2)) / sqrt(sum(x_true^2))

  results$rel_err_x[i] <- rel_output
  results$amplification[i] <- rel_output / rel_input
}

cat("条件数 vs 误差放大\n")
cat(sprintf("%-12s  %-15s  %-15s\n", "κ(A)", "||Δx||/||x||", "放大倍数"))
cat(strrep("-", 45), "\n")
for (i in seq_len(nrow(results))) {
  cat(sprintf("%-12.0e  %-15.2e  %-15.1f\n",
              results$kappa[i], results$rel_err_x[i], results$amplification[i]))
}

# 可视化
plot(results$kappa, results$amplification, type = "b", log = "xy",
     pch = 19, col = "steelblue", lwd = 2,
     xlab = "条件数 κ(A)", ylab = "误差放大倍数",
     main = "条件数越大，误差放大越严重")
abline(0, 1, lty = 2, col = "grey50")
text(1e4, 1e2, "放大 ≈ κ", col = "grey50", srt = 35)
```

**核心结论**：条件数 $\kappa$ 给出了输出相对误差对输入相对误差的**最大放大倍数**。条件数为 $10^k$ 意味着大约会丢失 $k$ 位有效数字。

**练习**：双精度浮点数（double类型）有约 16 位有效数字（$\epsilon_{\text{machine}} \approx 10^{-16}$）。如果 $\kappa(\mathbf{A}) = 10^{10}$，求解 $\mathbf{Ax} = \mathbf{b}$ 的结果大约能保证几位有效数字？

**误差放大**：

- 根据条件数的定义：输出相对误差 ≤ κ × 输入相对误差
- 即使输入误差只有机器精度（最小可能的误差）输出相对误差 ≤ $10×10^{−16}=10^{−6}$
- 有效数字的意义:
  - 相对误差 $10^{−16}$ → 约 16 位有效数字
  - 相对误差 $10^{−6}$ → 约 6 位有效数字
- 简单理解: 条件数 𝜅 = 10 意味着大约丢失 k 位有效数字

```{r}
#| code-fold: true
#| code-summary: "点击查看答案"
cat("机器精度: ε ≈ 1e-16（输入的相对误差下界）\n")
cat("条件数: κ = 1e10\n")
cat("输出相对误差 ≤ κ × ε = 1e10 × 1e-16 = 1e-6\n")
cat("→ 约 6 位有效数字\n\n")
cat("丢失的有效数字数 ≈ log10(κ) =", log10(1e10), "\n")
cat("保留的有效数字数 ≈ 16 -", log10(1e10), "=", 16 - log10(1e10), "\n")
```

# 稳定性：算法有多可靠？

## 从条件到稳定

上一节关注的是问题本身——"即使用精确算法，**输入误差**也会被放大"。

现在我们关注算法本身——"即使输入完美，算法也会引入误差"。

回忆误差分解：

$$
\underbrace{\tilde{f}(\tilde{\mathbf{x}}) - f(\mathbf{x})}_{\text{总误差}} = \underbrace{\tilde{f}(\tilde{\mathbf{x}}) - f(\tilde{\mathbf{x}})}_{\text{算法误差}} + \underbrace{f(\tilde{\mathbf{x}}) - f(\mathbf{x})}_{\text{输入传播误差}}
$$

如果**算法误差"小"**，我们说算法是**稳定的**。

更精确地说，一个算法 $\tilde{f}$ 是**后向稳定的（backward stable）**，如果对任何输入 $\mathbf{x}$，算法的输出 $\tilde{f}(\mathbf{x})$ 等于某个"稍微扰动的输入"的精确解：

$$
\tilde{f}(\mathbf{x}) = f(\mathbf{x} + \Delta\mathbf{x}), \quad \frac{\|\Delta\mathbf{x}\|}{\|\mathbf{x}\|} = O(\epsilon_{\text{machine}})
$$

也就是说：**算法没有额外引入大误差，它只是精确求解了一个略有不同的问题**。

## 样本方差：稳定 vs 不稳定

PPT 中给出了一个经典的例子。计算样本方差：

$$
f(\mathbf{x}) = \frac{1}{n}\sum_{i=1}^n (x_i - \bar{x})^2
$$

有两种等价的数学公式：

**算法 1（稳定）**：先减均值再平方

$$
\tilde{f}_1(\mathbf{x}) = \frac{1}{n}\sum_{i=1}^n (x_i - \bar{x})^2
$$

**算法 2（不稳定）**：用展开后的公式

### 方差公式的展开推导

从定义式出发：

$$
\text{Var} = \frac{1}{n}\sum_{i=1}^n (x_i - \bar{x})^2
$$

##### 展开步骤

把平方项展开：

$$
(x_i - \bar{x})^2 = x_i^2 - 2x_i\bar{x} + \bar{x}^2
$$

代入求和：

$$
\frac{1}{n}\sum_{i=1}^n (x_i^2 - 2x_i\bar{x} + \bar{x}^2)
$$

拆成三项：

$$
\frac{1}{n}\sum_{i=1}^n x_i^2 - \frac{2\bar{x}}{n}\sum_{i=1}^n x_i + \frac{1}{n}\sum_{i=1}^n \bar{x}^2
$$

##### 化简每一项

第一项不变：\(\frac{1}{n}\sum_{i=1}^n x_i^2\)

第二项：因为 \(\bar{x} = \frac{1}{n}\sum_{i=1}^n x_i\)，所以 \(\sum_{i=1}^n x_i = n\bar{x}\)

$$
\frac{2\bar{x}}{n} \cdot n\bar{x} = 2\bar{x}^2
$$

第三项：\(\bar{x}^2\) 是常数，求和 n 次再除以 n

$$
\frac{1}{n} \cdot n\bar{x}^2 = \bar{x}^2
$$

##### 最终结果

$$
\frac{1}{n}\sum_{i=1}^n x_i^2 - 2\bar{x}^2 + \bar{x}^2 = \frac{1}{n}\sum_{i=1}^n x_i^2 - \bar{x}^2
$$

这就是第二个公式。

$$
\tilde{f}_2(\mathbf{x}) = \frac{1}{n}\sum_{i=1}^n x_i^2 - \bar{x}^2
$$

数学上完全等价，但数值上天差地别！

```{r}
#| label: variance-stability
# PPT 上的例子：方差的两种算法
set.seed(5)
x <- rnorm(10^3, mean = 0, sd = 1) + 10^10   # 均值很大，方差为 1

# 算法 1：稳定（先减均值）
var1 <- mean((x - mean(x))^2)

# 算法 2：不稳定（展开公式）
var2 <- mean(x^2) - mean(x)^2

cat("真实方差 ≈ 1\n")
cat("算法 1（稳定）:  ", var1, "\n")
cat("算法 2（不稳定）:", var2, "\n\n")

# 为什么？分析中间量
a <- mean(x^2)
b <- mean(x)^2
cat("a = mean(x²)  =", format(a, digits = 20), "\n")
cat("b = mean(x)²  =", format(b, digits = 20), "\n")
cat("a - b          =", a - b, "\n")
cat("\n两个 ≈ 10^20 的数相减，结果 ≈ 1 → 灾难性抵消！\n")
```

为什么算法 2 不稳定？PPT 给出了精确的分析。算法 2 的最后一步是 $h(a, b) = a - b$，其条件数为：

$$
\kappa_{\text{rel}}(h, (a, b)) = \frac{\sqrt{2}\sqrt{a^2 + b^2}}{|a - b|}
$$

当 $a \approx b$ 且两者都很大时，分母趋近于 0，条件数爆炸——这一步会放大之前所有的舍入误差。

```{r}
#| label: variance-condition
# 计算算法 2 最后一步的条件数
a_val <- mean(x^2)
b_val <- mean(x)^2

kappa_subtraction <- sqrt(2) * sqrt(a_val^2 + b_val^2) / abs(a_val - b_val)
cat("减法步骤的 κ_rel ≈", format(kappa_subtraction, digits = 3), "\n")
cat("这意味着之前的微小舍入误差被放大了约", 
    format(kappa_subtraction, digits = 3, scientific = TRUE), "倍！\n")
```

**教训**：数学上等价的公式，数值上可能完全不同。选择算法时，必须考虑每一步的条件数。

**练习**：试试 `mean = 0`（即 `x <- rnorm(10^3, mean = 0, sd = 1)`），此时两种算法的差别大吗？为什么？

```{r}
#| code-fold: true
#| code-summary: "点击查看答案"
set.seed(5)
x_small <- rnorm(10^3, mean = 0, sd = 1)

var1_small <- mean((x_small - mean(x_small))^2)
var2_small <- mean(x_small^2) - mean(x_small)^2

cat("均值 ≈ 0 时：\n")
cat("算法 1:", var1_small, "\n")
cat("算法 2:", var2_small, "\n")
cat("差异: ", abs(var1_small - var2_small), "\n\n")
cat("因为 mean(x) ≈ 0，所以 a = mean(x²) ≈ 1，b = mean(x)² ≈ 0\n")
cat("a 和 b 大小差很多，不存在灾难性抵消\n")
```

## 与机器学习的联系：SGD 的稳定性

PPT 提到了随机梯度下降（SGD）作为稳定性概念的实际例子。训练神经网络时：

| 概念 | 对应 SGD |
|------|----------|
| 问题 $f$ | 求损失函数 $L(\theta)$ 的最小值 |
| 算法 $\tilde{f}$ | 有限精度的 SGD 迭代 |
| 算法误差 | 舍入误差 + mini-batch 估计误差的累积 |

学习率太大时，梯度估计中的误差会在每次迭代中被放大——这就是算法不稳定。

```{r}
#| label: sgd-stability
#| fig-width: 10
#| fig-height: 5
# 模拟一维 SGD：稳定 vs 不稳定
# 问题：最小化 f(θ) = θ²/2，最优解 θ* = 0
# 梯度 f'(θ) = θ
# 带噪声的梯度估计：∇̂ = θ + noise

set.seed(42)
n_iter <- 100

sgd_sim <- function(lr, noise_sd = 0.1) {
  theta <- 5  # 初始点
  path <- numeric(n_iter + 1)
  path[1] <- theta
  for (k in seq_len(n_iter)) {
    grad_noisy <- theta + rnorm(1, sd = noise_sd)  # 带噪声的梯度
    theta <- theta - lr * grad_noisy
    path[k + 1] <- theta
  }
  path
}

path_stable <- sgd_sim(lr = 0.05)
path_unstable <- sgd_sim(lr = 1.5)

par(mfrow = c(1, 2), mar = c(4, 4, 3, 1))

plot(0:n_iter, path_stable, type = "l", col = "steelblue", lwd = 2,
     xlab = "迭代次数", ylab = "θ",
     main = paste0("稳定 SGD（lr = 0.05）"),
     ylim = range(path_stable))
abline(h = 0, lty = 2, col = "red")

plot(0:n_iter, path_unstable, type = "l", col = "tomato", lwd = 2,
     xlab = "迭代次数", ylab = "θ",
     main = paste0("不稳定 SGD（lr = 1.5）"),
     ylim = range(path_unstable))
abline(h = 0, lty = 2, col = "red")
```

实际中常用的稳定化技术正是为了控制算法误差：梯度裁剪（限制单步更新大小）、Batch Normalization（控制中间层的数值范围）、混合精度训练（在关键步骤使用高精度）。

# 复合算法的稳定性

## 核心定理

大多数算法不是一步完成的，而是分步进行：$f = h \circ g$。PPT 给出了一个关键定理，告诉我们误差在子步骤间如何传播。

**定理**：设 $f(\mathbf{x}) = h(g(\mathbf{x}))$，算法 $\tilde{f} = \tilde{h} \circ \tilde{g}$，则

$$
\frac{\|\tilde{f}(\mathbf{x}) - f(\mathbf{x})\|}{\|f(\mathbf{x})\|} \leq \frac{\|\tilde{h}(\tilde{\mathbf{y}}) - h(\tilde{\mathbf{y}})\|}{\|h(\mathbf{y})\|} + \kappa_{\text{rel}}(h, g(\mathbf{x})) \cdot \frac{\|\tilde{g}(\mathbf{x}) - g(\mathbf{x})\|}{\|g(\mathbf{x})\|}
$$

其中 $\mathbf{y} = g(\mathbf{x})$，$\tilde{\mathbf{y}} = \tilde{g}(\mathbf{x})$。

**直观理解**：总的相对误差由两部分组成。第一项是 $\tilde{h}$ 本身的算法误差；第二项是 $\tilde{g}$ 的误差经过 $h$ 放大后的结果，放大倍数就是 $h$ 在 $g(\mathbf{x})$ 处的条件数。

**关键推论**：如果 $h$ 的条件数很大，它会**放大前面 $\tilde{g}$ 的所有误差**。因此，**条件数差的步骤应该尽早执行**——放在最前面时，后面没有高条件数步骤来放大它的误差。

```{r}
#| label: composite-stability
# 用方差的例子说明复合算法稳定性

# 算法 2 分解为两步：
# g(x) = (mean(x²), mean(x)²)   计算两个中间量
# h(a, b) = a - b                做减法

# 步骤 1 的误差很小（求均值和平方是稳定的）
# 步骤 2 的条件数很大（灾难性抵消）
# → 步骤 2 放大了步骤 1 的微小误差

# 算法 1 不存在这个问题：先减均值，消除了大数相减

# 模拟不同均值下两种算法的表现
means <- 10^seq(0, 15, by = 1)
errors <- matrix(NA, length(means), 2, dimnames = list(NULL, c("稳定", "不稳定")))

set.seed(123)
for (i in seq_along(means)) {
  x_test <- rnorm(1000, mean = means[i], sd = 1)
  true_var <- 1  # 理论方差

  # 稳定算法
  v1 <- mean((x_test - mean(x_test))^2)
  errors[i, 1] <- abs(v1 - true_var) / true_var

  # 不稳定算法
  v2 <- mean(x_test^2) - mean(x_test)^2
  errors[i, 2] <- abs(v2 - true_var) / true_var
}
```

```{r}
#| label: composite-visual
#| fig-width: 8
#| fig-height: 5
matplot(means, errors, type = "b", log = "xy", pch = c(16, 17),
        col = c("steelblue", "tomato"), lwd = 2,
        xlab = "数据均值", ylab = "方差估计的相对误差",
        main = "两种方差算法：均值越大，不稳定算法误差越大")
abline(h = .Machine$double.eps, lty = 2, col = "grey50")
text(1e3, .Machine$double.eps * 5, "机器精度", col = "grey50")
legend("topleft", c("算法 1（稳定）", "算法 2（不稳定）"),
       col = c("steelblue", "tomato"), pch = c(16, 17), lwd = 2)
```

均值超过约 $10^8$ 后，不稳定算法的误差急剧上升——减法步骤的条件数开始主导，前面步骤的微小舍入误差被指数级放大。

## 一个更直观的例子：求解两步线性系统

```{r}
#| label: composite-example
# 复合问题 f = h ∘ g
# g: 计算 y = A*x（矩阵乘法，通常稳定）
# h: 计算 z = B^{-1}*y（求解线性系统，条件数取决于 B）

set.seed(7)
n <- 5
A <- matrix(rnorm(n^2), n)

# 构造条件数不同的 B
U_B <- qr.Q(qr(matrix(rnorm(n^2), n)))

# 情况 1：B 良态
B_good <- U_B %*% diag(seq(1, 2, length.out = n)) %*% t(U_B)

# 情况 2：B 病态
B_bad <- U_B %*% diag(c(seq(1, 2, length.out = n-1), 1e-10)) %*% t(U_B)

x_true <- rep(1, n)
z_true_good <- solve(B_good, A %*% x_true)
z_true_bad  <- solve(B_bad,  A %*% x_true)

# 给 x 加微小扰动
x_pert <- x_true + rnorm(n, sd = 1e-10)

z_pert_good <- solve(B_good, A %*% x_pert)
z_pert_bad  <- solve(B_bad,  A %*% x_pert)

cat("f = B⁻¹(Ax)：两步复合\n\n")

cat("B 良态 (κ ≈", round(kappa(B_good)), "):\n")
cat("  ||Δz||/||z|| =", sqrt(sum((z_pert_good - z_true_good)^2)) / sqrt(sum(z_true_good^2)), "\n\n")

cat("B 病态 (κ ≈", format(kappa(B_bad), digits = 3), "):\n")
cat("  ||Δz||/||z|| =", sqrt(sum((z_pert_bad - z_true_bad)^2)) / sqrt(sum(z_true_bad^2)), "\n\n")

cat("→ 第二步（h = B⁻¹·）的条件数决定了误差放大\n")
cat("→ 定理告诉我们：κ(h) 大时，g 的小误差被剧烈放大\n")
```

# 综合案例：从理论到实践

## 案例 1：二次方程的数值求解

求解 $ax^2 + bx + c = 0$，标准公式 $x = \frac{-b \pm \sqrt{b^2 - 4ac}}{2a}$。

当 $b^2 \gg 4ac$ 时，$\sqrt{b^2 - 4ac} \approx |b|$，导致分子中出现灾难性抵消。

```{r}
#| label: quadratic
# 求解 x² - 1e8·x + 1 = 0
# 精确解：x ≈ 1e8 和 x ≈ 1e-8
a <- 1; b <- -1e8; c_val <- 1

# 标准公式
disc <- sqrt(b^2 - 4 * a * c_val)
x1_std <- (-b + disc) / (2 * a)
x2_std <- (-b - disc) / (2 * a)

cat("标准公式:\n")
cat("  x₁ =", format(x1_std, digits = 16), "\n")
cat("  x₂ =", format(x2_std, digits = 16), "\n")

# 真实解（用高精度验算：x₁·x₂ = c/a = 1）
x1_true <- x1_std                          # 大根没问题
x2_true <- c_val / (a * x1_true)           # 利用韦达定理 x₁·x₂ = c/a

cat("\n韦达定理修正:\n")
cat("  x₁ =", format(x1_true, digits = 16), "\n")
cat("  x₂ =", format(x2_true, digits = 16), "\n")

cat("\nx₂ 的相对误差:\n")
cat("  标准公式:", abs(x2_std - x2_true) / abs(x2_true), "\n")
cat("  → 灾难性抵消导致 x₂ 丢失了大量精度！\n")
```

**稳定做法**：先算不发生抵消的那个根，再用韦达定理（$x_1 x_2 = c/a$）算另一个根。

```{r}
#| label: quadratic-stable
# 稳定的二次方程求解
stable_quadratic <- function(a, b, c_val) {
  disc <- sqrt(b^2 - 4 * a * c_val)
  # 选择不发生抵消的根
  if (b >= 0) {
    x1 <- (-b - disc) / (2 * a)
  } else {
    x1 <- (-b + disc) / (2 * a)
  }
  x2 <- c_val / (a * x1)  # 韦达定理
  c(x1, x2)
}

roots <- stable_quadratic(1, -1e8, 1)
cat("稳定算法:\n")
cat("  x₁ =", format(max(roots), digits = 16), "\n")
cat("  x₂ =", format(min(roots), digits = 16), "\n")
cat("  x₂ 的相对误差:", abs(min(roots) - x2_true) / abs(x2_true), "\n")
```

## 案例 2：条件数在机器学习中的意义

```{r}
#| label: ml-condition
#| fig-width: 9
#| fig-height: 5
# 线性回归中：X'X 的条件数决定了参数估计的稳定性
set.seed(42)
n <- 100; p <- 5

# 构造不同程度共线性的特征矩阵
results_ml <- data.frame()

for (corr in c(0, 0.9, 0.99, 0.999, 0.9999)) {
  # 生成相关特征
  X_base <- matrix(rnorm(n * p), n)
  if (corr > 0) {
    X_base[, p] <- corr * X_base[, 1] + sqrt(1 - corr^2) * rnorm(n)
  }

  beta_true <- c(1, -2, 0.5, 0, 3)
  y <- X_base %*% beta_true + rnorm(n, sd = 0.5)

  # OLS
  XtX <- crossprod(X_base)
  beta_hat <- solve(XtX, crossprod(X_base, y))
  err <- sqrt(sum((beta_hat - beta_true)^2)) / sqrt(sum(beta_true^2))

  results_ml <- rbind(results_ml, data.frame(
    corr = corr,
    kappa = kappa(XtX),
    rel_err = err
  ))
}

cat(sprintf("%-10s  %-15s  %-15s\n", "相关系数", "κ(X'X)", "β̂ 相对误差"))
cat(strrep("-", 45), "\n")
for (i in seq_len(nrow(results_ml))) {
  cat(sprintf("%-10.4f  %-15.1f  %-15.6f\n",
              results_ml$corr[i], results_ml$kappa[i], results_ml$rel_err[i]))
}

par(mfrow = c(1, 1), mar = c(4, 4, 3, 1))
plot(results_ml$kappa, results_ml$rel_err, type = "b",
     log = "x", pch = 19, col = "steelblue", lwd = 2,
     xlab = "κ(X'X)", ylab = "β̂ 的相对误差",
     main = "特征共线性 → 条件数大 → 参数估计不稳定")
```

**这就是为什么岭回归有效**——它把 $\mathbf{X}^\top\mathbf{X}$ 替换为 $\mathbf{X}^\top\mathbf{X} + \lambda\mathbf{I}$，直接降低条件数。

```{r}
#| label: ridge-condition
# 岭回归如何改善条件数
set.seed(42)
n <- 100; p <- 5
X <- matrix(rnorm(n * p), n)
X[, p] <- 0.9999 * X[, 1] + sqrt(1 - 0.9999^2) * rnorm(n)

XtX <- crossprod(X)
cat("无正则化: κ(X'X) =", format(kappa(XtX), digits = 3), "\n")

for (lam in c(0.001, 0.01, 0.1, 1, 10)) {
  XtX_reg <- XtX + lam * diag(p)
  cat(sprintf("λ = %-6.3f: κ(X'X + λI) = %.1f\n", lam, kappa(XtX_reg)))
}
```

# 小测验

## 测验 1：误差分解

设 $f(x) = \sin(x)$，用算法 $\tilde{f}(x) = x - x^3/6$（三阶泰勒），输入 $\tilde{x} = 3.0$（真实值 $x = \pi$）。
总误差 $\tilde{f}(\tilde{x}) - f(x)$ 中，算法误差和传播误差分别是多少？

```{r}
#| code-fold: true
#| code-summary: "点击查看答案"
f_sin <- sin
f_tilde_sin <- function(x) x - x^3 / 6

x_true_q <- pi
x_tilde_q <- 3.0

total <- f_tilde_sin(x_tilde_q) - f_sin(x_true_q)
algo <- f_tilde_sin(x_tilde_q) - f_sin(x_tilde_q)
prop <- f_sin(x_tilde_q) - f_sin(x_true_q)

cat("总误差:       ", total, "\n")
cat("算法误差:     ", algo, "(截断误差)\n")
cat("传播误差:     ", prop, "(sin(3) ≠ sin(π))\n")
cat("验证: ", algo, "+", prop, "=", algo + prop, "\n")
```

## 测验 2：条件数

下面哪个运算在 $x \approx 0$ 时是病态的？

A. $f(x) = e^x$
B. $f(x) = \sin(x)$
C. $f(x) = \ln(1 + x)$
D. $f(x) = (1 + x) - 1$

```{r}
#| code-fold: true
#| code-summary: "点击查看答案"
# 计算各函数在 x ≈ 0 处的相对条件数 κ_rel = |f'(x)| · |x| / |f(x)|
x0 <- 1e-10

# A: f(x) = e^x, f'(x) = e^x
kA <- exp(x0) * abs(x0) / abs(exp(x0))
cat("A. e^x:        κ_rel =", kA, "\n")

# B: f(x) = sin(x), f'(x) = cos(x)
kB <- abs(cos(x0)) * abs(x0) / abs(sin(x0))
cat("B. sin(x):     κ_rel =", kB, "（≈ 1，良态）\n")

# C: f(x) = ln(1+x), f'(x) = 1/(1+x)
kC <- abs(1 / (1 + x0)) * abs(x0) / abs(log(1 + x0))
cat("C. ln(1+x):    κ_rel =", kC, "（≈ 1，良态）\n")

# D: f(x) = (1+x) - 1 = x，计算上会有灾难性抵消
# 数学上 f(x) = x，但计算 (1+x)-1 时会丢精度
val_D <- (1 + x0) - 1
cat("D. (1+x) - 1:  计算值 =", val_D, "，真实值 =", x0, "\n")
cat("   相对误差 =", abs(val_D - x0) / abs(x0), "\n")
cat("\n答案：D —— 灾难性抵消，计算时相当于两个近似相等的数相减\n")
```

## 测验 3：稳定性

为什么 PPT 说"条件数差的步骤应尽早执行"？

```{r}
#| code-fold: true
#| code-summary: "点击查看答案"
cat("由复合算法稳定性定理：\n\n")
cat("  总误差 ≤ h 的算法误差 + κ(h) × g 的误差\n\n")
cat("如果 h（后面的步骤）条件数大，它会放大前面所有步骤的误差。\n")
cat("反过来，如果条件数大的步骤放在最前面（作为 g），\n")
cat("后面的 h 只要条件数不大，就不会进一步放大。\n\n")
cat("简单比喻：\n")
cat("  - 先做 '危险操作'，误差只影响这一步\n")
cat("  - 后做 '危险操作'，它会放大前面所有步骤累积的误差\n")
```

# 总结

## 知识地图

```
数值误差分析
├── 误差度量
│   ├── 绝对误差 Δ = ṽ - v
│   ├── 相对误差 δ = ||Δ|| / ||v||
│   └── 误差界引理：||v||(1-δ) ≤ ||ṽ|| ≤ ||v||(1+δ)
│
├── 误差分解
│   ├── 总误差 = 算法误差 + 输入传播误差
│   ├── 算法误差 → 衡量算法质量 → 稳定性
│   └── 传播误差 → 衡量问题难度 → 条件数
│
├── 条件数（问题的性质）
│   ├── 绝对条件数 κ_abs
│   ├── 相对条件数 κ_rel
│   ├── 矩阵条件数 κ(A) = ||A|| · ||A⁻¹|| = σ_max/σ_min
│   └── 灾难性抵消：大数相减的 κ_rel → ∞
│
├── 稳定性（算法的性质）
│   ├── 后向稳定：算法误差 ≈ ε_machine
│   ├── 复合定理：κ(h) 放大 g 的误差
│   └── 原则：条件数差的步骤尽早执行
```

- **条件（Kondition）**描述问题对输入误差的**敏感性**
- **稳定性（Stabilität）**描述算法对误差的**鲁棒性**
- **条件数差的步骤应尽早执行！**

## 核心公式卡

| 概念 | 公式 |
|------|------|
| 相对误差 | $\delta_{\mathbf{v}} = \|\tilde{\mathbf{v}} - \mathbf{v}\| / \|\mathbf{v}\|$ |
| 误差分解 | 总误差 = $[\tilde{f}(\tilde{\mathbf{x}}) - f(\tilde{\mathbf{x}})]$ + $[f(\tilde{\mathbf{x}}) - f(\mathbf{x})]$ |
| 标量条件数 | $\kappa_{\text{rel}} = |f'(x)| \cdot |x| / |f(x)|$ |
| 矩阵条件数 | $\kappa(\mathbf{A}) = \|\mathbf{A}\| \cdot \|\mathbf{A}^{-1}\| = \sigma_{\max} / \sigma_{\min}$ |
| 复合算法 | 总误差 ≤ $\tilde{h}$ 误差 + $\kappa(h) \times \tilde{g}$ 误差 |

## 实践指南

| 你遇到了什么 | 怎么做 |
|--------------|--------|
| 大数相减 | 改用等价公式避免抵消 |
| $\kappa(\mathbf{A})$ 很大 | 用正则化（岭回归）降低条件数 |
| 算法结果可疑 | 计算后向误差 $\eta$，看是否 ≈ $\epsilon_{\text{machine}}$ |
| 多步算法 | 把条件数差的步骤放在最前面 |
| 精度不够 | 先检查 $\kappa$——如果 $\kappa \times \epsilon > \text{要求}$，换算法也没用 |
```