---
title: "最小二乘法：从直觉到算法（数值线代·一课版）"
format:
  html:
    toc: true
    toc-depth: 3
    number-sections: true
    code-fold: true
    code-summary: "展开代码"
    theme: cosmo
execute:
  warning: false
  message: false
---

# 课前 10 分钟速通：本章“够用就行”的前置知识 {#prereq}

> 本章目标：不靠背诵公式，通过**动手 + 观察**建立最小二乘的几何直觉与算法选择能力。  
> 你只需要掌握下面 4 件事（每件都有 1 个可运行的检验）。

## 1. 向量 2-范数与“距离”

我们用 $\|\cdot\|_2$ 表示欧氏长度。最小二乘就是在找“离 $\mathbf{b}$ 最近的 $\mathbf{Ax}$”。

## 2. 正交矩阵：不改变长度（数值稳定的关键）

若 $\mathbf{Q}^T\mathbf{Q}=\mathbf{I}$，则对任意 $\mathbf{z}$：$\|\mathbf{Qz}\|_2=\|\mathbf{z}\|_2$。  
这意味着“乘一个正交矩阵”**不会放大误差**，也不会改变最小化问题的解。

## 3. 条件数：一句话就够

$\kappa_2(\mathbf{A})=\sigma_{\max}/\sigma_{\min}$ 大 $\Rightarrow$ 问题对扰动更敏感（更容易“翻车”）。  
数值线代里：我们关心的不只是“数学上对”，更是“浮点数下稳不稳”。

## 4. 三个分解只记用途（不记定义也能用）

- **正规方程 + Cholesky**：快，但会形成 $\mathbf{A}^T\mathbf{A}$，可能把条件数**平方化**  
- **QR（Householder）**：默认首选，稳定  
- **SVD**：最稳，能处理（近）秩亏，但更慢

```{r}
#| label: setup
#| code-fold: false
# 基础工具函数（尽量少、尽量通用）

vnorm <- function(x) sqrt(sum(drop(x)^2))

kappa2 <- function(A, tol = 0) {
  sv <- svd(A, nu = 0, nv = 0)
  d <- sv$d
  if (length(d) == 0) return(NA_real_)
  if (tol > 0) d <- d[d > tol * max(d)]
  if (length(d) == 0) return(Inf)
  max(d) / min(d)
}

ls_residual <- function(A, x, b) b - A %*% x

relerr <- function(x_hat, x_true) vnorm(x_hat - x_true) / max(vnorm(x_true), .Machine$double.eps)

# 课前检验：正交不变性（可跳过）
set.seed(1)
n <- 5
Q <- qr.Q(qr(matrix(rnorm(n^2), n)))
z <- rnorm(n)
cat("检验 ||Qz|| == ||z||: ", signif(vnorm(Q%*%z) - vnorm(z), 3), "\n")
```

# 学习导航：这一章你要会做的 3 件事 {#map}

1. **直觉**：最小二乘 = 把 $\mathbf{b}$ 正交投影到 $\text{col}(\mathbf{A})$  
2. **判据**：残差 $\mathbf{r}=\mathbf{b}-\mathbf{A}\hat{\mathbf{x}}$ 满足 $\mathbf{A}^T\mathbf{r}=0$  
3. **算法选择**（一课版结论先给）：  
   - 默认用 **QR**（`qr.solve` / `lm`）  
   - $\mathbf{A}$（近）秩亏或很病态：用 **SVD**（或正则化）  
   - $\kappa$ 很小且要对很多不同 $\mathbf{b}$ 重复求解：可以考虑 **Cholesky/正规方程**（快，但要小心）

---

# 动机：为什么需要最小二乘？（从“无解”到“最优近似”） {#motivation}

## 房价例子：超定方程组一般无精确解

```{r}
#| label: motivation-data
area  <- c(50, 70, 80, 100, 120)
price <- c(150, 200, 230, 310, 350)

A <- cbind(1, area)  # [1, x]
b <- price

cat("A 的尺寸:", nrow(A), "×", ncol(A), "\n")
cat("这是超定系统 m>n，一般无精确解：想找最优近似\n")
```

```{r}
#| label: motivation-plot
#| fig-width: 7
#| fig-height: 5
plot(area, price, pch = 19, col = "steelblue", cex = 1.4,
     xlab = "面积 (m²)", ylab = "价格 (千€)",
     main = "数据点不共线：不存在一条直线精确穿过所有点")
grid()
```

**我们要做的事（最小二乘）**：找 $\hat{\boldsymbol{\beta}}$ 使得  
$$
\|\mathbf{A}\hat{\boldsymbol{\beta}}-\mathbf{b}\|_2
\quad \text{最小。}
$$

---

# 核心直觉：最小二乘 = 投影 {#geometry}

## 一句话

$\mathbf{A}\hat{\mathbf{x}}$ 是 $\mathbf{b}$ 在 $\text{col}(\mathbf{A})$ 上的**正交投影**，  
残差 $\mathbf{r}=\mathbf{b}-\mathbf{A}\hat{\mathbf{x}}$ 垂直于列空间。

## 动手 1（5 分钟）：2D 投影图 + “垂直”数值检验

```{r}
#| label: geometry-2d
#| fig-width: 8
#| fig-height: 6
a <- c(1, 2)
b_vec <- c(3, 1)

proj_coeff <- sum(a * b_vec) / sum(a * a)
b_hat <- proj_coeff * a
r <- b_vec - b_hat

plot(NULL, xlim = c(-0.5, 4), ylim = c(-0.5, 3), asp = 1,
     xlab = "", ylab = "",
     main = "几何直觉：b 投影到 col(A) 上，残差 r 垂直于 col(A)")
grid()

arrows(0,0, 3,6, col="grey70", lwd=1, length=0.08); text(3.1,5.7,"col(A)", col="grey50")
arrows(0,0, b_vec[1], b_vec[2], col="steelblue", lwd=3, length=0.12); text(b_vec[1]+.1,b_vec[2]+.1,"b", col="steelblue")
arrows(0,0, b_hat[1], b_hat[2], col="tomato", lwd=3, length=0.12); text(b_hat[1]+.1,b_hat[2]-.2,"b_hat", col="tomato")
arrows(b_hat[1], b_hat[2], b_vec[1], b_vec[2], col="orange", lwd=2, lty=2, length=0.1); text((b_hat[1]+b_vec[1])/2+.2,(b_hat[2]+b_vec[2])/2,"r", col="orange")

cat("数值检验 a^T r 应接近 0: ", signif(sum(a*r), 4), "\n")
```

---

# 从直觉到可计算：正规方程 $A^T r=0$ {#normal}

## 推导（只保留“可用的结论”）

残差 $\mathbf{r}=\mathbf{b}-\mathbf{A}\hat{\mathbf{x}}$ 垂直于列空间  
$\Rightarrow$ 对 $\mathbf{A}$ 的每一列 $\mathbf{a}_j$：$\mathbf{a}_j^T\mathbf{r}=0$  
$\Rightarrow$
$$
\mathbf{A}^T(\mathbf{b}-\mathbf{A}\hat{\mathbf{x}})=0
\quad\Longleftrightarrow\quad
\mathbf{A}^T\mathbf{A}\hat{\mathbf{x}}=\mathbf{A}^T\mathbf{b}.
$$

> **数值线代观点**：正规方程是“数学上正确的条件”，但不一定是“数值上好的算法”。

## 动手 2（5 分钟）：用房价数据验证 $A^T r=0$

```{r}
#| label: normal-check
x_ne <- solve(crossprod(A), crossprod(A, b)) # 解正规方程（不显式求逆）
r_ne <- b - A %*% x_ne

cat("正规方程解 x = (β0, β1):\n"); print(round(x_ne, 6))
cat("检验 A^T r 接近 0:\n"); print(drop(crossprod(A, r_ne)))
cat("残差范数 ||r||:", round(vnorm(r_ne), 6), "\n")
```

---

# 重要警告：正规方程会“平方化”条件数（为什么 QR 更稳） {#conditioning}

> 这一节只想让你形成**可操作的直觉**：  
> “形成 $A^TA$ 会让问题更敏感”，所以默认不要用它当首选算法。

## 关键事实（不用背推导）

$$
\kappa_2(\mathbf{A}^T\mathbf{A}) \approx \kappa_2(\mathbf{A})^2.
$$

这意味着：如果 $\kappa_2(A)=10^8$，那么 $\kappa_2(A^TA)\approx 10^{16}$（双精度的极限），算法可能直接失去有效数字。

## 动手 3（8 分钟）：一个“短反例”——NE vs QR 在病态矩阵上

我们构造一个有精确解的最小二乘问题（$\mathbf{b}\in\text{col}(A)$），这样比较更干净：差异主要来自数值稳定性，而不是拟合误差。

```{r}
#| label: short-counterexample
set.seed(2)
m <- 40; n <- 6

ls_svd <- function(A, b, tol = 1e-12) {
  sv <- svd(A)
  d <- sv$d
  keep <- d > tol * max(d)
  Utb <- drop(t(sv$u) %*% b)
  coeff <- rep(0, length(d))
  coeff[keep] <- Utb[keep] / d[keep]
  x <- sv$v %*% coeff
  drop(x)
}

# 用 SVD 构造指定条件数的 A
make_A_with_kappa <- function(m, n, kappa_target) {
  U <- qr.Q(qr(matrix(rnorm(m*m), m)))
  V <- qr.Q(qr(matrix(rnorm(n*n), n)))
  sig <- exp(seq(log(1), log(kappa_target), length.out = n))
  U[,1:n] %*% diag(sig) %*% t(V)
}

k_target <- 1e12
A_bad <- make_A_with_kappa(m, n, k_target)
x_true <- rep(1, n)
b_exact <- A_bad %*% x_true

# 1) 正规方程解
x_ne_bad <- tryCatch(
  solve(crossprod(A_bad), crossprod(A_bad, b_exact)),
  error = function(e) rep(NA_real_, n)
)

# 2) QR 解（推荐）
x_qr_bad <- tryCatch(
  qr.solve(A_bad, b_exact),
  error = function(e) {
    message("QR 失败（数值上秩亏/极病态），回退到 SVD。")
    ls_svd(A_bad, b_exact, tol = 1e-12)
  }
)

cat("kappa2(A)      ~", format(kappa2(A_bad), digits = 4), "\n")
cat("kappa2(A^T A)  ~", format(kappa2(crossprod(A_bad)), digits = 4), "\n\n")

cat("相对误差（有精确解时更能看出算法差异）：\n")
cat("  NE:", signif(relerr(x_ne_bad, x_true), 4), "\n")
cat("  QR:", signif(relerr(x_qr_bad, x_true), 4), "\n")
```

> 你应该观察到：在足够病态时，NE 的误差显著更大，甚至可能直接失败；QR 通常还能给出可用精度。

---

# 三种算法：你需要会用、会选（不要求手搓实现） {#algorithms}

## 方法 A：正规方程 + Cholesky（快，但有风险）

- 适合：$\kappa(A)$ 小、对很多不同 $\mathbf{b}$ 反复求解、追求速度  
- 风险：条件数平方化；病态时不可靠

```{r}
#| label: ls-chol
ls_chol <- function(A, b) {
  AtA <- crossprod(A)
  Atb <- crossprod(A, b)
  R <- chol(AtA)              # AtA = R^T R
  y <- forwardsolve(t(R), Atb)
  x <- backsolve(R, y)
  x
}

x_chol <- ls_chol(A, b)
cat("Cholesky(NE) 解:", round(x_chol, 6), "\n")
```

## 方法 B：QR（默认首选，数值稳定）

> 你不需要构造完整的 $Q$。核心是：把问题变成上三角回代。

在 R 中直接用：

- `qr.solve(A, b)`（最小二乘解）
- `lm(y ~ x)`（内部就是 QR）

```{r}
#| label: ls-qr
x_qr <- qr.solve(A, b)
cat("QR 解:", round(x_qr, 6), "\n")

fit <- lm(price ~ area)
cat("lm() 系数:", round(coef(fit), 6), "\n")
```

## 方法 C：SVD（最稳；秩亏/近秩亏的“保险方案”）

适合：列（几乎）线性相关、奇异值尾部接近 0、你需要最小范数解。

```{r}
#| label: ls-svd
ls_svd <- function(A, b, tol = 1e-12) {
  sv <- svd(A)
  d <- sv$d
  keep <- d > tol * max(d)
  Utb <- drop(t(sv$u) %*% b)
  coeff <- rep(0, length(d))
  coeff[keep] <- Utb[keep] / d[keep]
  x <- sv$v %*% coeff
  drop(x)
}

x_svd <- ls_svd(A, b)
cat("SVD 解:", round(x_svd, 6), "\n")
```

---

# 方法选择：一课版“决策树” {#decision}

把这 4 行当作你的实际工作流程（不需要背大定理）：

1. **默认**：`qr.solve(A,b)`（稳定、够快）  
2. 若 `kappa2(A)` 很大或你怀疑共线：**看奇异值** `svd(A)$d`  
3. 若尾部奇异值接近 0（近秩亏）：用 **SVD**（或正则化）  
4. 若 $\kappa(A)$ 很小且你要反复解很多次：可考虑 **Cholesky（NE）** 提速

```{r}
#| label: decision-demo
cat("房价例子：\n")
cat("  kappa2(A) =", format(kappa2(A), digits = 4), "\n")
cat("  建议：默认 QR（lm/qr.solve）即可\n")
```

---

# 综合案例 1：高阶多项式拟合为什么会不稳定？如何修复？ {#poly}

> 本案例的学习点不是“过拟合”本身，而是：  
> **Vandermonde 矩阵会迅速病态** $\Rightarrow$ 需要换基/缩放/正则化。

## 现象：Vandermonde 条件数随阶数飙升

```{r}
#| label: poly-data
set.seed(42)
n_pts <- 20
x_data <- seq(0, 1, length.out = n_pts)
y_true <- sin(2 * pi * x_data)
y_data <- y_true + rnorm(n_pts, sd = 0.3)

x_fine <- seq(0, 1, length.out = 200)

kappa_by_degree <- function(x, max_deg = 18) {
  sapply(1:max_deg, function(d) {
    A <- outer(x, 0:d, "^")
    kappa2(A)
  })
}

kappas <- kappa_by_degree(x_data, 18)
```

```{r}
#| label: poly-kappa-plot
#| fig-width: 8
#| fig-height: 5
plot(1:18, kappas, type = "b", log = "y",
     pch = 19, col = "steelblue", lwd = 2,
     xlab = "多项式阶数 d", ylab = expression(kappa[2](A)),
     main = "Vandermonde 条件数随阶数快速增长 → 数值不稳定风险")
grid()
abline(h = 1/.Machine$double.eps, col = "red", lty = 2)
text(6, (1/.Machine$double.eps)/5, "≈ 1/ε（双精度极限）", col = "red", cex = 0.85)
```

## 动手 4（10 分钟）：同样阶数，用“正交多项式基”修复病态

我们对比两种设计矩阵：

- 原始幂基：$1, x, x^2, \dots, x^d$（Vandermonde）
- 正交基：`poly(x, d, raw = FALSE)`（数值更稳）

```{r}
#| label: poly-fix
#| fig-width: 10
#| fig-height: 6
compare_degree <- 12

A_raw  <- outer(x_data, 0:compare_degree, "^")
A_orth <- cbind(1, poly(x_data, compare_degree, raw = FALSE))  # 保留截距列

cat("d =", compare_degree, "\n")
cat("  kappa2(raw)  =", format(kappa2(A_raw), digits = 4), "\n")
cat("  kappa2(orth) =", format(kappa2(A_orth), digits = 4), "\n\n")

beta_raw  <- ls_svd(A_raw,  y_data)   # 用 SVD 避免“算法差”混进来
beta_orth <- ls_svd(A_orth, y_data)

A_raw_f  <- outer(x_fine, 0:compare_degree, "^")
A_orth_f <- cbind(1, poly(x_fine, compare_degree, raw = FALSE))

y_raw  <- A_raw_f  %*% beta_raw
y_orth <- A_orth_f %*% beta_orth

par(mfrow = c(1,2), mar = c(4,4,3,1))
plot(x_data, y_data, pch=19, col="steelblue",
     main="幂基（Vandermonde）", xlab="x", ylab="y", ylim=c(-2,2))
grid()
lines(x_fine, sin(2*pi*x_fine), col="grey50", lty=2)
lines(x_fine, y_raw, col="tomato", lwd=2)

plot(x_data, y_data, pch=19, col="steelblue",
     main="正交多项式基 poly()", xlab="x", ylab="y", ylim=c(-2,2))
grid()
lines(x_fine, sin(2*pi*x_fine), col="grey50", lty=2)
lines(x_fine, y_orth, col="tomato", lwd=2)
```

> 你应该看到：同样阶数下，正交基的条件数显著更小，拟合更“听话”。  
> 这就是数值线代的思维：**先改问题表示，再谈算法**。

---

# 综合案例 2：共线性（近秩亏）与岭回归：从 SVD 视角看“被抑制的方向” {#ridge}

> 这一节的重点：当某些奇异值很小，说明某些方向信息不足。  
> 岭回归相当于在这些方向上“刹车”，让解不要乱飙。

```{r}
#| label: ridge-data
set.seed(123)
n_obs <- 120; n_feat <- 5
X <- matrix(rnorm(n_obs * n_feat), n_obs, n_feat)

corr_level <- 0.9999
X[, n_feat] <- corr_level * X[, 1] + sqrt(1 - corr_level^2) * rnorm(n_obs)

beta_true <- c(1, -2, 0.5, 0, 3)
y <- X %*% beta_true + rnorm(n_obs, sd = 0.5)

svX <- svd(X, nu = 0, nv = 0)
cat("kappa2(X) =", format(max(svX$d)/min(svX$d), digits = 4), "\n")
cat("奇异值（看尾部是否接近 0）：\n"); print(signif(svX$d, 4))
```

## 岭回归与“滤波因子”可视化（建立直觉）

岭回归解：
$$
\hat\beta_\lambda = (X^TX+\lambda I)^{-1}X^Ty.
$$
在 SVD 视角下，小奇异值方向会被更强地抑制。

```{r}
#| label: ridge-filter
#| fig-width: 9
#| fig-height: 5
lambdas <- 10^seq(-6, 2, length.out = 200)
d <- svX$d

# 每个奇异值方向的“增益”（越小越抑制）
gain <- sapply(lambdas, function(lam) d / (d^2 + lam))  # proportional filter

matplot(lambdas, t(gain), type = "l", log = "x", lwd = 2,
        xlab = expression(lambda), ylab = "滤波因子（相对增益）",
        main = "岭回归抑制小奇异值方向：λ 越大，抑制越强")
grid()
legend("topright", legend = paste0("σ", 1:length(d)), lwd = 2, col = 1:length(d), cex = 0.8)
```

---

# 小测验（不背诵，用一句话/一行代码回答） {#quiz}

## 测验 1：残差与列空间

**问**：最小二乘解的残差 $\mathbf{r}$ 与什么垂直？给一个数值验证方式。  

```{r}
#| label: quiz1
#| code-fold: true
xhat <- qr.solve(A, b)
r <- b - A %*% xhat
cat("应垂直于 col(A)，等价于 A^T r = 0\n")
cat("数值验证 crossprod(A, r):\n")
print(drop(crossprod(A, r)))
```

## 测验 2：为什么不默认用正规方程？

**问**：用一句话解释“为什么形成 $A^TA$ 会更危险”。  

```{r}
#| label: quiz2
#| code-fold: true
cat("因为 κ2(A^T A) ≈ κ2(A)^2，条件数平方化会放大舍入误差，病态时容易丢失有效数字。\n")
```

## 测验 3：方法选择

**问**：当你怀疑 $\mathbf{A}$ 近秩亏，第一步你会看什么？选择什么求解器？  

```{r}
#| label: quiz3
#| code-fold: true
cat("先看 svd(A)$d 的尾部（小奇异值）。近秩亏用 SVD（或正则化/岭回归），默认 QR 也可但不如 SVD 保险。\n")
```

---

# 总结：一课版你需要带走的“工作记忆” {#summary}

## 1. 直觉

- 最小二乘：在所有 $\mathbf{Ax}$ 里找离 $\mathbf{b}$ 最近的那个  
- 几何：$\mathbf{A}\hat{\mathbf{x}}$ 是 $\mathbf{b}$ 在 $\text{col}(A)$ 的正交投影  
- 判据：$\mathbf{A}^T(\mathbf{b}-\mathbf{A}\hat{\mathbf{x}})=0$

## 2. 算法（按优先级）

1. **QR：** `qr.solve(A,b)`（默认首选，稳）  
2. **SVD：** 近秩亏/很病态时的保险：看 `svd(A)$d`，必要时截断小奇异值  
3. **Cholesky（NE）：** 良态 + 多次求解 + 追求速度可用，但要记住风险：$\kappa$ 平方化

## 3. 数值线代的核心习惯

- 先问：问题是不是病态？（`kappa2(A)`、奇异值尾部）  
- 再选：合适的表示（正交基/缩放/正则化）与算法（QR/SVD）  
- 最后做：用残差、正交性检验等**可观察量**验证结果是否可信

---

# 附录：扩展阅读（可选） {#appendix}

## A. 关于 b 与 A 的扰动上界（本课不要求掌握）

> 这一部分放在附录：有助于深入理解“为什么残差大时更敏感”，但一课不需要推公式。

- 固定 $A$ 看 $b$ 的扰动：敏感性与 $\kappa_2(A)$ 以及 $b$ 在列空间的投影比例有关  
- 固定 $b$ 看 $A$ 的扰动：在无精确解时可能出现 $\kappa_2(A)^2$ 量级项

（如果你要讲误差分析完整证明，可在此处继续补充。）
