---
title: "张量与多重线性映射"
subtitle: "从矩阵到高维数据结构 | Von Matrizen zu höherdimensionalen Datenstrukturen"
author: "线性代数"
date: today
format: 
  html:
    toc: true
    toc-depth: 3
    toc-title: "章节导航 | Kapitelnavigation"
    code-fold: true
    code-summary: "查看代码 | Code anzeigen"
    theme: cosmo
    number-sections: true
    smooth-scroll: true
    fig-align: center
  pdf:
    toc: true
    pdf-engine: xelatex
    documentclass: ctexart
    geometry:
      - top=2cm
      - bottom=2cm
      - left=2cm
      - right=2cm
    fontsize: 11pt
    code-block-font-size: \small    
    include-in-header:
      text: |
        \pagestyle{plain}      
---

```{r}
#| label: setup
#| include: false
knitr::opts_chunk$set(
  fig.width = 9, fig.height = 5.5,
  message = FALSE, warning = FALSE,
  dev = "ragg_png", dpi = 150
)

palette_main <- list(
  blue     = "#2563EB",
  red      = "#DC2626",
  green    = "#16A34A",
  orange   = "#EA580C",
  purple   = "#9333EA",
  gray     = "#6B7280",
  bg_light = "#F8FAFC",
  bg_warn  = "#FEF3C7"
)
```

{{< pagebreak >}}

# 引言：一张图看懂本章旅程 {.unnumbered}

> **Einleitung: Die Reise dieses Kapitels auf einen Blick**

线性映射 $\mathbf{x} \mapsto \mathbf{A}\mathbf{x}$ 是线性代数的核心——但它只能处理**一个输入向量**。然而许多自然的数学运算涉及**多个向量的联合作用**：矩形的面积取决于两条边长，内积需要两个向量，矩阵乘法需要两个矩阵。这些运算有一个共同特征：它们在**每个参数上分别是线性的**，但作为整体并不是线性的。

*Lineare Abbildungen $\mathbf{x} \mapsto \mathbf{A}\mathbf{x}$ bilden den Kern der linearen Algebra — aber sie verarbeiten nur einen einzigen Eingabevektor. Viele natürliche Operationen hängen jedoch von mehreren Vektoren gleichzeitig ab.*

本章将带你从**线性映射的局限**出发，认识多重线性映射，进而理解**张量**——向量和矩阵的高维推广。张量不仅是现代数学的基础语言，更是深度学习、物理学和统计学的核心数据结构。

```{r}
#| label: fig-roadmap
#| fig-cap: "本章学习路线图：从线性映射到张量积空间 | Lernroadmap: Von linearen Abbildungen zu Tensorprodukträumen"
#| code-fold: true

par(mar = c(0.5, 0.5, 2, 0.5), bg = "#F8FAFC")
plot(NULL, xlim = c(0, 10), ylim = c(0, 7), axes = FALSE, 
     xlab = "", ylab = "", main = "")
title(expression(bold("本章学习路线图 | Lernroadmap")), 
      cex.main = 1.4, col.main = "#1E293B")

steps_x <- c(1, 3, 5, 7, 9)
steps_y <- c(5.5, 5.5, 5.5, 5.5, 5.5)
arrows(steps_x[-5] + 0.7, steps_y[-5], steps_x[-1] - 0.7, steps_y[-1],
       col = "#94A3B8", lwd = 2.5, length = 0.12)

labels_cn <- c("动机\n多重线性映射", "张量\n定义与结构", 
               "张量的乘积\n外积·张量积", "Kronecker积\n矩阵张量积", 
               "空间的张量积\n基与应用")
labels_de <- c("Motivation\nMultilinear", "Tensoren\nDefinition", 
               "Tensorprodukte\nÄußeres Produkt", "Kronecker-Produkt\nMatrixtensor",
               "Tensorprodukträume\nBasis & Anwendungen")
colors <- c("#DBEAFE", "#FEF3C7", "#FEE2E2", "#E0E7FF", "#D1FAE5")
borders <- c("#2563EB", "#D97706", "#DC2626", "#6366F1", "#16A34A")

for (i in 1:5) {
  rect(steps_x[i] - 0.7, steps_y[i] - 0.9, steps_x[i] + 0.7, steps_y[i] + 0.9,
       col = colors[i], border = borders[i], lwd = 2)
  text(steps_x[i], steps_y[i] + 0.2, labels_cn[i], cex = 0.72, font = 2, col = "#1E293B")
  text(steps_x[i], steps_y[i] - 0.55, labels_de[i], cex = 0.52, col = "#64748B", font = 3)
}

arrows(0.5, 1.5, 9.5, 1.5, col = "#DC2626", lwd = 2, length = 0.15)
text(5, 1.9, "维度递增 | Zunehmende Dimensionalität  >>>", cex = 0.85, col = "#DC2626")

triggers <- c("", "多个输入!", "乘积结构!", "矩阵版!", "构建空间!")
for (i in 2:5) {
  text(steps_x[i] - 1, steps_y[i] + 1.3, triggers[i],
       cex = 0.7, col = "#EA580C", font = 2)
}

for (i in 1:5) {
  text(steps_x[i] - 0.5, steps_y[i] + 0.75, paste0("§", i), 
       cex = 0.6, col = borders[i], font = 2)
}
```

**最终目标 | Endziel**：理解张量的核心定义——

$$
\mathbf{A} \in \mathbb{R}^{n_1 \times n_2 \times \cdots \times n_k}, \quad V \otimes W = \text{span}\{\mathbf{v} \otimes \mathbf{w} : \mathbf{v} \in V, \mathbf{w} \in W\}
$$

读完本章，你将理解张量的阶、张量积与 Kronecker 积的区别、张量积基的构造，以及它们在深度学习、统计学和函数近似中的应用。

::: {.callout-tip icon="false"}
## 📋 所需预备知识 | Voraussetzungen

- **向量空间和子空间**，基和维数
- **线性映射**：$\mathbf{x} \mapsto \mathbf{A}\mathbf{x}$ 及其矩阵表示
- **外积**：$\mathbf{v} \otimes \mathbf{w} = \mathbf{v}\mathbf{w}^\top$
- **span 的含义**：$\text{span}(\{\mathbf{v}_1, \ldots, \mathbf{v}_n\}) = \{\mathbf{w} : \mathbf{w} = \sum_i c_i \mathbf{v}_i;\; c_i \in \mathbb{R}\}$
- **多元函数**：$f(\mathbf{x}) = f(x_1, x_2, \ldots, x_n)$
:::

{{< pagebreak >}}

# 多重线性映射 {#sec-multilinear}

> **Multilineare Abbildungen**

::: {.callout-note icon="false"}
## 🎯 本节你将学到 | Was Sie in diesem Abschnitt lernen

- 从线性映射到**多重线性映射**的推广
- 多重线性映射的**定义**和**关键性质**
- 多重线性 $\neq$ 线性！——关键区别
- 经典例子：**面积、内积、矩阵乘法**
- 多重线性映射的**表示定理**
:::

## 回顾与动机：从一个输入到多个输入

> **Rückblick und Motivation: Von einem Eingang zu mehreren**

我们已经熟悉线性映射：给定矩阵 $\mathbf{A} \in \mathbb{R}^{m \times n}$，映射 $T: \mathbb{R}^n \to \mathbb{R}^m$，$\mathbf{x} \mapsto \mathbf{A}\mathbf{x}$ 满足 $T(c\mathbf{x} + c'\mathbf{x}') = cT(\mathbf{x}) + c'T(\mathbf{x}')$。这是一种"单输入"的映射。

但现实中许多运算需要**多个输入向量**同时参与。矩形的面积是两条边长的函数，向量的内积取两个向量为输入，矩阵乘法接收两个矩阵。我们的问题是：这些运算的"线性性"如何刻画？

```{r}
#| label: fig-linear-vs-multi
#| fig-cap: "线性映射 vs 多重线性映射：输入数量的推广 | Lineare vs. multilineare Abbildung"
#| code-fold: true
#| fig-height: 4

par(bg = "#F8FAFC", mar = c(1, 1, 2.5, 1))
plot(NULL, xlim = c(0, 12), ylim = c(0, 6), axes = FALSE, xlab = "", ylab = "")
title("线性映射 vs 多重线性映射 | Lineare vs. multilineare Abbildung",
      cex.main = 1.3, col.main = "#1E293B")

# Linear map
rect(0.5, 3.5, 2.5, 5.5, col = "#DBEAFE", border = "#2563EB", lwd = 2)
text(1.5, 4.5, expression(bold(x) %in% V), cex = 0.9, col = "#2563EB", font = 2)
arrows(2.7, 4.5, 4.3, 4.5, col = "#1E293B", lwd = 2.5, length = 0.12)
text(3.5, 4.9, expression(T), cex = 1.1, col = "#1E293B", font = 2)
rect(4.5, 3.5, 6.5, 5.5, col = "#D1FAE5", border = "#16A34A", lwd = 2)
text(5.5, 4.5, expression(bold(w) %in% W), cex = 0.9, col = "#16A34A", font = 2)
text(3.5, 3, "线性：1个输入 | Linear: 1 Eingang", cex = 0.8, col = "#64748B")

# Multilinear map
rect(0.3, 0.5, 2.3, 1.3, col = "#DBEAFE", border = "#2563EB", lwd = 2)
text(1.3, 0.9, expression(bold(v)[1] %in% V[1]), cex = 0.75, col = "#2563EB", font = 2)
rect(0.3, 1.6, 2.3, 2.4, col = "#FEF3C7", border = "#D97706", lwd = 2)
text(1.3, 2.0, expression(bold(v)[2] %in% V[2]), cex = 0.75, col = "#D97706", font = 2)

text(1.3, 2.8, expression("" %*% "" %*% ""), cex = 0.8, col = "#94A3B8")

arrows(2.5, 1.5, 4.3, 1.5, col = "#1E293B", lwd = 2.5, length = 0.12)
text(3.4, 1.9, expression(f), cex = 1.1, col = "#1E293B", font = 2)
rect(4.5, 0.8, 6.5, 2.2, col = "#D1FAE5", border = "#16A34A", lwd = 2)
text(5.5, 1.5, expression(bold(w) %in% W), cex = 0.9, col = "#16A34A", font = 2)
text(3.4, 0.2, "多重线性：n个输入 | Multilinear: n Eingänge", cex = 0.8, col = "#64748B")

# Right side: key difference
rect(7.5, 1, 11.5, 5, col = adjustcolor("#FEE2E2", 0.4), border = "#DC2626", lwd = 2)
text(9.5, 4.6, "关键区别 | Schlüsselunterschied", cex = 0.9, col = "#DC2626", font = 2)
text(9.5, 3.8, "线性：f(cx) = cf(x)", cex = 0.8, col = "#1E293B")
text(9.5, 3.2, "多重线性：", cex = 0.8, col = "#1E293B", font = 2)
text(9.5, 2.6, "每个参数分别线性", cex = 0.8, col = "#DC2626")
text(9.5, 2.0, "但整体不是线性的！", cex = 0.8, col = "#DC2626", font = 2)
text(9.5, 1.4, "f(cx, cy) ≠ cf(x, y)", cex = 0.8, col = "#9333EA")
```

## 定义：多重线性映射

> **Definition: Multilineare Abbildung**

设 $V_1, \ldots, V_n, W$ 为向量空间。**多重线性映射（multilineare Abbildung）**是一个映射 $f: V_1 \times \cdots \times V_n \to W$，满足：

$$
f(\mathbf{v}_1, \ldots, c\mathbf{v}_i + c'\mathbf{v}_i', \ldots, \mathbf{v}_n) = c\,f(\mathbf{v}_1, \ldots, \mathbf{v}_i, \ldots, \mathbf{v}_n) + c'\,f(\mathbf{v}_1, \ldots, \mathbf{v}_i', \ldots, \mathbf{v}_n)
$$

对**所有** $i = 1, \ldots, n$，所有 $c, c' \in \mathbb{R}$，以及所有 $\mathbf{v}_i, \mathbf{v}_i' \in V_i$ 成立。

当 $n = 2$ 时，我们称该映射为**双线性（bilinear）**。

::: {.callout-important icon="false"}
## 💡 关键洞察 | Schlüsselerkenntnis

**多重线性 $\neq$ 线性！** 多重线性映射在**固定其余参数**时，对每个参数分别是线性的。但作为所有参数的联合函数，它通常**不是**线性的。

*Multilinear $\neq$ linear! Die Abbildung ist linear in jedem Argument einzeln, aber i.A. nicht linear als Funktion aller Argumente zusammen.*
:::

## 直觉：面积函数

> **Intuition: Die Flächenfunktion**

最直观的例子是矩形面积 $f: \mathbb{R} \times \mathbb{R} \to \mathbb{R}$，$(x, y) \mapsto xy$。

**为什么 $f$ 不是线性的？** 如果 $f$ 是线性的，应有 $f(cx, cy) = c \cdot f(x, y)$。但实际上 $f(2x, 2y) = 2x \cdot 2y = 4xy = 4f(x,y) \neq 2f(x,y)$。面积随边长**平方增长**，而非线性增长。

**但 $f$ 是双线性的！** 固定 $y$ 时，$f(x_1 + x_2, y) = (x_1 + x_2)y = x_1 y + x_2 y = f(x_1, y) + f(x_2, y)$，并且 $f(cx, y) = cxy = c \cdot f(x, y)$。固定 $x$ 时完全对称。

```{r}
#| label: fig-bilinear-area
#| fig-cap: "面积函数 f(x,y) = xy 的等高线图：沿水平/垂直方向线性，但沿对角线非线性 | Höhenlinien der Flächenfunktion: linear entlang jeder Achse, aber nicht entlang der Diagonale"
#| code-fold: true
#| fig-height: 5

par(mfrow = c(1, 2), bg = "#F8FAFC", mar = c(4.5, 4.5, 3, 1))

# 等高线图
x_seq <- seq(0.1, 4, length.out = 80)
y_seq <- seq(0.1, 4, length.out = 80)
z_mat <- outer(x_seq, y_seq, "*")

filled.contour(x_seq, y_seq, z_mat,
               color.palette = function(n) hcl.colors(n, "YlOrRd", rev = TRUE),
               xlab = "x（边长1）", ylab = "y（边长2）",
               main = "f(x, y) = xy 的等高线",
               cex.main = 1.0, col.main = "#1E293B",
               plot.axes = {
                 axis(1); axis(2)
                 # 固定 y=2 时的线性切面
                 arrows(0.5, 2, 3.5, 2, col = "#2563EB", lwd = 2.5, length = 0.1)
                 text(2, 2.3, "固定 y=2: 线性", cex = 0.7, col = "#2563EB", font = 2)
                 # 对角线
                 segments(0.5, 0.5, 3.5, 3.5, col = "#DC2626", lwd = 2.5, lty = 2)
                 text(3, 3.4, "对角线: 非线性!", cex = 0.7, col = "#DC2626", font = 2)
               })

# 一维切面对比
par(mar = c(4.5, 4.5, 3, 1))
t_vals <- seq(0.1, 4, length.out = 100)

# 固定 y=2 时：f(t, 2) = 2t（线性）
plot(t_vals, 2 * t_vals, type = "l", col = "#2563EB", lwd = 2.5,
     xlab = "t", ylab = "f 的值",
     main = "切面对比 | Schnitte im Vergleich",
     ylim = c(0, 16), cex.main = 1.0, col.main = "#1E293B")
grid(col = "#E2E8F0")

# 对角线：f(t, t) = t^2（非线性）
lines(t_vals, t_vals^2, col = "#DC2626", lwd = 2.5, lty = 2)

legend("topleft", 
       legend = c("f(t, 2) = 2t （线性 | linear）", 
                  expression(f(t, t) == t^2 ~ "（非线性 | nichtlinear）")),
       col = c("#2563EB", "#DC2626"), lwd = 2.5, lty = c(1, 2), 
       bty = "n", cex = 0.85)

par(mfrow = c(1, 1))
```

## 经典例子

> **Klassische Beispiele**

**例 1：数的乘法。** $f: \mathbb{R} \times \mathbb{R} \to \mathbb{R}$，$(x_1, x_2) \mapsto x_1 x_2$ 是双线性的（即面积的例子）。

**例 2：内积。** 任何内积 $f: V \times V \to \mathbb{R}$，$(\mathbf{v}_1, \mathbf{v}_2) \mapsto \langle\mathbf{v}_1, \mathbf{v}_2\rangle$ 都是双线性的。这由内积的分配律和齐次性直接得出：

$$
\langle c\mathbf{v}_1 + c'\mathbf{v}_2, \mathbf{v}_3 \rangle = c\langle\mathbf{v}_1, \mathbf{v}_3\rangle + c'\langle\mathbf{v}_2, \mathbf{v}_3\rangle
$$

**例 3：矩阵乘法。** $f: \mathbb{R}^{m \times k} \times \mathbb{R}^{k \times n} \to \mathbb{R}^{m \times n}$，$(\mathbf{A}, \mathbf{B}) \mapsto \mathbf{A}\mathbf{B}$ 是双线性的。

```{r}
#| label: bilinear-examples
#| code-fold: false

# 例1：数的乘法是双线性的
cat("=== 例1：数的乘法 | Beispiel 1: Skalarmultiplikation ===\n")
x1 <- 3; x2 <- 5; c_val <- 2
cat("f(cx₁, x₂) =", c_val * x1 * x2, "\n")
cat("c·f(x₁, x₂) =", c_val * (x1 * x2), "\n")
cat("相等 | gleich?", c_val * x1 * x2 == c_val * (x1 * x2), "\n\n")

# 例2：内积是双线性的
cat("=== 例2：内积 | Beispiel 2: Skalarprodukt ===\n")
v1 <- c(1, 2); v2 <- c(3, -1); v3 <- c(2, 4)
c1 <- 2; c2 <- 3
lhs <- sum((c1 * v1 + c2 * v2) * v3)
rhs <- c1 * sum(v1 * v3) + c2 * sum(v2 * v3)
cat("⟨c₁v₁ + c₂v₂, v₃⟩ =", lhs, "\n")
cat("c₁⟨v₁, v₃⟩ + c₂⟨v₂, v₃⟩ =", rhs, "\n")
cat("相等 | gleich?", lhs == rhs, "\n\n")

# 例3：矩阵乘法是双线性的
cat("=== 例3：矩阵乘法 | Beispiel 3: Matrixmultiplikation ===\n")
A <- matrix(c(1, 2, 3, 4), 2, 2)
B1 <- matrix(c(5, 6, 7, 8), 2, 2)
B2 <- matrix(c(1, 0, 0, 1), 2, 2)
c1 <- 2; c2 <- -1

lhs_mat <- A %*% (c1 * B1 + c2 * B2)
rhs_mat <- c1 * (A %*% B1) + c2 * (A %*% B2)
cat("A(c₁B₁ + c₂B₂):\n"); print(lhs_mat)
cat("c₁(AB₁) + c₂(AB₂):\n"); print(rhs_mat)
cat("相等 | gleich?", all(lhs_mat == rhs_mat), "\n")
```

## 重要性质：零输入导致零输出

> **Wichtige Eigenschaft: Null-Eingang ergibt Null-Ausgang**

对于任何多重线性映射 $f$，只要**某一个**输入为零向量，整个输出就是零：

$$
\mathbf{v}_i = \mathbf{0} \implies f(\mathbf{v}_1, \ldots, \mathbf{v}_n) = \mathbf{0}
$$

这是因为 $f(\mathbf{v}_1, \ldots, 0 \cdot \mathbf{v}_i, \ldots, \mathbf{v}_n) = 0 \cdot f(\mathbf{v}_1, \ldots, \mathbf{v}_i, \ldots, \mathbf{v}_n) = \mathbf{0}$。

直觉上很自然：如果矩形的一条边长为零，面积就是零。

## 表示定理：多重线性映射与系数数组

> **Darstellungssatz: Multilineare Abbildungen und Koeffizientenarrays**

**定理**：映射 $T: \mathbb{R}^{n_1} \times \cdots \times \mathbb{R}^{n_k} \to \mathbb{R}^m$ 是多重线性的，当且仅当存在唯一的实系数 $a_{i_1, \ldots, i_k, j}$（其中 $1 \leq i_\ell \leq n_\ell$，$1 \leq j \leq m$），使得：

$$
T(\mathbf{x}^{(1)}, \ldots, \mathbf{x}^{(k)}) = \sum_{i_1=1}^{n_1} \cdots \sum_{i_k=1}^{n_k} \sum_{j=1}^{m} a_{i_1, \ldots, i_k, j}\, x_{i_1}^{(1)} \cdots x_{i_k}^{(k)}\, \mathbf{e}_j
$$

其中 $\mathbf{e}_j$ 是 $\mathbb{R}^m$ 的第 $j$ 个标准基向量。

当 $k = 1$ 时，系数 $a_{i,j}$ 恰好构成一个矩阵——线性映射的矩阵表示 $T(\mathbf{x}) = \mathbf{A}\mathbf{x}$。当 $k > 1$ 时，系数需要**更多索引**来组织——这正是张量的概念！

::: {.callout-important icon="false"}
## 💡 关键洞察 | Schlüsselerkenntnis

**矩阵是线性映射的"系数表"，张量是多重线性映射的"系数表"。** 从一个索引到多个索引的推广，自然地将矩阵推广为张量。

*Matrizen sind die „Koeffiziententafeln" linearer Abbildungen; Tensoren sind die „Koeffiziententafeln" multilinearer Abbildungen.*
:::

{{< pagebreak >}}

# 张量 {#sec-tensors}

> **Tensoren**

::: {.callout-note icon="false"}
## 🎯 本节你将学到 | Was Sie lernen

- 张量的**定义**：带多个索引的有序数组
- 张量的**阶（Ordnung）**及其含义
- 标量、向量、矩阵作为张量的**特殊情况**
- 张量在**深度学习**中的实际应用
:::

## 从矩阵到张量

> **Von Matrizen zu Tensoren**

上节的表示定理告诉我们，$k=1$ 时线性映射的系数集合 $\{a_{i,j}\}$ 构成一个**矩阵**——一个由两个索引编排的数表。当 $k > 1$ 时，系数需要更多索引，于是自然地引出张量的概念。

## 定义：张量

> **Definition: Tensor**

**张量（Tensor）**是一个有序的实数集合：

$$
\mathbf{A} = (a_{i_1, \ldots, i_k} : 1 \leq i_1 \leq n_1, \ldots, 1 \leq i_k \leq n_k) \in \mathbb{R}^{n_1 \times \cdots \times n_k}
$$

数 $k$ 称为张量的**阶（Ordnung / order）**。

```{r}
#| label: fig-tensor-hierarchy
#| fig-cap: "张量的层级：标量（0阶）→ 向量（1阶）→ 矩阵（2阶）→ 3阶张量 → ... | Hierarchie der Tensoren"
#| code-fold: true
#| fig-height: 5

par(bg = "#F8FAFC", mar = c(1, 1, 2.5, 1))
plot(NULL, xlim = c(0, 14), ylim = c(0, 7), axes = FALSE, xlab = "", ylab = "")
title("张量的层级 | Hierarchie der Tensoren",
      cex.main = 1.4, col.main = "#1E293B")

# 0-order: scalar
x0 <- 1.5; y0 <- 4
rect(x0 - 0.4, y0 - 0.4, x0 + 0.4, y0 + 0.4, 
     col = "#DBEAFE", border = "#2563EB", lwd = 2)
text(x0, y0, "7", cex = 1.2, col = "#2563EB", font = 2)
text(x0, y0 - 0.8, "0阶：标量", cex = 0.7, col = "#1E293B", font = 2)
text(x0, y0 - 1.2, expression(a %in% R), cex = 0.65, col = "#64748B")
text(x0, y0 + 0.8, "1个数", cex = 0.6, col = "#94A3B8")

# 1-order: vector
x1 <- 4.5; y1 <- 4
for (i in 0:3) {
  rect(x1 - 0.3, y1 - 0.3 + i * 0.5 - 0.75, 
       x1 + 0.3, y1 + 0.2 + i * 0.5 - 0.75,
       col = "#FEF3C7", border = "#D97706", lwd = 1.5)
}
text(x1, y1 - 0.8, "1阶：向量", cex = 0.7, col = "#1E293B", font = 2)
text(x1, y1 - 1.2, expression(bold(v) %in% R^n), cex = 0.65, col = "#64748B")
text(x1, y1 + 0.8, "n 个数", cex = 0.6, col = "#94A3B8")

# 2-order: matrix
x2 <- 7.5; y2 <- 4
for (i in 0:3) for (j in 0:2) {
  rect(x2 - 0.5 + j * 0.45, y2 - 0.4 + i * 0.42 - 0.6, 
       x2 - 0.1 + j * 0.45, y2 + i * 0.42 - 0.6,
       col = "#FEE2E2", border = "#DC2626", lwd = 1)
}
text(x2, y2 - 0.8, "2阶：矩阵", cex = 0.7, col = "#1E293B", font = 2)
text(x2, y2 - 1.2, expression(bold(A) %in% R^{m %*% n}), cex = 0.65, col = "#64748B")
text(x2, y2 + 0.8, "m×n 个数", cex = 0.6, col = "#94A3B8")

# 3-order: tensor cube
x3 <- 11; y3 <- 4
dx <- 0.3; dy <- 0.3; dz <- 0.2
for (layer in 0:2) {
  ox <- layer * dz; oy <- layer * dz
  for (i in 0:2) for (j in 0:2) {
    rect(x3 - 0.6 + j * dx + ox, y3 - 0.6 + i * dy + oy - 0.2,
         x3 - 0.6 + (j+1) * dx + ox, y3 - 0.6 + (i+1) * dy + oy - 0.2,
         col = adjustcolor("#E0E7FF", 0.5 + layer * 0.15), 
         border = "#6366F1", lwd = 0.8)
  }
}
text(x3, y3 - 0.8, "3阶：张量", cex = 0.7, col = "#1E293B", font = 2)
text(x3, y3 - 1.2, expression(bold(T) %in% R^{n[1] %*% n[2] %*% n[3]}), 
     cex = 0.65, col = "#64748B")
text(x3, y3 + 1.2, expression(n[1] %*% n[2] %*% n[3] ~ "个数"), 
     cex = 0.6, col = "#94A3B8")

# Arrows
arrows(2.2, y0, 3.8, y0, col = "#94A3B8", lwd = 2, length = 0.1)
arrows(5.2, y0, 6.6, y0, col = "#94A3B8", lwd = 2, length = 0.1)
arrows(8.5, y0, 9.8, y0, col = "#94A3B8", lwd = 2, length = 0.1)

# Footer
text(7, 1.5, "所有这些都是张量——只是阶不同！ | Alles Tensoren — nur unterschiedlicher Ordnung!", 
     cex = 0.95, col = "#9333EA", font = 2)
```

张量空间 $\mathbb{R}^{n_1 \times \cdots \times n_k}$ 配上逐元素加法和标量乘法，构成一个向量空间。一个 $(4 \times 4)$ 矩阵由 $4^2 = 16$ 个数组成，而一个 $(4 \times 4 \times 4)$ 的 3 阶张量由 $4^3 = 64$ 个数组成。

## 应用：深度学习中的张量

> **Anwendung: Tensoren im Deep Learning**

张量之所以在现代人工智能中无处不在，是因为现实数据天然具有多维结构。专用硬件（如 Google TPU、NVIDIA Tensor Cores）能以极高速度执行张量运算，这正是深度学习得以大规模运行的硬件基础。

```{r}
#| label: fig-dl-tensors
#| fig-cap: "深度学习中的张量：从 RGB 图像到 CNN 特征图 | Tensoren im Deep Learning: Von RGB-Bildern zu CNN-Feature-Maps"
#| code-fold: true
#| fig-height: 5.5

par(bg = "#F8FAFC", mar = c(1, 1, 2.5, 1))
plot(NULL, xlim = c(0, 14), ylim = c(0, 8), axes = FALSE, xlab = "", ylab = "")
title("深度学习中的张量 | Tensoren im Deep Learning", 
      cex.main = 1.3, col.main = "#1E293B")

# Example 1: RGB Image (3-order tensor)
rect(0.5, 5, 4.5, 7.5, col = adjustcolor("#FEE2E2", 0.3), border = "#DC2626", lwd = 2)
text(2.5, 7.2, "RGB 图像 | RGB-Bild", cex = 0.85, col = "#DC2626", font = 2)

# Three overlapping planes for RGB
colors_rgb <- c(adjustcolor("red", 0.3), adjustcolor("green", 0.3), adjustcolor("blue", 0.3))
labels_rgb <- c("R", "G", "B")
for (k in 0:2) {
  rect(1 + k * 0.2, 5.3 + k * 0.15, 2.8 + k * 0.2, 6.6 + k * 0.15,
       col = colors_rgb[k + 1], border = c("red", "green", "blue")[k + 1], lwd = 1.5)
}
text(2.5, 5.1, expression(bold(I) %in% R^{224 %*% 224 %*% 3}), 
     cex = 0.7, col = "#64748B")

# Example 2: Batch of Images (4-order tensor)
rect(5, 5, 9.5, 7.5, col = adjustcolor("#E0E7FF", 0.3), border = "#6366F1", lwd = 2)
text(7.25, 7.2, "图像批次 | Bildstapel", cex = 0.85, col = "#6366F1", font = 2)

for (b in 0:3) {
  for (k in 0:2) {
    rect(5.5 + b * 0.5 + k * 0.08, 5.4 + k * 0.08 + b * 0.05,
         6.3 + b * 0.5 + k * 0.08, 6.4 + k * 0.08 + b * 0.05,
         col = adjustcolor(c("red","green","blue")[k+1], 0.15),
         border = adjustcolor("#6366F1", 0.5), lwd = 0.5)
  }
}
text(7.25, 5.1, expression(bold(B) %in% R^{32 %*% 224 %*% 224 %*% 3}), 
     cex = 0.7, col = "#64748B")

# Example 3: Feature Maps after Conv (4-order tensor)
rect(10, 5, 13.5, 7.5, col = adjustcolor("#D1FAE5", 0.3), border = "#16A34A", lwd = 2)
text(11.75, 7.2, "特征图 | Feature Maps", cex = 0.85, col = "#16A34A", font = 2)

for (f in 0:5) {
  rect(10.5 + f * 0.15, 5.5 + f * 0.05, 
       11.3 + f * 0.15, 6.5 + f * 0.05,
       col = adjustcolor("#16A34A", 0.08 + f * 0.03),
       border = adjustcolor("#16A34A", 0.5), lwd = 0.5)
}
text(11.75, 5.1, expression(bold(F) %in% R^{32 %*% 56 %*% 56 %*% 64}), 
     cex = 0.7, col = "#64748B")

# Arrow: convolution
arrows(9.6, 6.2, 9.9, 6.2, col = "#EA580C", lwd = 2.5, length = 0.1)
text(9.75, 6.6, "Conv", cex = 0.7, col = "#EA580C", font = 2)

# Statistics table
rect(0.5, 0.5, 13.5, 4.2, col = "white", border = "#CBD5E1", lwd = 1)
text(7, 3.9, "维度分析 | Dimensionsanalyse", cex = 0.9, col = "#1E293B", font = 2)

info <- matrix(c(
  "RGB 图像", "3", "224 × 224 × 3", "≈ 150K",
  "图像批次 (CNN)", "4", "32 × 224 × 224 × 3", "≈ 4.8M",
  "特征图 (Conv后)", "4", "32 × 56 × 56 × 64", "≈ 6.4M"
), ncol = 4, byrow = TRUE)

headers <- c("数据类型", "阶", "形状", "元素数")
x_pos <- c(2.5, 5.5, 8.5, 12)
text(x_pos, rep(3.4, 4), headers, cex = 0.75, col = "#64748B", font = 2)
for (i in 1:3) {
  y_i <- 3.4 - i * 0.7
  text(x_pos, rep(y_i, 4), info[i, ], cex = 0.7, col = "#1E293B")
}
segments(0.8, 3.1, 13.2, 3.1, col = "#E2E8F0")
```

以 RGB 图像为例：一张 $224 \times 224$ 像素的彩色图像表示为 3 阶张量 $\mathbf{I} \in \mathbb{R}^{224 \times 224 \times 3}$，其中 $\mathbf{I}_{i,j,1}$ 是位置 $(i,j)$ 的红色强度，$\mathbf{I}_{i,j,2}$ 是绿色强度，$\mathbf{I}_{i,j,3}$ 是蓝色强度。当 CNN 同时处理 32 张图像时，数据变为 4 阶张量 $\mathbf{B} \in \mathbb{R}^{32 \times 224 \times 224 \times 3}$。卷积层 $c: \mathbb{R}^{32 \times 224 \times 224 \times 3} \mapsto \mathbb{R}^{32 \times 56 \times 56 \times 64}$ 通常减少空间分辨率（$224 \times 224 \to 56 \times 56$），同时增加"通道"数量（$3 \to 64$）。

```{r}
#| label: tensor-r-example
#| code-fold: false

# 在 R 中，张量就是多维数组
# 3阶张量：2x3x4
T3 <- array(1:24, dim = c(2, 3, 4))
cat("3阶张量 | Tensor 3. Ordnung: dim =", dim(T3), "\n")
cat("元素数 | Anzahl Elemente:", prod(dim(T3)), "\n\n")

# 访问切片（"layer"）
cat("第1个切片 T[,,1] | Erste Schicht:\n"); print(T3[,,1])
cat("\n第2个切片 T[,,2] | Zweite Schicht:\n"); print(T3[,,2])

# 张量也是向量空间：加法和标量乘法
T3_a <- array(rnorm(24), dim = c(2, 3, 4))
T3_b <- array(rnorm(24), dim = c(2, 3, 4))
T3_sum <- T3_a + T3_b         # 逐元素加法
T3_scaled <- 3 * T3_a          # 标量乘法
cat("\ndim(T_a + T_b) =", dim(T3_sum), " ✓\n")
cat("dim(3 · T_a)   =", dim(T3_scaled), " ✓\n")
```

{{< pagebreak >}}

# 张量的乘积 {#sec-products}

> **Produkte von Tensoren**

::: {.callout-note icon="false"}
## 🎯 本节你将学到 | Was Sie lernen

- **外积**（向量的张量积）的定义和性质
- 外积生成的**秩-1 矩阵**
- **一般张量积**的定义
- 张量积的**双线性性**
:::

## 回顾：外积

> **Rückblick: Das äußere Produkt**

两个向量 $\mathbf{v} \in \mathbb{R}^m$ 和 $\mathbf{w} \in \mathbb{R}^n$ 的**外积（äußeres Produkt）**定义为：

$$
\mathbf{v} \otimes \mathbf{w} := \mathbf{v}\mathbf{w}^\top = \begin{pmatrix} v_1 w_1 & \cdots & v_1 w_n \\ \vdots & & \vdots \\ v_m w_1 & \cdots & v_m w_n \end{pmatrix} \in \mathbb{R}^{m \times n}
$$

外积 $\otimes: \mathbb{R}^m \times \mathbb{R}^n \mapsto \mathbb{R}^{m \times n}$ 将两个向量映射为一个矩阵，而内积 $\langle\cdot, \cdot\rangle: \mathbb{R}^n \times \mathbb{R}^n \mapsto \mathbb{R}$ 将两个向量映射为一个标量。

```{r}
#| label: outer-product-example
#| code-fold: false

v <- c(1, 2)
w <- c(-2, 3, -11)

outer_vw <- v %*% t(w)  # 等价于 outer(v, w)
cat("v =", v, "\n")
cat("w =", w, "\n\n")
cat("v ⊗ w = v·wᵀ:\n"); print(outer_vw)
cat("\n维度 | Dimension:", dim(outer_vw), "\n")
cat("秩 | Rang:", qr(outer_vw)$rank, "\n")
```

## 外积的性质

> **Eigenschaften des äußeren Produkts**

外积 $\mathbf{v} \otimes \mathbf{w}$ 有三个核心性质。

第一，它是一个**秩-1 矩阵**（只要 $\mathbf{v} \neq \mathbf{0}$ 且 $\mathbf{w} \neq \mathbf{0}$）：所有列都是 $\mathbf{v}$ 的倍数，所有行都是 $\mathbf{w}^\top$ 的倍数。

第二，它的线性映射意义清晰：$(\mathbf{v} \otimes \mathbf{w})\mathbf{x} = \mathbf{v}\mathbf{w}^\top\mathbf{x} = \langle\mathbf{w}, \mathbf{x}\rangle\,\mathbf{v}$。换言之，先用内积测量 $\mathbf{x}$ 在 $\mathbf{w}$ 方向上的分量，再按此大小缩放 $\mathbf{v}$。

第三，子空间结构为：$\text{col}(\mathbf{v} \otimes \mathbf{w}) = \text{span}(\mathbf{v})$（一维像空间），$\ker(\mathbf{v} \otimes \mathbf{w}) = \{\mathbf{x} : \mathbf{w}^\top\mathbf{x} = 0\}$（与 $\mathbf{w}$ 正交的超平面）。

```{r}
#| label: fig-outer-product-geometry
#| fig-cap: "外积的几何解释：(v⊗w)x = ⟨w,x⟩·v —— 投影到 w 方向再沿 v 缩放 | Geometrische Deutung des äußeren Produkts"
#| code-fold: true
#| fig-height: 5

par(mfrow = c(1, 2), bg = "#F8FAFC", mar = c(4, 4, 3, 1))

# 输入空间
v_geo <- c(2, 1)
w_geo <- c(1, 1.5)
x_test <- c(2, 0.5)

plot(NULL, xlim = c(-1, 3), ylim = c(-1, 3), asp = 1,
     xlab = expression(x[1]), ylab = expression(x[2]),
     main = expression("输入空间：" * bold(w) * " 和 " * bold(x)),
     cex.main = 1.0, col.main = "#1E293B")
grid(col = "#E2E8F0"); abline(h = 0, v = 0, col = "#CBD5E1")

# w 方向
arrows(0, 0, w_geo[1], w_geo[2], col = "#D97706", lwd = 2.5, length = 0.12)
text(w_geo[1] + 0.15, w_geo[2] + 0.15, expression(bold(w)), 
     col = "#D97706", cex = 1, font = 2)

# x 向量
arrows(0, 0, x_test[1], x_test[2], col = "#2563EB", lwd = 2.5, length = 0.12)
text(x_test[1] + 0.15, x_test[2] - 0.15, expression(bold(x)),
     col = "#2563EB", cex = 1, font = 2)

# 投影
proj_coeff <- sum(w_geo * x_test) / sum(w_geo^2)
proj_pt <- proj_coeff * w_geo
segments(x_test[1], x_test[2], proj_pt[1], proj_pt[2], col = "#94A3B8", lty = 2, lwd = 1.5)
points(proj_pt[1], proj_pt[2], pch = 16, col = "#D97706", cex = 1.5)
inner_val <- sum(w_geo * x_test)
text(1.5, -0.5, bquote(langle * bold(w) * "," ~ bold(x) * rangle == .(round(inner_val, 2))),
     col = "#EA580C", cex = 0.9, font = 2)

# 核空间（与 w 正交的方向）
w_perp <- c(-w_geo[2], w_geo[1])
w_perp_n <- w_perp / sqrt(sum(w_perp^2))
segments(-w_perp_n[1] * 2, -w_perp_n[2] * 2, 
         w_perp_n[1] * 2, w_perp_n[2] * 2,
         col = "#DC2626", lty = 3, lwd = 1.5)
text(-0.8, 1.2, "ker(v⊗w)", col = "#DC2626", cex = 0.75, font = 2)

# 输出空间
plot(NULL, xlim = c(-1, 6), ylim = c(-1, 4), asp = 1,
     xlab = expression(y[1]), ylab = expression(y[2]),
     main = expression("输出空间：" * langle * bold(w) * "," * bold(x) * rangle %.% bold(v)),
     cex.main = 1.0, col.main = "#1E293B")
grid(col = "#E2E8F0"); abline(h = 0, v = 0, col = "#CBD5E1")

# v 方向
arrows(0, 0, v_geo[1], v_geo[2], col = "#16A34A", lwd = 2.5, length = 0.12)
text(v_geo[1] + 0.15, v_geo[2] + 0.2, expression(bold(v)),
     col = "#16A34A", cex = 1, font = 2)

# 输出 = <w,x> * v
output <- inner_val * v_geo
arrows(0, 0, output[1], output[2], col = "#9333EA", lwd = 3, length = 0.12)
text(output[1] + 0.15, output[2] + 0.2, 
     expression((bold(v) %*% bold(w)^T) * bold(x)),
     col = "#9333EA", cex = 0.9, font = 2)

# span(v)
v_n <- v_geo / sqrt(sum(v_geo^2))
segments(-v_n[1], -v_n[2], v_n[1] * 5, v_n[2] * 5, 
         col = "#16A34A", lty = 2, lwd = 1.5)
text(4.5, 2.8, "col(v⊗w) = span(v)", col = "#16A34A", cex = 0.75, font = 2)

par(mfrow = c(1, 1))
```

::: {.callout-tip icon="false"}
## 📌 外积的重要应用 | Wichtige Anwendungen des äußeren Produkts

外积在线性代数和数据科学中反复出现：**SVD** 将矩阵分解为归一化秩-1 矩阵的加权和 $\mathbf{A} = \sum_{i=1}^r \sigma_i \mathbf{u}_i \otimes \mathbf{v}_i$；**协方差矩阵**可写为 $\text{Cov}(\mathbf{x}) = \mathbb{E}[\mathbf{x} \otimes \mathbf{x}] - \mathbb{E}[\mathbf{x}] \otimes \mathbb{E}[\mathbf{x}]$；**Attention 机制**中 $\text{Attention}(\mathbf{Q}, \mathbf{K}, \mathbf{V}) = \text{softmax}(\frac{1}{\sqrt{d_k}} \mathbf{Q}\mathbf{K}^\top)\mathbf{V}$ 的 $\mathbf{Q}\mathbf{K}^\top$ 本质上是查询与键向量的外积结构。
:::

## 定义：一般张量积

> **Definition: Allgemeines Tensorprodukt**

外积是两个 1 阶张量（向量）之间的运算。更一般地，两个**任意阶**张量 $\mathbf{A} \in \mathbb{R}^{m_1 \times \cdots \times m_p}$ 和 $\mathbf{B} \in \mathbb{R}^{n_1 \times \cdots \times n_q}$ 的**张量积（Tensorprodukt）**定义为张量 $\mathbf{C} \in \mathbb{R}^{m_1 \times \cdots \times m_p \times n_1 \times \cdots \times n_q}$，其元素为：

$$
c_{i_1, \ldots, i_p, j_1, \ldots, j_q} = a_{i_1, \ldots, i_p} \cdot b_{j_1, \ldots, j_q}
$$

新张量的阶为 $p + q$：一个 $p$ 阶张量与一个 $q$ 阶张量的张量积是一个 $(p+q)$ 阶张量。张量积是**双线性**的。

```{r}
#| label: tensor-product-example
#| code-fold: false

# 三个向量的张量积 u ⊗ v ⊗ w ∈ R^{2×2×2}
u <- c(1, 2)
v <- c(3, 5)
w <- c(7, 11)

# 构造3阶张量 T_{i,j,k} = u_i * v_j * w_k
T_uvw <- array(0, dim = c(2, 2, 2))
for (i in 1:2) for (j in 1:2) for (k in 1:2) {
  T_uvw[i, j, k] <- u[i] * v[j] * w[k]
}

cat("u =", u, "\n")
cat("v =", v, "\n")
cat("w =", w, "\n\n")

cat("u ⊗ v ⊗ w ∈ R^{2×2×2}:\n\n")
cat("切片1 (k=1, w_k = 7) | Schicht 1:\n")
print(T_uvw[,,1])
cat("\n切片2 (k=2, w_k = 11) | Schicht 2:\n")
print(T_uvw[,,2])

cat("\n验证 | Überprüfung:\n")
cat("T[1,1,1] = u₁·v₁·w₁ =", u[1], "·", v[1], "·", w[1], "=", u[1]*v[1]*w[1], "\n")
cat("T[2,2,2] = u₂·v₂·w₂ =", u[2], "·", v[2], "·", w[2], "=", u[2]*v[2]*w[2], "\n")

# 每个切片是 w_k * (u ⊗ v)
cat("\n切片1 = w₁·(u ⊗ v) = 7·(u ⊗ v)?", 
    all(T_uvw[,,1] == w[1] * outer(u, v)), "\n")
cat("切片2 = w₂·(u ⊗ v) = 11·(u ⊗ v)?", 
    all(T_uvw[,,2] == w[2] * outer(u, v)), "\n")
```

形如 $\mathbf{u} \otimes \mathbf{v} \otimes \mathbf{w}$ 的张量秩为 1——它的每个"切片"都是同一个秩-1 矩阵的标量倍数。

{{< pagebreak >}}

# Kronecker 积 {#sec-kronecker}

> **Das Kronecker-Produkt**

::: {.callout-note icon="false"}
## 🎯 本节你将学到 | Was Sie lernen

- **Kronecker 积**的定义：矩阵的"分块外积"
- Kronecker 积与张量积的**关系与区别**
- Kronecker 积生成的**分块对角矩阵**
- 应用：**可分离协方差**
:::

## 定义：Kronecker 积

> **Definition: Kronecker-Produkt**

两个矩阵 $\mathbf{A} \in \mathbb{R}^{m \times n}$ 和 $\mathbf{B} \in \mathbb{R}^{p \times q}$ 的**Kronecker 积**定义为：

$$
\mathbf{A} \otimes \mathbf{B} = \begin{pmatrix} a_{11}\mathbf{B} & \cdots & a_{1n}\mathbf{B} \\ \vdots & & \vdots \\ a_{m1}\mathbf{B} & \cdots & a_{mn}\mathbf{B} \end{pmatrix} \in \mathbb{R}^{mp \times nq}
$$

结果是一个大矩阵，其中每个"块"是 $\mathbf{B}$ 乘以 $\mathbf{A}$ 的对应元素。

::: {.callout-important icon="false"}
## 💡 关键洞察 | Schlüsselerkenntnis

**符号 $\otimes$ 有双重含义！** 对于**向量**，$\mathbf{v} \otimes \mathbf{w}$ 是外积（结果是矩阵）。对于**矩阵**，$\mathbf{A} \otimes \mathbf{B}$ 通常指 Kronecker 积（结果也是矩阵）。它们是相关但不同的概念——Kronecker 积是张量积的一种"展平"形式。

*Das Symbol $\otimes$ hat eine Doppelbedeutung! Für Vektoren: äußeres Produkt. Für Matrizen: Kronecker-Produkt. Beides ist verwandt, aber verschieden.*
:::

```{r}
#| label: kronecker-example
#| code-fold: false

A <- matrix(c(1, 0, 2, 5), 2, 2)
B <- matrix(c(3, 0, 0, 0, 2, 0, -1, 0, -1), 3, 3, byrow = TRUE)

cat("A (2×2):\n"); print(A)
cat("\nB (3×3):\n"); print(B)

# Kronecker 积
KP <- kronecker(A, B)
cat("\nA ⊗ B (6×6) — Kronecker积 | Kronecker-Produkt:\n")
print(KP)

cat("\n维度验证 | Dimensionsprüfung:", dim(KP), 
    "= (", nrow(A), "×", nrow(B), ") × (", ncol(A), "×", ncol(B), ")\n")
```

## Kronecker 积 vs 张量积

> **Kronecker-Produkt vs. Tensorprodukt**

对于 $\mathbf{A} \in \mathbb{R}^{m \times n}$，$\mathbf{B} \in \mathbb{R}^{p \times q}$，张量积 $\mathbf{A} \otimes \mathbf{B}$ 产生 4 阶张量 $\mathbf{C} \in \mathbb{R}^{m \times n \times p \times q}$，元素为 $c_{i_1, i_2, j_1, j_2} = a_{i_1, i_2} b_{j_1, j_2}$。Kronecker 积将此 4 阶张量"重新排列"为 2 阶张量（矩阵）$\mathbf{D} \in \mathbb{R}^{mp \times nq}$，元素为 $d_{(i_1-1)p+j_1,\, (i_2-1)q+j_2} = a_{i_1, i_2} b_{j_1, j_2}$。

两者包含**完全相同的数值**，只是排列方式不同——Kronecker 积是张量积的"展平"版本。

```{r}
#| label: fig-kronecker-vs-tensor
#| fig-cap: "张量积 vs Kronecker积：相同的数据，不同的排列方式 | Tensorprodukt vs. Kronecker-Produkt: gleiche Daten, verschiedene Anordnung"
#| code-fold: true
#| fig-height: 4

par(bg = "#F8FAFC", mar = c(1, 1, 2.5, 1))
plot(NULL, xlim = c(0, 14), ylim = c(0, 6), axes = FALSE, xlab = "", ylab = "")
title("张量积 vs Kronecker积 | Tensorprodukt vs. Kronecker-Produkt",
      cex.main = 1.3, col.main = "#1E293B")

# Left: Tensor product (4-order)
rect(0.5, 1.5, 4.5, 4.5, col = adjustcolor("#E0E7FF", 0.3), border = "#6366F1", lwd = 2)
text(2.5, 5, "张量积 | Tensorprodukt", cex = 0.9, col = "#6366F1", font = 2)

# 4D cube sketch
for (layer in 0:1) {
  ox <- layer * 0.25; oy <- layer * 0.2
  for (i in 0:1) for (j in 0:1) {
    rect(1.2 + j * 0.7 + ox, 2.0 + i * 0.7 + oy,
         1.8 + j * 0.7 + ox, 2.6 + i * 0.7 + oy,
         col = adjustcolor("#6366F1", 0.1 + layer * 0.1),
         border = "#6366F1", lwd = 0.8)
  }
}
text(2.5, 1.8, expression(bold(C) %in% R^{m %*% n %*% p %*% q}), 
     cex = 0.7, col = "#6366F1")
text(2.5, 1.3, "4 个索引 | 4 Indizes", cex = 0.65, col = "#94A3B8")

# Arrow
arrows(5, 3, 6, 3, col = "#EA580C", lwd = 2.5, length = 0.12)
text(5.5, 3.5, "展平\nReshape", cex = 0.7, col = "#EA580C", font = 2)

# Right: Kronecker product (matrix)
rect(6.5, 1.5, 13, 4.5, col = adjustcolor("#FEF3C7", 0.3), border = "#D97706", lwd = 2)
text(9.75, 5, "Kronecker积 | Kronecker-Produkt", cex = 0.9, col = "#D97706", font = 2)

# Block matrix sketch
for (bi in 0:1) for (bj in 0:1) {
  bx <- 7.5 + bj * 2; by <- 2 + bi * 1.2
  rect(bx, by, bx + 1.5, by + 1, 
       col = adjustcolor("#D97706", 0.05 + 0.1 * (bi + bj)),
       border = "#D97706", lwd = 1)
  text(bx + 0.75, by + 0.5, 
       bquote(a[.(bi+1) * .(bj+1)] * bold(B)),
       cex = 0.6, col = "#D97706")
}
text(9.75, 1.8, expression(bold(D) %in% R^{mp %*% nq}),
     cex = 0.7, col = "#D97706")
text(9.75, 1.3, "2 个索引 | 2 Indizes", cex = 0.65, col = "#94A3B8")

# Same data
text(7, 0.7, "相同数据，不同排列 | Gleiche Daten, verschiedene Anordnung",
     cex = 0.85, col = "#DC2626", font = 2)
```

**注意**：$\mathbf{A} \otimes \mathbf{B} \neq \mathbf{B} \otimes \mathbf{A}$——Kronecker 积**不满足交换律**。

## 应用：分块对角矩阵

> **Anwendung: Blockdiagonalmatrizen**

单位矩阵与 $\mathbf{S}$ 的 Kronecker 积产生分块对角矩阵：

$$
\mathbf{I}_n \otimes \mathbf{S}_{p \times p} = \begin{pmatrix} \mathbf{S} & & \\ & \ddots & \\ & & \mathbf{S} \end{pmatrix}_{np \times np}
$$

这在统计学中非常有用——例如当 $n$ 个独立组各自具有相同协方差 $\mathbf{S}$ 时，联合协方差矩阵恰好是 $\mathbf{I}_n \otimes \mathbf{S}$。

```{r}
#| label: block-diagonal
#| code-fold: false

S <- matrix(c(2, 0.5, 0.5, 2), 2, 2)
cat("S (2×2):\n"); print(S)

# I_3 ⊗ S：3个相同的 S 块
In_kron_S <- kronecker(diag(3), S)
cat("\nI₃ ⊗ S (6×6) — 分块对角 | Blockdiagonal:\n")
print(In_kron_S)
```

## 应用：可分离协方差

> **Anwendung: Separable Kovarianz**

在空间-时间数据中，假设我们在 $m$ 个位置、$n$ 个时间点有观测值。如果空间相关性和时间相关性是**可分离的**，联合协方差矩阵可以表示为 Kronecker 积：

$$
\boldsymbol{\Sigma} = \boldsymbol{\Sigma}_T \otimes \boldsymbol{\Sigma}_S \in \mathbb{R}^{mn \times mn}
$$

其中 $\boldsymbol{\Sigma}_T \in \mathbb{R}^{n \times n}$ 是时间协方差，$\boldsymbol{\Sigma}_S \in \mathbb{R}^{m \times m}$ 是空间协方差。

参数节省是巨大的：完整 $mn \times mn$ 协方差矩阵有 $mn(mn+1)/2$ 个参数，而 Kronecker 结构只需 $m(m+1)/2 + n(n+1)/2$ 个参数。

```{r}
#| label: fig-separable-covariance
#| fig-cap: "可分离协方差：从两个小矩阵构造大协方差矩阵 | Separable Kovarianz: Große Kovarianzmatrix aus zwei kleinen"
#| fig-height: 5

Sigma_T <- matrix(c(1.0, 0.8, 0.8, 1.0), 2, 2)
Sigma_S <- matrix(c(2.0, 0.5, 0.5, 2.0), 2, 2)
Sigma_full <- kronecker(Sigma_T, Sigma_S)

par(mfrow = c(1, 3), bg = "#F8FAFC", mar = c(3, 3, 3, 2))

image(1:2, 1:2, Sigma_T[2:1, ], col = hcl.colors(20, "Blues 3"), axes = FALSE,
      main = expression(Sigma[T] ~ "(2×2 时间)"), cex.main = 1.0, col.main = "#1E293B",
      xlab = "", ylab = "")
axis(1, at = 1:2, labels = c("t₁", "t₂"), cex.axis = 0.8)
axis(2, at = 1:2, labels = c("t₂", "t₁"), cex.axis = 0.8, las = 1)
for (i in 1:2) for (j in 1:2) text(j, 3-i, round(Sigma_T[i,j], 1), cex = 1.1, font = 2)

image(1:2, 1:2, Sigma_S[2:1, ], col = hcl.colors(20, "Greens 3"), axes = FALSE,
      main = expression(Sigma[S] ~ "(2×2 空间)"), cex.main = 1.0, col.main = "#1E293B",
      xlab = "", ylab = "")
axis(1, at = 1:2, labels = c("s₁", "s₂"), cex.axis = 0.8)
axis(2, at = 1:2, labels = c("s₂", "s₁"), cex.axis = 0.8, las = 1)
for (i in 1:2) for (j in 1:2) text(j, 3-i, round(Sigma_S[i,j], 1), cex = 1.1, font = 2)

image(1:4, 1:4, Sigma_full[4:1, ], col = hcl.colors(20, "YlOrRd", rev = TRUE), axes = FALSE,
      main = expression(Sigma[T] %*% Sigma[S] ~ "(4×4 联合)"), cex.main = 1.0, col.main = "#1E293B",
      xlab = "", ylab = "")
axis(1, at = 1:4, labels = c("s₁t₁", "s₂t₁", "s₁t₂", "s₂t₂"), cex.axis = 0.6)
axis(2, at = 1:4, labels = c("s₂t₂", "s₁t₂", "s₂t₁", "s₁t₁"), cex.axis = 0.6, las = 1)
for (i in 1:4) for (j in 1:4) text(j, 5-i, round(Sigma_full[i,j], 1), cex = 0.8, font = 2)

par(mfrow = c(1, 1))
```

```{r}
#| label: separable-cov-savings
#| code-fold: false

# 参数节省对比
m_vals <- c(2, 10, 50, 100)
n_vals <- c(2, 10, 50, 100)

cat("参数节省 | Parameterersparnis:\n\n")
cat(sprintf("%5s  %5s  %12s  %12s  %8s\n", "m", "n", "完整协方差", "Kronecker", "节省比"))
cat(strrep("-", 55), "\n")
for (i in seq_along(m_vals)) {
  m <- m_vals[i]; n <- n_vals[i]; mn <- m * n
  full_params <- mn * (mn + 1) / 2
  kron_params <- m * (m + 1) / 2 + n * (n + 1) / 2
  ratio <- round(full_params / kron_params, 1)
  cat(sprintf("%5d  %5d  %12d  %12d  %7.1fx\n", m, n, full_params, kron_params, ratio))
}
```

::: {.callout-tip icon="false"}
## 📌 重要公式 | Wichtige Formel

矩阵方程的**向量化**利用 Kronecker 积：

$$
\text{vec}(\mathbf{A}\mathbf{X}\mathbf{B}) = (\mathbf{B}^\top \otimes \mathbf{A})\,\text{vec}(\mathbf{X})
$$

这将矩阵方程转化为普通线性方程组，是数值计算中的重要技巧。
:::

{{< pagebreak >}}

# 向量空间的张量积 {#sec-tensor-spaces}

> **Tensorprodukträume von Vektorräumen**

::: {.callout-note icon="false"}
## 🎯 本节你将学到 | Was Sie lernen

- 向量空间的张量积 $V \otimes W$ 的**定义**
- **泛性质（Universelle Eigenschaft）**：张量积的本质特征
- **张量积基定理**：$\dim(V \otimes W) = \dim(V) \cdot \dim(W)$
- $\mathbf{v} \otimes \mathbf{w}$（单个张量积）与 $V \otimes W$（整个空间）的区别
- 应用：**多元多项式基**
:::

## 定义：向量空间的张量积

> **Definition: Tensorprodukt von Vektorräumen**

设 $V$ 和 $W$ 是两个向量空间。$V$ 和 $W$ 的**张量积空间**定义为：

$$
V \otimes W = \text{span}\{\mathbf{v} \otimes \mathbf{w} : \mathbf{v} \in V, \mathbf{w} \in W\}
$$

其中 $(\mathbf{v}, \mathbf{w}) \mapsto \mathbf{v} \otimes \mathbf{w}$ 是双线性映射。

**双线性**意味着 $(c\mathbf{v}) \otimes \mathbf{w} = c(\mathbf{v} \otimes \mathbf{w}) = \mathbf{v} \otimes (c\mathbf{w})$ 和 $(\mathbf{v}_1 + \mathbf{v}_2) \otimes \mathbf{w} = \mathbf{v}_1 \otimes \mathbf{w} + \mathbf{v}_2 \otimes \mathbf{w}$。

张量积空间具有**泛性质（universelle Eigenschaft）**：任何双线性映射 $f: V \times W \to Z$ 都可以**唯一地**分解为线性映射 $\tilde{f}: V \otimes W \to Z$。这意味着张量积是将双线性问题"线性化"的自然构造。

**基本例子**：$V = \mathbb{R}^m$，$W = \mathbb{R}^n$，$\otimes$ 为外积。则 $V \otimes W = \mathbb{R}^m \otimes \mathbb{R}^n = \mathbb{R}^{m \times n}$——所有 $m \times n$ 矩阵的空间。

## 关键区分：$\mathbf{v} \otimes \mathbf{w}$ vs $V \otimes W$

> **Wichtige Unterscheidung: $\mathbf{v} \otimes \mathbf{w}$ vs. $V \otimes W$**

$\mathbf{v} \otimes \mathbf{w}$ 是**单个张量积**（一个秩-1 元素），而 $V \otimes W$ 是由所有这类积**生成的整个向量空间**（包含秩-1 以上的元素）。

以 $V = W = \mathbb{R}^2$ 为例：单位矩阵 $\mathbf{I} = \begin{pmatrix} 1 & 0 \\ 0 & 1 \end{pmatrix}$ **不能**表示为单个外积 $\mathbf{v} \otimes \mathbf{w}$（因为 $\text{rank}(\mathbf{I}) = 2 \neq 1$），但它属于 $V \otimes W = \mathbb{R}^{2 \times 2}$，并且可以表示为两个张量积的和：

$$
\mathbf{I} = \mathbf{e}_1 \otimes \mathbf{e}_1 + \mathbf{e}_2 \otimes \mathbf{e}_2
$$

更一般地，SVD 告诉我们任何矩阵 $\mathbf{A} \in \mathbb{R}^{m \times n}$ 都可以写成至多 $\min(m,n)$ 个张量积的和：$\mathbf{A} = \sum_{i=1}^r \sigma_i \mathbf{u}_i \otimes \mathbf{v}_i$，其中 $r = \text{rank}(\mathbf{A})$。

```{r}
#| label: identity-as-sum
#| code-fold: false

# 单位矩阵不是单个外积，但是两个外积的和
e1 <- c(1, 0)
e2 <- c(0, 1)

I_from_outer <- outer(e1, e1) + outer(e2, e2)
cat("e₁⊗e₁ + e₂⊗e₂ =\n"); print(I_from_outer)
cat("\n等于 I₂ | gleich I₂?", all(I_from_outer == diag(2)), "\n")

# 任何矩阵都可以分解为外积的和（通过SVD）
A_test <- matrix(c(3, 1, 1, 2), 2, 2)
s_test <- svd(A_test)
A_reconstructed <- s_test$d[1] * outer(s_test$u[,1], s_test$v[,1]) +
                   s_test$d[2] * outer(s_test$u[,2], s_test$v[,2])
cat("\nA =\n"); print(A_test)
cat("σ₁(u₁⊗v₁) + σ₂(u₂⊗v₂) =\n"); print(round(A_reconstructed, 10))
cat("相等 | gleich?", max(abs(A_test - A_reconstructed)) < 1e-10, "\n")
```

## 张量积基定理

> **Tensorproduktbasis-Satz**

**定理**：若 $\mathcal{B}_V = \{\mathbf{v}_1, \ldots, \mathbf{v}_m\}$ 和 $\mathcal{B}_W = \{\mathbf{w}_1, \ldots, \mathbf{w}_n\}$ 分别是 $V$ 和 $W$ 的基，则：

$$
\mathcal{B}_{V \otimes W} = \{\mathbf{v}_i \otimes \mathbf{w}_j : \mathbf{v}_i \in \mathcal{B}_V, \mathbf{w}_j \in \mathcal{B}_W\}
$$

是 $V \otimes W$ 的基（称为**张量积基**）。因此 $V \otimes W$ 中的每个元素可以唯一表示为：

$$
V \otimes W = \text{span}(\mathcal{B}_{V \otimes W}) = \left\{\sum_{i=1}^{m}\sum_{j=1}^{n} c_{i,j}\,\mathbf{v}_i \otimes \mathbf{w}_j : c_{i,j} \in \mathbb{R}\right\}
$$

并且 $\dim(V \otimes W) = \dim(V) \cdot \dim(W)$。

## 应用：多元多项式的张量积基

> **Anwendung: Tensorproduktbasis für multivariate Polynome**

这个定理在函数近似中特别有力。考虑 $[0,1]$ 上次数 $\leq 1$ 的多项式空间 $\mathcal{P}_1 = \{a_0 + a_1 x : a_0, a_1 \in \mathbb{R}\}$，其基为 $\mathcal{B} = \{1, x\}$。

二元函数 $f: [0,1]^2 \to \mathbb{R}$ 的张量积基为：

$$
\mathcal{B} \otimes \mathcal{B} = \{\phi_1(x,y) = 1, \quad \phi_2(x,y) = x, \quad \phi_3(x,y) = y, \quad \phi_4(x,y) = xy\}
$$

任何函数 $f \in \mathcal{P}_1 \otimes \mathcal{P}_1$ 可以表示为 $f(x,y) = c_{1,1} \cdot 1 + c_{2,1} \cdot x + c_{1,2} \cdot y + c_{2,2} \cdot xy$。

```{r}
#| label: fig-tensor-basis-polynomials
#| fig-cap: "张量积基生成二元多项式基函数 | Tensorproduktbasis erzeugt bivariate Basisfunktionen"
#| fig-height: 5.5

x_seq <- seq(0, 1, length.out = 40)
y_seq <- seq(0, 1, length.out = 40)
grid <- expand.grid(x = x_seq, y = y_seq)

phi1 <- matrix(rep(1, 40*40), 40, 40)
phi2 <- outer(x_seq, rep(1, 40))
phi3 <- outer(rep(1, 40), y_seq)
phi4 <- outer(x_seq, y_seq)

par(mfrow = c(2, 2), bg = "#F8FAFC", mar = c(2, 2, 3, 2))

persp(x_seq, y_seq, phi1, theta = 30, phi = 25, 
      col = adjustcolor("#DBEAFE", 0.7), border = adjustcolor("#2563EB", 0.3),
      main = expression(phi[1](x,y) == 1), cex.main = 1.0, col.main = "#2563EB",
      xlab = "x", ylab = "y", zlab = "", zlim = c(0, 1.2), ticktype = "detailed")

persp(x_seq, y_seq, phi2, theta = 30, phi = 25,
      col = adjustcolor("#FEF3C7", 0.7), border = adjustcolor("#D97706", 0.3),
      main = expression(phi[2](x,y) == x), cex.main = 1.0, col.main = "#D97706",
      xlab = "x", ylab = "y", zlab = "", zlim = c(0, 1.2), ticktype = "detailed")

persp(x_seq, y_seq, phi3, theta = 30, phi = 25,
      col = adjustcolor("#D1FAE5", 0.7), border = adjustcolor("#16A34A", 0.3),
      main = expression(phi[3](x,y) == y), cex.main = 1.0, col.main = "#16A34A",
      xlab = "x", ylab = "y", zlab = "", zlim = c(0, 1.2), ticktype = "detailed")

persp(x_seq, y_seq, phi4, theta = 30, phi = 25,
      col = adjustcolor("#FEE2E2", 0.7), border = adjustcolor("#DC2626", 0.3),
      main = expression(phi[4](x,y) == xy), cex.main = 1.0, col.main = "#DC2626",
      xlab = "x", ylab = "y", zlab = "", zlim = c(0, 1.2), ticktype = "detailed")

par(mfrow = c(1, 1))
```

```{r}
#| label: polynomial-tensor-basis
#| code-fold: false

# 用张量积基近似 f(x,y) = 2 + 3x - y + 5xy
f_approx <- function(x, y) 2 * 1 + 3 * x + (-1) * y + 5 * x * y

# 验证
x_test <- 0.5; y_test <- 0.7
cat("张量积基展开 | Tensorproduktbasis-Darstellung:\n")
cat("f(x, y) = 2·φ₁ + 3·φ₂ + (-1)·φ₃ + 5·φ₄\n")
cat("f(x, y) = 2·1 + 3·x - 1·y + 5·xy\n\n")

cat(sprintf("f(%.1f, %.1f) = 2 + 3·%.1f - %.1f + 5·%.1f·%.1f = %.2f\n",
            x_test, y_test, x_test, y_test, x_test, y_test, 
            f_approx(x_test, y_test)))

# 维数统计
cat("\n维数分析 | Dimensionsanalyse:\n")
for (d in 1:4) {
  for (k in 1:4) {
    dim_tensor <- (d + 1)^k
    cat(sprintf("  次数 d=%d, 变量 k=%d: dim(P_d^⊗k) = (%d+1)^%d = %d\n",
                d, k, d, k, dim_tensor))
  }
  cat("\n")
}
```

对于 $k$ 元、次数 $\leq d$ 的多项式，维数为 $(d+1)^k$——随变量数指数增长（**维数灾难**）。这是高维近似面临的核心困难，也是稀疏网格等方法被发明的动因。

::: {.callout-tip icon="false"}
## 📌 实际应用 | Praktische Anwendungen

张量积基在数值计算中无处不在：**有限元方法（FEM）**用张量积多项式基近似偏微分方程的解；**广义可加模型（GAM）**在统计中用张量积样条处理多变量交互效应；**稀疏网格**通过巧妙选择基函数的子集来缓解维数灾难。
:::

{{< pagebreak >}}

# 总结与展望 {#sec-summary}

> **Zusammenfassung und Ausblick**

## 核心概念完全解读

本章引入了一组密切相关的概念，现在让我们整理它们之间的逻辑关系：

| 概念 / Konzept | 定义 / Definition | 本章首次出现 / Eingeführt in |
|:--:|:---|:---|
| 多重线性映射 | 在每个参数上分别线性的映射 | §1 多重线性映射 |
| 张量 | 带 $k$ 个索引的有序数组 $\mathbf{A} \in \mathbb{R}^{n_1 \times \cdots \times n_k}$ | §2 张量 |
| 外积 | $\mathbf{v} \otimes \mathbf{w} = \mathbf{v}\mathbf{w}^\top$（秩-1 矩阵） | §3 张量的乘积 |
| 张量积 | $c_{i_1,\ldots,i_p,j_1,\ldots,j_q} = a_{i_1,\ldots,i_p}\,b_{j_1,\ldots,j_q}$ | §3 张量的乘积 |
| Kronecker 积 | 矩阵张量积的"展平"形式 | §4 Kronecker 积 |
| $V \otimes W$ | $\text{span}\{\mathbf{v} \otimes \mathbf{w}\}$——张量积空间 | §5 空间的张量积 |
| 张量积基 | $\{\mathbf{v}_i \otimes \mathbf{w}_j\}$，$\dim = \dim V \cdot \dim W$ | §5 空间的张量积 |

## 概念引入的逻辑链

```{r}
#| label: fig-concept-chain
#| fig-cap: "知识逻辑链：从线性映射到张量积空间 | Logikkette: Von linearen Abbildungen zu Tensorprodukträumen"
#| fig-height: 5

par(bg = "#F8FAFC", mar = c(1, 1, 2.5, 1))
plot(NULL, xlim = c(0, 12), ylim = c(0, 7), axes = FALSE, xlab = "", ylab = "")
title("概念逻辑链 | Logikkette der Konzepte", cex.main = 1.4, col.main = "#1E293B")

# Nodes
nx <- c(2, 6, 10, 2, 6, 10)
ny <- c(5.5, 5.5, 5.5, 2.5, 2.5, 2.5)
labels <- c("线性映射\n1个输入", "多重线性映射\nn个输入", "表示定理\n多维系数",
            "张量\n多维数组", "张量积\n外积·Kronecker", "张量积空间\n基·维数")
fills <- c("#DBEAFE", "#FEF3C7", "#FEE2E2", "#E0E7FF", "#D1FAE5", "#FCE7F3")
borders <- c("#2563EB", "#D97706", "#DC2626", "#6366F1", "#16A34A", "#DB2777")

for (i in 1:6) {
  rect(nx[i] - 1.3, ny[i] - 0.6, nx[i] + 1.3, ny[i] + 0.6,
       col = fills[i], border = borders[i], lwd = 2)
  text(nx[i], ny[i], labels[i], cex = 0.7, font = 2, col = "#1E293B")
}

# Arrows top row
arrows(3.5, 5.5, 4.5, 5.5, col = "#94A3B8", lwd = 2, length = 0.1)
arrows(7.5, 5.5, 8.5, 5.5, col = "#94A3B8", lwd = 2, length = 0.1)

# Arrow down
arrows(10, 4.7, 10, 3.3, col = "#94A3B8", lwd = 2, length = 0.1)

# Arrows bottom row
arrows(3.5, 2.5, 4.5, 2.5, col = "#94A3B8", lwd = 2, length = 0.1)
arrows(7.5, 2.5, 8.5, 2.5, col = "#94A3B8", lwd = 2, length = 0.1)

# Cross arrow
arrows(6, 4.7, 6, 3.3, col = "#94A3B8", lwd = 2, length = 0.1)

# Edge labels
text(4, 5.9, "多个输入!", cex = 0.6, col = "#EA580C", font = 3)
text(8, 5.9, "需要k个索引!", cex = 0.6, col = "#EA580C", font = 3)
text(10.5, 4, "数组化", cex = 0.6, col = "#EA580C", font = 3)
text(4, 2.1, "乘积运算", cex = 0.6, col = "#EA580C", font = 3)
text(8, 2.1, "构建空间", cex = 0.6, col = "#EA580C", font = 3)
text(6.5, 4, "表示", cex = 0.6, col = "#EA580C", font = 3)

# Footer
text(6, 1.2, "张量 = 多重线性映射的系数表 = 矩阵的高维推广",
     cex = 0.95, col = "#9333EA", font = 2)
text(6, 0.6, "Tensoren = Koeffizienten multilinearer Abbildungen = Verallgemeinerung von Matrizen",
     cex = 0.75, col = "#64748B", font = 3)
```

## 小测验

> **Quiz**

::: {.callout-warning icon="false"}
## ❓ 哪些陈述是正确的？| Welche Aussagen sind korrekt?

1. 矩阵乘法 $(\mathbf{A}, \mathbf{B}) \mapsto \mathbf{A}\mathbf{B}$ 是一个线性映射
2. 对于任何多重线性 $f$，若某个 $\mathbf{v}_i = \mathbf{0}$，则 $f(\mathbf{v}_1, \ldots, \mathbf{v}_n) = \mathbf{0}$
3. 一个 3 阶张量 $\mathbf{T} \in \mathbb{R}^{2 \times 3 \times 4}$ 有 $2 + 3 + 4 = 9$ 个元素
4. Kronecker 积满足交换律：$\mathbf{A} \otimes \mathbf{B} = \mathbf{B} \otimes \mathbf{A}$
5. $\dim(\mathbb{R}^3 \otimes \mathbb{R}^4) = 12$
6. 单位矩阵 $\mathbf{I}_2$ 可以表示为单个外积 $\mathbf{v} \otimes \mathbf{w}$

**答案**：正确的是 **2** 和 **5**。

- (1) 错误：矩阵乘法是**双线性**的，但不是线性的（$(\mathbf{A}, \mathbf{B}) \mapsto \mathbf{A}\mathbf{B}$ 作为两个参数的联合函数不满足 $f(c\mathbf{A}, c\mathbf{B}) = cf(\mathbf{A}, \mathbf{B})$）
- (3) 错误：应为 $2 \times 3 \times 4 = 24$ 个元素
- (4) 错误：$\mathbf{A} \otimes \mathbf{B} \neq \mathbf{B} \otimes \mathbf{A}$（维度通常不同）
- (6) 错误：$\text{rank}(\mathbf{I}_2) = 2$，但外积的秩为 1
:::

{{< pagebreak >}}

# 附录：德语专业术语表 {.appendix}

> **Anhang: Deutsch-Chinesisch-Englisches Fachterminologieglossar**

::: panel-tabset
## 多重线性与张量

| Deutsch | 中文 | English |
|:---|:---|:---|
| die multilineare Abbildung | 多重线性映射 | multilinear map |
| die bilineare Abbildung | 双线性映射 | bilinear map |
| der Tensor (Pl: die Tensoren) | 张量 | tensor |
| die Ordnung eines Tensors | 张量的阶 | order of a tensor |
| das äußere Produkt | 外积 | outer product |
| das Tensorprodukt | 张量积 | tensor product |
| das Kronecker-Produkt | Kronecker积 | Kronecker product |
| die Rang-1-Matrix | 秩-1矩阵 | rank-1 matrix |

## 空间与基

| Deutsch | 中文 | English |
|:---|:---|:---|
| der Tensorproduktraum | 张量积空间 | tensor product space |
| die Tensorproduktbasis | 张量积基 | tensor product basis |
| die universelle Eigenschaft | 泛性质 | universal property |
| die Blockdiagonalmatrix | 分块对角矩阵 | block diagonal matrix |
| die separable Kovarianz | 可分离协方差 | separable covariance |
| die Vektorisierung | 向量化 | vectorization |

## 应用相关

| Deutsch | 中文 | English |
|:---|:---|:---|
| die Finite-Elemente-Methode (FEM) | 有限元方法 | finite element method |
| das verallgemeinerte additive Modell (GAM) | 广义可加模型 | generalized additive model |
| das dünne Gitter | 稀疏网格 | sparse grid |
| der Fluch der Dimensionalität | 维数灾难 | curse of dimensionality |
| die Faltungsschicht (CNN) | 卷积层 | convolutional layer |
| die Feature-Map | 特征图 | feature map |
| der Stapel (Batch) | 批次 | batch |
:::
