---
title: "第一章：统计学与不确定性"
subtitle: "从骰子到数据生成过程 | Von Würfeln zum datengenerierenden Prozess"
author: "Inferenzstatistik 1 (Statistik 3)"
date: today
format: 
  html:
    toc: true
    toc-depth: 3
    toc-title: "章节导航 | Kapitelnavigation"
    code-fold: true
    code-summary: "查看代码 | Code anzeigen"
    theme: cosmo
    number-sections: true
    smooth-scroll: true
    fig-align: center
  pdf:
    toc: true
    pdf-engine: xelatex
    documentclass: ctexart
    geometry:
      - top=2cm
      - bottom=2cm
      - left=2cm
      - right=2cm
    fontsize: 11pt
    code-block-font-size: \small    
    include-in-header:
      text: |
        \pagestyle{plain}      
---

```{r}
#| label: setup
#| include: false
knitr::opts_chunk$set(
  fig.width = 9, fig.height = 5.5,
  message = FALSE, warning = FALSE,
  dev = "ragg_png", dpi = 150
)

palette_main <- list(
  blue     = "#2563EB",
  red      = "#DC2626",
  green    = "#16A34A",
  orange   = "#EA580C",
  purple   = "#9333EA",
  gray     = "#6B7280",
  bg_light = "#F8FAFC",
  bg_warn  = "#FEF3C7"
)
```

{{< pagebreak >}}

# 引言：本章旅程 {.unnumbered}

> **Einleitung: Die Reise dieses Kapitels**

统计学的核心使命是什么？这个问题由统计学巨匠 Sir David Cox (1924--2022) 给出了精辟的回答：

> *"Statistics is the discipline concerned with the study of variability, with the study of **uncertainty** and with the study of decision-making **in the face of uncertainty**."*

统计学是研究 **变异性（Variabilitat）**、**不确定性（Unsicherheit / Uncertainty）** 以及 **在不确定性下进行决策** 的学科。

本章将围绕"不确定性"展开，带你理解以下核心问题：

```{r}
#| label: fig-roadmap
#| fig-cap: "本章学习路线图 | Lernroadmap dieses Kapitels"
#| code-fold: true

par(mar = c(0.5, 0.5, 2, 0.5), bg = "#F8FAFC")
plot(NULL, xlim = c(0, 10), ylim = c(0, 7), axes = FALSE, 
     xlab = "", ylab = "", main = "")
title(expression(bold("本章学习路线图 | Lernroadmap")), 
      cex.main = 1.4, col.main = "#1E293B")

steps_x <- c(1, 3, 5, 7, 9)
steps_y <- c(5.5, 5.5, 5.5, 5.5, 5.5)
arrows(steps_x[-5] + 0.7, steps_y[-5], steps_x[-1] - 0.7, steps_y[-1],
       col = "#94A3B8", lwd = 2.5, length = 0.12)

labels_cn <- c("什么是\n不确定性", "不确定性\n的来源", 
               "经典统计\n范式", "数据生成\n过程", 
               "统计建模\n初步")
labels_de <- c("Was ist\nUnsicherheit?", "Quellen der\nUnsicherheit", 
               "Klassisches\nParadigma", "Datengenerie-\nrender Prozess", 
               "Statistische\nModellierung")
colors <- c("#DBEAFE", "#FEF3C7", "#FEE2E2", "#E0E7FF", "#D1FAE5")
borders <- c("#2563EB", "#D97706", "#DC2626", "#6366F1", "#16A34A")

for (i in 1:5) {
  rect(steps_x[i] - 0.7, steps_y[i] - 0.9, steps_x[i] + 0.7, steps_y[i] + 0.9,
       col = colors[i], border = borders[i], lwd = 2)
  text(steps_x[i], steps_y[i] + 0.2, labels_cn[i], cex = 0.72, font = 2, col = "#1E293B")
  text(steps_x[i], steps_y[i] - 0.55, labels_de[i], cex = 0.52, col = "#64748B", font = 3)
}

for (i in 1:5) {
  text(steps_x[i] - 0.5, steps_y[i] + 0.75, paste0("$", i), 
       cex = 0.6, col = borders[i], font = 2)
}

text(5, 1.5, "核心目标：理解不确定性的量化，并引入数据生成过程的概念", 
     cex = 0.9, col = "#1E293B", font = 2)
text(5, 0.8, "Kernziel: Quantifizierung der Unsicherheit verstehen und den Begriff des DGP einführen", 
     cex = 0.75, col = "#64748B", font = 3)
```

**最终目标 | Endziel**：理解以下核心框架——

$$
\underbrace{Y \sim G(\cdot)}_{\text{数据生成过程 (未知)}} \quad \longrightarrow \quad \underbrace{\mathcal{F} = \{F(\cdot;\theta), \theta \in \Theta\}}_{\text{统计模型 (我们的近似)}}
$$

现在看不懂？读完本章，你会清楚每个符号的含义以及为什么要这样做。

{{< pagebreak >}}

# 什么是不确定性 {#sec-uncertainty}

> **Was ist Unsicherheit?**

::: {.callout-note icon="false"}
## 本节你将学到 | Was Sie in diesem Abschnitt lernen

- 不确定性可以通过概率来量化
- 随机实验与知识状态的关系
- 即使没有"真正的随机"，不确定性依然存在
:::

## 骰子杯思想实验

> **Das Würfelbecher-Gedankenexperiment**

想象一个简单的场景：一个骰子杯里有一颗（公平的）骰子。

**场景 A**：你摇动骰子杯，掷出骰子。骰子显示 6 的概率是多少？

$$
P(\text{骰子} = 6) = \frac{1}{6}
$$

这是一个标准的 **随机实验（Zufallsexperiment）**。

**场景 B**：你摇动骰子杯，把它扣在桌上，但 **没有掀开**。骰子显示 6 的概率是多少？

这已经不再是随机实验了——骰子已经掷出，它要么是 6，要么不是。但是，只要杯子没有被掀开，我们关于结果的 **知识状态（Wissensstand）** 没有改变。因此我们仍然说这个概率是 $\frac{1}{6}$。

```{r}
#| label: fig-dice-experiment
#| fig-cap: "骰子杯思想实验：掷骰前与掷骰后（未掀开），我们的知识状态相同 | Vor und nach dem Wurf (ohne Aufdecken) ist unser Wissensstand identisch"

par(bg = "#F8FAFC", mar = c(1, 1, 2.5, 1))
plot(NULL, xlim = c(0, 10), ylim = c(0, 6), axes = FALSE, xlab = "", ylab = "")
title("骰子杯思想实验 | Würfelbecher-Gedankenexperiment",
      cex.main = 1.3, col.main = "#1E293B")

# 场景 A
rect(0.5, 2, 4.5, 5.5, col = "#DBEAFE", border = "#2563EB", lwd = 2)
text(2.5, 5, "场景 A: 掷骰子", cex = 0.9, font = 2, col = "#2563EB")
text(2.5, 4.2, "Szenario A: Wurf", cex = 0.7, col = "#64748B", font = 3)
text(2.5, 3.2, expression(P(6) == frac(1, 6)), cex = 1.1, col = "#1E293B")
text(2.5, 2.4, "随机实验", cex = 0.8, col = "#2563EB")

# 场景 B
rect(5.5, 2, 9.5, 5.5, col = "#FEF3C7", border = "#D97706", lwd = 2)
text(7.5, 5, "场景 B: 杯子未掀开", cex = 0.9, font = 2, col = "#D97706")
text(7.5, 4.2, "Szenario B: Becher zu", cex = 0.7, col = "#64748B", font = 3)
text(7.5, 3.2, expression(P(6) == frac(1, 6)), cex = 1.1, col = "#1E293B")
text(7.5, 2.4, "非随机，但知识状态相同", cex = 0.8, col = "#D97706")

# 等号连接
text(5, 3.7, "=", cex = 2, col = "#DC2626", font = 2)

# 底部总结
text(5, 0.8, "不确定性 = 知识的缺失，可以用概率来量化", 
     cex = 0.95, col = "#DC2626", font = 2)
text(5, 0.2, "Unsicherheit = fehlendes Wissen, quantifizierbar durch Wahrscheinlichkeit",
     cex = 0.75, col = "#64748B", font = 3)
```

::: {.callout-important icon="false"}
## 关键洞察 | Schlüsselerkenntnis

这个思想实验揭示了两个要点：

1. **不确定性可以用概率来表示**——尽管不总是，但在很多情况下可以。
2. **不需要一个正式的随机实验来量化不确定性**——概率可以表达我们的 **无知程度**。

*Unsicherheit kann durch Wahrscheinlichkeiten dargestellt werden, auch ohne ein formales Zufallsexperiment.*
:::

## 掷骰子真的"随机"吗？

> **Ist Würfeln wirklich „zufällig"?**

从物理学角度看，如果我们能精确测量骰子杯的角度、速度、加速度等所有物理量，结果将是 **确定性的（deterministisch）**。也就是说，如果我们在骰子杯上安装数百个传感器，记录所有运动信息，我们原则上可以预测骰子落在哪一面。

这引出了一个更深层的哲学问题：世界是 **随机的** 还是 **确定的（deterministic）**？但无论答案如何，只要我们 **无法获取** 所有相关信息，不确定性就不可避免，我们就需要用概率来量化它。

```{r}
#| label: fig-dice-simulation
#| fig-cap: "模拟掷骰子 1000 次：相对频率趋近理论概率 1/6 | Simulation von 1000 Würfen: Relative Häufigkeit nähert sich 1/6"

set.seed(42)
n_rolls <- 1000
rolls <- sample(1:6, n_rolls, replace = TRUE)
is_six <- (rolls == 6)
cum_freq <- cumsum(is_six) / (1:n_rolls)

par(bg = "#F8FAFC", mar = c(4.5, 4.5, 3, 1))
plot(1:n_rolls, cum_freq, type = "l", col = "#2563EB", lwd = 2,
     xlab = "掷骰次数 | Anzahl der Würfe",
     ylab = "出现 6 的相对频率 | Relative Häufigkeit einer 6",
     main = "大数定律的体现 | Illustration des Gesetzes der großen Zahlen",
     ylim = c(0, 0.4),
     cex.lab = 1.1, cex.main = 1.3, col.main = "#1E293B")
grid(col = "#E2E8F0")
abline(h = 1/6, col = "#DC2626", lwd = 2.5, lty = 2)
text(n_rolls * 0.7, 1/6 + 0.02, expression(P(6) == frac(1,6) %~~% 0.167), 
     col = "#DC2626", cex = 1, font = 2)

legend("topright",
       legend = c("观测相对频率 | Beobachtete rel. Häufigkeit",
                  "理论概率 1/6 | Theoretische Wahrscheinlichkeit"),
       col = c("#2563EB", "#DC2626"), lwd = c(2, 2.5), lty = c(1, 2),
       bty = "n", cex = 0.9)
```

{{< pagebreak >}}

# 概率与现实中的不确定性 {#sec-probability-reality}

> **Wahrscheinlichkeit und Unsicherheit in der Realität**

::: {.callout-note icon="false"}
## 本节你将学到 | Was Sie lernen

- 概率在法律领域中的（错误）应用
- 独立性假设的陷阱
- 绝对风险与相对风险的区别
- Simpson 悖论的直觉
:::

## 案例一：Sally Clark 案

> **Beispiel 1: Der Fall Sally Clark**

1996 年和 1998 年，Clark 家的两个婴儿相继死亡。Sally Clark 被指控谋杀并被判有罪。定罪的关键依据是统计专家 Sir Roy Meadow 的证词：

他的论证逻辑如下：一个家庭发生婴儿猝死症（SIDS）的概率约为 $\frac{1}{8500}$。两个孩子都发生的概率为

$$
\frac{1}{8500} \times \frac{1}{8500} = \frac{1}{72{,}250{,}000}
$$

即约 7200 万分之一，因此"这不可能是巧合，一定是谋杀"。

**这个推理有什么问题？**

```{r}
#| label: fig-sally-clark
#| fig-cap: "Sally Clark 案中的概率谬误 | Wahrscheinlichkeitsfehlschluss im Fall Sally Clark"

par(bg = "#F8FAFC", mar = c(1, 1, 2.5, 1))
plot(NULL, xlim = c(0, 10), ylim = c(0, 7), axes = FALSE, xlab = "", ylab = "")
title("Sally Clark 案中的统计谬误 | Statistische Fehlschlüsse",
      cex.main = 1.3, col.main = "#1E293B")

# 谬误 1
rect(0.5, 4.5, 4.5, 6.5, col = "#FEE2E2", border = "#DC2626", lwd = 2)
text(2.5, 6, "谬误 1: 独立性假设", cex = 0.9, font = 2, col = "#DC2626")
text(2.5, 5.5, "Fehlschluss 1: Unabhängigkeit", cex = 0.7, col = "#64748B", font = 3)
text(2.5, 4.9, "遗传/环境因素使两次事件\n并非独立", cex = 0.75, col = "#1E293B")

# 谬误 2
rect(5.5, 4.5, 9.5, 6.5, col = "#FEE2E2", border = "#DC2626", lwd = 2)
text(7.5, 6, "谬误 2: 小概率 =/= 不可能", cex = 0.9, font = 2, col = "#DC2626")
text(7.5, 5.5, "Fehlschluss 2: Selten =/= unmöglich", cex = 0.7, col = "#64748B", font = 3)
text(7.5, 4.9, "彩票中奖概率 1/1.4亿\n但中奖者不是骗子", cex = 0.75, col = "#1E293B")

# 谬误 3
rect(3, 1.5, 7, 3.5, col = "#FEE2E2", border = "#DC2626", lwd = 2)
text(5, 3, "谬误 3: 忽略其他证据", cex = 0.9, font = 2, col = "#DC2626")
text(5, 2.5, "Fehlschluss 3: Andere Evidenz ignoriert", cex = 0.7, col = "#64748B", font = 3)
text(5, 1.9, "第一个孩子的遗体后来发现了\n细菌感染作为死因", cex = 0.75, col = "#1E293B")

# 结果
text(5, 0.7, "2003 年 Sally 被无罪释放（已入狱 4 年）; 2007 年她因酒精中毒去世", 
     cex = 0.8, col = "#475569")
text(5, 0.2, "Royal Statistical Society veröffentlichte ein Gegengutachten", 
     cex = 0.7, col = "#64748B", font = 3)
```

::: {.callout-warning icon="false"}
## 教训 | Lektion

概率推断必须审慎。错误的独立性假设、忽视先验信息、混淆条件概率方向——这些在法律和医学领域可能造成严重后果。

*Probabilistisches Schließen muss mit Vorsicht erfolgen. Falsche Unabhängigkeitsannahmen und verwechselte bedingte Wahrscheinlichkeiten können schwerwiegende Folgen haben.*
:::

## 案例二：COVID-19 疫苗效力与相对风险

> **Beispiel 2: COVID-19-Impfeffektivität und relatives Risiko**

2021 年 11 月 RKI（德国罗伯特-科赫研究所）报告显示：60 岁以上人群中，住院的 COVID-19 病例共 6571 例，其中 3651 例（约 55.6%）为接种疫苗后的突破性感染。

有人由此得出结论：**"疫苗不能防止重症"**。

**这个推理正确吗？**

```{r}
#| label: fig-relative-risk
#| fig-cap: "绝对数字 vs 相对风险：为什么必须考虑基数 | Absolute Zahlen vs. relatives Risiko"

par(bg = "#F8FAFC", mar = c(5, 5, 3, 2))

categories <- c("住院 | Hospitalisierung", "重症监护 | Intensivstation")
vaccinated_frac <- c(3651/6571, 496/1123)
unvaccinated_frac <- 1 - vaccinated_frac

barplot_data <- rbind(vaccinated_frac * 100, unvaccinated_frac * 100)
rownames(barplot_data) <- c("疫苗突破感染 | Impfdurchbruch", 
                             "未接种 | Ungeimpft")

bp <- barplot(barplot_data, beside = TRUE, 
              col = c("#2563EB", "#DC2626"),
              names.arg = categories,
              ylab = "占比 (%) | Anteil (%)",
              main = "60 岁以上 COVID-19 病例构成 | COVID-19-Fälle bei >= 60 Jahren",
              ylim = c(0, 100),
              cex.names = 0.9, cex.lab = 1.1, cex.main = 1.2, col.main = "#1E293B")
grid(col = "#E2E8F0", nx = 0, ny = NULL)

legend("topright",
       legend = c("疫苗突破感染 | Impfdurchbruch", "未接种 | Ungeimpft"),
       fill = c("#2563EB", "#DC2626"), bty = "n", cex = 0.9)

text(mean(bp[, 1]), 62, "55.6%", col = "#2563EB", font = 2, cex = 0.9)
text(mean(bp[, 1]) + 1, 50, "44.4%", col = "#DC2626", font = 2, cex = 0.9)
text(mean(bp[, 2]), 50, "44.2%", col = "#2563EB", font = 2, cex = 0.9)
text(mean(bp[, 2]) + 1, 62, "55.8%", col = "#DC2626", font = 2, cex = 0.9)
```

**问题所在**：如果 100% 的人口都接种了疫苗，那么医院里 100% 的病例都将是突破性感染——但这不意味着疫苗无效。

我们需要的是 **相对风险（Relatives Risiko）**：

$$
\text{Relatives Risiko} = \frac{P(\text{重症} \mid \text{未接种})}{P(\text{重症} \mid \text{已接种})}
$$

利用条件概率公式展开：

$$
= \frac{P(\text{重症且未接种})}{P(\text{重症且已接种})} \cdot \frac{P(\text{已接种})}{P(\text{未接种})}
$$

```{r}
#| label: relative-risk-calc
#| code-fold: false

# 60 岁以上人群数据 | Daten für >= 60 Jahre
# 假设 60 岁以上接种率约 85% (RKI 2021 年 11 月数据)
# Annahme: Impfquote ca. 85% bei >= 60 Jahren

hosp_total <- 6571
hosp_breakthrough <- 3651
hosp_unvaccinated <- hosp_total - hosp_breakthrough

icu_total <- 1123
icu_breakthrough <- 496
icu_unvaccinated <- icu_total - icu_breakthrough

vaccination_rate <- 0.85

# 相对风险计算 | Berechnung des relativen Risikos
rr_hosp <- (hosp_unvaccinated / hosp_total) / (hosp_breakthrough / hosp_total) * 
           (vaccination_rate / (1 - vaccination_rate))
rr_icu  <- (icu_unvaccinated / icu_total) / (icu_breakthrough / icu_total) * 
           (vaccination_rate / (1 - vaccination_rate))

cat("=== 相对风险 (Relatives Risiko) ===\n\n")
cat("住院 | Hospitalisierung:      ", round(rr_hosp, 2), 
    "\n  --> 未接种者风险约为接种者的", round(rr_hosp, 1), "倍\n\n")
cat("重症监护 | Intensivstation:    ", round(rr_icu, 2), 
    "\n  --> 未接种者风险约为接种者的", round(rr_icu, 1), "倍\n")
```

::: {.callout-important icon="false"}
## 关键洞察 | Schlüsselerkenntnis

仅看绝对数字（55.6% 为突破感染）会产生严重误导。考虑接种率后，未接种者的住院风险约为接种者的 **7 倍以上**，进入重症监护的风险约为接种者的 **10 倍**。

这正是统计学的价值所在：**正确量化不确定性和风险，避免被表面数字误导。**

*Die bloßen Absolutzahlen sind irreführend. Erst das relative Risiko zeigt den tatsächlichen Impfschutz.*
:::

{{< pagebreak >}}

# 不确定性的来源 {#sec-sources}

> **Quellen der Unsicherheit**

::: {.callout-note icon="false"}
## 本节你将学到 | Was Sie lernen

- **偶然不确定性（aleatorische Unsicherheit）**：数据中的内在随机性
- **认知不确定性（epistemische Unsicherheit）**：因知识不足导致的不确定性
- 两者的关系以及在实践中的含义
:::

## 偶然不确定性

> **Aleatorische Unsicherheit**

偶然不确定性（aleatorische Unsicherheit）源于事物的 **固有随机性（inhärente Zufälligkeit）**，即使拥有全部信息也无法完全消除。用数学语言表达：

$$
\text{Var}(Y) > 0
$$

只要响应变量 $Y$ 的分布不是退化的（即不集中在单个值上），我们就面临偶然不确定性。

**例子**：即使我们知道一个人的年龄、性别、基因组，也无法精确预测他的血压——因为生理过程中存在不可消除的随机波动。

## 认知不确定性

> **Epistemische Unsicherheit**

所有不属于偶然不确定性的部分，都是 **认知不确定性（epistemische Unsicherheit）**。认知不确定性原则上可以通过增加数据量或改进模型来减少。

认知不确定性包括：**模型不确定性（Modellunsicherheit）**——我们选择的模型不一定正确；**估计不确定性（Schätzunsicherheit）**——数据量有限，参数估计有误差；**数据不确定性（Datenunsicherheit）**——数据本身可能有测量误差或偏差。

```{r}
#| label: fig-uncertainty-types
#| fig-cap: "两种不确定性的分解 | Zerlegung der zwei Unsicherheitsarten"

par(bg = "#F8FAFC", mar = c(1, 1, 2.5, 1))
plot(NULL, xlim = c(0, 10), ylim = c(0, 7), axes = FALSE, xlab = "", ylab = "")
title("不确定性的来源 | Quellen der Unsicherheit",
      cex.main = 1.3, col.main = "#1E293B")

# 总不确定性
rect(2, 5.5, 8, 6.8, col = "#F1F5F9", border = "#475569", lwd = 2)
text(5, 6.15, "总不确定性 | Gesamtunsicherheit", cex = 1, font = 2, col = "#1E293B")

# 箭头
arrows(3.5, 5.5, 2.5, 4.5, col = "#475569", lwd = 2, length = 0.12)
arrows(6.5, 5.5, 7.5, 4.5, col = "#475569", lwd = 2, length = 0.12)

# 偶然不确定性
rect(0.5, 2.5, 4.5, 4.5, col = "#DBEAFE", border = "#2563EB", lwd = 2)
text(2.5, 4, "偶然不确定性", cex = 0.9, font = 2, col = "#2563EB")
text(2.5, 3.5, "Aleatorische Unsicherheit", cex = 0.7, col = "#64748B", font = 3)
text(2.5, 2.9, "不可消除 (irreducible)", cex = 0.75, col = "#1E293B")

# 认知不确定性
rect(5.5, 2.5, 9.5, 4.5, col = "#FEF3C7", border = "#D97706", lwd = 2)
text(7.5, 4, "认知不确定性", cex = 0.9, font = 2, col = "#D97706")
text(7.5, 3.5, "Epistemische Unsicherheit", cex = 0.7, col = "#64748B", font = 3)
text(7.5, 2.9, "可消除 (reducible)", cex = 0.75, col = "#1E293B")

# 子类型
text(7.5, 1.5, "模型不确定性 | Modellunsicherheit", cex = 0.7, col = "#D97706")
text(7.5, 1.0, "估计不确定性 | Schätzunsicherheit", cex = 0.7, col = "#D97706")
text(7.5, 0.5, "数据不确定性 | Datenunsicherheit", cex = 0.7, col = "#D97706")
arrows(7.5, 2.5, 7.5, 1.8, col = "#D97706", lwd = 1.5, length = 0.08)
```

## 用模拟理解两种不确定性

> **Die zwei Unsicherheitsarten durch Simulation verstehen**

```{r}
#| label: fig-two-uncertainties
#| fig-cap: "左：偶然不确定性（数据的内在散布）；右：认知不确定性（因样本量不足导致估计偏差）| Links: Aleatorische Unsicherheit; Rechts: Epistemische Unsicherheit"
#| fig-height: 5

set.seed(2024)

par(mfrow = c(1, 2), bg = "#F8FAFC", mar = c(4.5, 4.5, 3, 1))

# 左图：偶然不确定性
x_grid <- seq(0, 10, length.out = 200)
y_true <- 2 * x_grid + 1
plot(x_grid, y_true, type = "l", col = "#DC2626", lwd = 3,
     xlab = "x", ylab = "y",
     main = "偶然不确定性\nAleatorische Unsicherheit",
     ylim = c(-5, 30), cex.main = 1.1, col.main = "#2563EB")
grid(col = "#E2E8F0")

# 加入不同水平的噪声
for (sigma_val in c(1, 3, 6)) {
  x_pts <- runif(50, 0, 10)
  y_pts <- 2 * x_pts + 1 + rnorm(50, 0, sigma_val)
  alpha_val <- 0.3 + 0.1 * (7 - sigma_val)
  points(x_pts, y_pts, pch = 16, 
         col = adjustcolor("#2563EB", alpha_val), cex = 0.8)
}
legend("topleft", 
       legend = c("真实关系 | Wahre Beziehung", 
                  expression(paste(sigma, " = 1, 3, 6"))),
       col = c("#DC2626", "#2563EB"), 
       lwd = c(3, NA), pch = c(NA, 16),
       bty = "n", cex = 0.8)
text(5, -3, expression(paste("Var(Y|x) > 0 ", " --> 不可消除")), 
     cex = 0.8, col = "#DC2626")

# 右图：认知不确定性
x_full <- runif(500, 0, 10)
y_full <- 2 * x_full + 1 + rnorm(500, 0, 2)

plot(x_full, y_full, pch = 16, col = adjustcolor("#94A3B8", 0.3), cex = 0.6,
     xlab = "x", ylab = "y",
     main = "认知不确定性\nEpistemische Unsicherheit",
     ylim = c(-5, 30), cex.main = 1.1, col.main = "#D97706")
grid(col = "#E2E8F0")
abline(a = 1, b = 2, col = "#DC2626", lwd = 3)

# 多个小样本的估计
for (k in 1:8) {
  idx <- sample(500, 15)
  fit_k <- lm(y_full[idx] ~ x_full[idx])
  abline(fit_k, col = adjustcolor("#D97706", 0.5), lwd = 1.5, lty = 2)
}

legend("topleft", 
       legend = c("真实关系 | Wahr", "小样本估计 | Kleine Stichprobe"),
       col = c("#DC2626", "#D97706"), lwd = c(3, 1.5), lty = c(1, 2),
       bty = "n", cex = 0.8)
text(5, -3, expression(paste("n ↑  --> 估计更准, 不确定性 ↓")), 
     cex = 0.8, col = "#D97706")

par(mfrow = c(1, 1))
```

::: {.callout-tip icon="false"}
## 回到骰子杯 | Zurück zum Würfelbecher

在骰子杯实验中：如果没有额外的传感器数据，所有的不确定性都是 **偶然的**。但如果我们在骰子杯上安装了传感器、记录了所有物理量，掷骰子就变成了确定性过程——偶然不确定性消失了。偶然不确定性的界定取决于可用的数据和知识水平。

*Ob Unsicherheit als aleatorisch oder epistemisch eingestuft wird, hängt von den verfügbaren Daten und dem Wissensstand ab.*
:::

{{< pagebreak >}}

# 经典统计范式 {#sec-paradigm}

> **Das klassische statistische Paradigma**

::: {.callout-note icon="false"}
## 本节你将学到 | Was Sie lernen

- 从 **总体（Population）** 中抽取 **样本（Stichprobe）** 的经典框架
- **统计推断（Statistische Inferenz）** 的基本思路
- 统计量（Statistik）的概念
:::

## 从总体到样本

> **Von der Population zur Stichprobe**

经典推断统计的核心思路如下图所示：

```{r}
#| label: fig-classical-paradigm
#| fig-cap: "经典统计范式：从总体中抽取样本，通过样本统计量推断总体参数 | Klassisches Paradigma: Stichprobe aus der Population, Inferenz über Populationsparameter"

par(bg = "#F8FAFC", mar = c(1, 1, 2.5, 1))
plot(NULL, xlim = c(0, 10), ylim = c(0, 8), axes = FALSE, xlab = "", ylab = "")
title("经典统计范式 | Klassisches statistisches Paradigma",
      cex.main = 1.3, col.main = "#1E293B")

# 总体
symbols(3, 5.5, circles = 2, add = TRUE, inches = FALSE,
        fg = "#2563EB", bg = adjustcolor("#DBEAFE", 0.5), lwd = 2)
text(3, 7.8, "总体 (Population)", cex = 1, font = 2, col = "#2563EB")

# 总体中的"个体"
set.seed(123)
pop_x <- 3 + runif(25, -1.5, 1.5)
pop_y <- 5.5 + runif(25, -1.5, 1.5)
# 只保留圆内的
dist_from_center <- sqrt((pop_x - 3)^2 + (pop_y - 5.5)^2)
keep <- dist_from_center < 1.8
points(pop_x[keep], pop_y[keep], pch = 16, col = adjustcolor("#2563EB", 0.6), cex = 1)

# 样本
symbols(7.5, 5.5, circles = 1.2, add = TRUE, inches = FALSE,
        fg = "#16A34A", bg = adjustcolor("#D1FAE5", 0.5), lwd = 2)
text(7.5, 7, "样本 (Stichprobe)", cex = 1, font = 2, col = "#16A34A")

# 样本中的"个体"
samp_x <- 7.5 + runif(8, -0.8, 0.8)
samp_y <- 5.5 + runif(8, -0.8, 0.8)
dist_s <- sqrt((samp_x - 7.5)^2 + (samp_y - 5.5)^2)
keep_s <- dist_s < 1
points(samp_x[keep_s], samp_y[keep_s], pch = 16, col = "#16A34A", cex = 1.2)

# 抽样箭头
arrows(4.5, 6.5, 6, 6.5, col = "#475569", lwd = 2, length = 0.12)
text(5.25, 6.9, "抽样 | Stichprobenziehung", cex = 0.8, col = "#475569")

# 统计量
rect(6, 2.5, 9, 3.5, col = "#FEF3C7", border = "#D97706", lwd = 2)
text(7.5, 3, expression(t(y[1], ..., y[n])), cex = 1, col = "#D97706")
arrows(7.5, 4.3, 7.5, 3.6, col = "#16A34A", lwd = 2, length = 0.1)
text(8.5, 3.9, "计算统计量", cex = 0.7, col = "#16A34A")

# 推断箭头
arrows(6, 3, 3.5, 3, col = "#DC2626", lwd = 2.5, length = 0.15)
text(4.75, 2.5, "统计推断 (Statistische Inferenz)", cex = 0.85, font = 2, col = "#DC2626")

# 参数
rect(1.5, 2.5, 4.5, 3.5, col = "#EDE9FE", border = "#7C3AED", lwd = 2)
text(3, 3, expression(theta), cex = 1.5, col = "#7C3AED")
text(3, 2, "总体参数 | Populationsparameter", cex = 0.75, col = "#7C3AED")
```

具体来说：我们有一个 **总体（Population）**，其中包含我们感兴趣的某个量（例如平均年龄）。我们从总体中 **随机抽取（zufällig ziehen）** 一个样本（通常是不放回抽样），然后基于样本数据计算 **统计量（Statistik）** $t(y_1, \ldots, y_n)$——例如样本均值。最终目标是利用统计量对总体参数 $\theta$ 进行 **推断（Inferenz）**。

**样本中的不确定性来源**：样本均值通常不等于总体均值——除非总体完全同质，或者我们把整个总体都纳入样本（即普查 / Volkszählung）。样本中年龄的异质性可以通过 **方差** 来衡量。基于均值和方差，我们可以构建 **置信区间（Konfidenzintervall）**——后续章节会详细介绍。

{{< pagebreak >}}

# 数据生成过程 {#sec-dgp}

> **Der datengenerierende Prozess (DGP)**

::: {.callout-note icon="false"}
## 本节你将学到 | Was Sie lernen

- **数据生成过程（DGP）** 的正式定义
- 独立同分布（i.i.d.）假设的含义
- 从有限总体到一般设定的推广
- 大数定律和经验分布函数的收敛
:::

## 定义

> **Definition**

我们将经典的有限总体框架推广到更一般的设定。假设数据是由某个 **未知** 的随机过程产生的：

$$
Y \sim G(\cdot)
$$

其中 $G(\cdot)$ 是一个 **未知的** 分布函数。我们称此为 **数据生成过程（datengenerierender Prozess / Data Generating Process, DGP）**。

进一步假设我们有 $n$ 个独立且同分布的观测值（独立同分布，简写 i.i.d.）：

$$
Y_i \sim G(\cdot), \quad \text{i.i.d.} \quad \text{für } i = 1, \ldots, n
$$

其中 $y_i$ 是 $Y_i$ 的实现值（观测值）。

这个设定是全书的核心假设。需要强调的是，$G(\cdot)$ 是 **完全未知** 的——我们既不知道它的形式，也不假设它属于某个特定的分布族。

## 从数据中能学到什么？

> **Was können wir aus Daten lernen?**

虽然 $G(\cdot)$ 未知，但大数定律（Gesetz der großen Zahlen）告诉我们：对于任何（充分正则的）函数 $t(y)$，

$$
\frac{1}{n}\sum_{i=1}^{n} t(Y_i) \xrightarrow{n \to \infty} E\big(t(Y)\big) = \int t(y) \, dG(y)
$$

这意味着即使我们不知道 $G(\cdot)$，只要有足够多的来自 $G(\cdot)$ 的数据，我们就可以通过 **样本平均** 来逼近 **总体期望**。

```{r}
#| label: fig-lln-demo
#| fig-cap: "大数定律的体现：样本均值随样本量增大趋近总体均值 | Gesetz der großen Zahlen: Stichprobenmittel konvergiert gegen Populationsmittel"

set.seed(42)

# 模拟来自混合分布的数据 | Daten aus einer Mischverteilung simulieren
generate_from_G <- function(n) {
  # 真实 DGP 是一个混合分布（未知！）
  # Wahrer DGP: Mischverteilung (unbekannt!)
  component <- sample(1:2, n, replace = TRUE, prob = c(0.6, 0.4))
  y <- ifelse(component == 1, rnorm(n, 3, 1), rnorm(n, 7, 1.5))
  return(y)
}

# 理论均值
true_mean <- 0.6 * 3 + 0.4 * 7  # = 4.6

# 不同样本量下的样本均值
n_values <- c(5, 10, 20, 50, 100, 200, 500, 1000, 2000, 5000)
n_reps <- 50

par(bg = "#F8FAFC", mar = c(4.5, 4.5, 3, 1))
plot(NULL, xlim = c(1, length(n_values)), ylim = c(2.5, 6.5),
     xlab = "样本量 n (对数刻度) | Stichprobenumfang n",
     ylab = expression(bar(Y)[n]),
     main = "大数定律 | Gesetz der großen Zahlen",
     xaxt = "n", cex.lab = 1.1, cex.main = 1.3, col.main = "#1E293B")
axis(1, at = 1:length(n_values), labels = n_values)
grid(col = "#E2E8F0")
abline(h = true_mean, col = "#DC2626", lwd = 3, lty = 2)

for (r in 1:n_reps) {
  means <- sapply(n_values, function(nn) mean(generate_from_G(nn)))
  lines(1:length(n_values), means, 
        col = adjustcolor("#2563EB", 0.15), lwd = 1)
}

# 画一条加粗的典型轨迹
set.seed(7)
means_bold <- sapply(n_values, function(nn) mean(generate_from_G(nn)))
lines(1:length(n_values), means_bold, col = "#2563EB", lwd = 2.5)
points(1:length(n_values), means_bold, pch = 16, col = "#2563EB", cex = 1)

legend("topright",
       legend = c(expression(paste("50 次模拟轨迹 | 50 Simulationen")),
                  expression(paste(mu, " = E(Y) = 4.6 (真实值 | wahrer Wert)"))),
       col = c("#2563EB", "#DC2626"), lwd = c(1.5, 3), lty = c(1, 2),
       bty = "n", cex = 0.9)
```

类似地，**Glivenko-Cantelli 定理**告诉我们，经验分布函数 $F_n(y) = \frac{1}{n}\sum_{i=1}^n \mathbf{1}\{Y_i \leq y\}$ 一致收敛到真实分布函数 $G(y)$。

```{r}
#| label: fig-glivenko-cantelli
#| fig-cap: "Glivenko-Cantelli 定理：经验分布函数随样本量增大逼近真实分布 | Empirische Verteilungsfunktion konvergiert gegen die wahre Verteilung"

set.seed(42)

par(bg = "#F8FAFC", mar = c(4.5, 4.5, 3, 1))

# 真实分布函数（混合正态）
y_grid <- seq(-2, 12, length.out = 500)
true_cdf <- 0.6 * pnorm(y_grid, 3, 1) + 0.4 * pnorm(y_grid, 7, 1.5)

plot(y_grid, true_cdf, type = "l", col = "#1E293B", lwd = 3,
     xlab = "y", ylab = "F(y)",
     main = "经验分布函数的收敛 | Konvergenz der empirischen Verteilungsfunktion",
     cex.lab = 1.1, cex.main = 1.2, col.main = "#1E293B")
grid(col = "#E2E8F0")

sample_sizes <- c(20, 100, 1000)
colors_ecdf <- c("#EA580C", "#2563EB", "#16A34A")

for (k in seq_along(sample_sizes)) {
  data_k <- generate_from_G(sample_sizes[k])
  ecdf_k <- ecdf(data_k)
  lines(y_grid, ecdf_k(y_grid), col = colors_ecdf[k], lwd = 1.5, lty = k + 1)
}

legend("bottomright",
       legend = c("G(y) 真实分布 | Wahre Verteilung",
                  paste0("n = ", sample_sizes, " | Fn(y)")),
       col = c("#1E293B", colors_ecdf),
       lwd = c(3, rep(1.5, 3)), lty = c(1, 2, 3, 4),
       bty = "n", cex = 0.9)
```

::: {.callout-important icon="false"}
## 关键总结 | Schlüsselerkenntnis

即使 $G(\cdot)$ 完全未知，只要数据是从 $G(\cdot)$ 中独立同分布地抽取的，我们就可以通过增大样本量 $n$ 来逐步逼近 $G(\cdot)$ 的各种性质。这是统计推断的基础。

但在实践中，$n$ 总是有限的——这就是为什么我们需要 **统计模型** 来帮助我们。

*In der Praxis ist n immer endlich — deshalb brauchen wir statistische Modelle.*
:::

{{< pagebreak >}}

# 统计建模初步 {#sec-modelling}

> **Einführung in die statistische Modellierung**

::: {.callout-note icon="false"}
## 本节你将学到 | Was Sie lernen

- **统计模型（Statistisches Modell）** 的正式定义
- DGP 与统计模型之间的关系
- 模型永远只是近似——但有用的近似
- 预告：如何度量模型与现实之间的"距离"
:::

## 用参数模型近似现实

> **Realität durch ein parametrisches Modell approximieren**

我们已知数据生成过程为 $Y \sim G(\cdot)$，但 $G(\cdot)$ 未知。我们的策略是：用一族参数化的分布来近似 $G(\cdot)$。

**统计模型（Statistisches Modell）** 定义为一组分布函数的集合：

$$
\mathcal{F} = \{F(\cdot\,;\theta),\; \theta \in \Theta\}
$$

其中 $\theta = (\theta_1, \ldots, \theta_p)^\top$ 是参数向量，$\Theta$ 是参数空间。

```{r}
#| label: fig-model-approximation
#| fig-cap: "统计建模：用参数模型族 F 中最接近 G(.) 的分布来近似现实 | Statistische Modellierung: Approximation von G(.) durch das nächste Element in F"

par(bg = "#F8FAFC", mar = c(1, 1, 2.5, 1))
plot(NULL, xlim = c(0, 10), ylim = c(0, 8), axes = FALSE, xlab = "", ylab = "")
title("统计建模的几何直觉 | Geometrische Intuition der Modellierung",
      cex.main = 1.3, col.main = "#1E293B")

# 所有可能的分布（大椭圆）
symbols(5, 4.5, circles = 3.5, add = TRUE, inches = FALSE,
        fg = "#94A3B8", bg = adjustcolor("#F1F5F9", 0.5), lwd = 1.5, lty = 2)
text(2, 7.5, "所有可能的分布\nAlle möglichen Verteilungen", 
     cex = 0.8, col = "#94A3B8", font = 3)

# 模型族 F（矩形）
rect(3, 1.5, 7, 3.5, col = adjustcolor("#DBEAFE", 0.7), border = "#2563EB", lwd = 2)
text(5, 2.5, expression(paste(italic(F), " = { F( . , ", theta, " ), ", theta, " %in% ", Theta, " }")), 
     cex = 0.9, col = "#2563EB")
text(5, 1.8, "统计模型 | Statistisches Modell", cex = 0.7, col = "#2563EB", font = 3)

# G(.) 点
points(6.5, 6, pch = 4, col = "#DC2626", cex = 2.5, lwd = 3)
text(7.5, 6.3, "G(.)", cex = 1.2, font = 2, col = "#DC2626")
text(7.5, 5.7, "DGP (未知 | unbekannt)", cex = 0.7, col = "#DC2626", font = 3)

# F(.; theta_0) 最近点
points(5.8, 3.5, pch = 16, col = "#16A34A", cex = 2)
text(5.8, 3.9, expression(paste("F( . , ", theta[0], " )")), cex = 0.9, font = 2, col = "#16A34A")

# 距离箭头
arrows(6.3, 5.7, 5.9, 3.8, col = "#EA580C", lwd = 2.5, lty = 2, length = 0.12)
text(7, 4.8, "距离?\nDistanz?", cex = 0.9, col = "#EA580C", font = 2)

# 注释
text(5, 0.5, expression(paste(theta[0], " = 使 F 最接近 G(.) 的参数 | Parameter mit geringstem Abstand zu G(.)")), 
     cex = 0.75, col = "#475569")
```

## 三个关键概念

> **Drei Schlüsselbegriffe**

在这个框架中，有三个需要区分的概念：

**数据生成过程 $G(\cdot)$** 是真实的、未知的分布。数据来自于此。我们永远无法完全得知它。

**统计模型 $\mathcal{F}$** 是我们假定的分布族。它是对现实的一种简化——但（希望是）有用的简化。例如我们可以选择正态分布族：$\mathcal{F} = \{N(\mu, \sigma^2)\,;\; \mu \in \mathbb{R}, \sigma^2 > 0\}$。

**"真实参数" $\theta_0$** 是在模型族 $\mathcal{F}$ 中，使 $F(\cdot\,;\theta)$ 最接近 $G(\cdot)$ 的那个参数值。严格来说，$\theta_0$ 是通过最小化某种距离度量来定义的——下一讲我们将引入 Kullback-Leibler 散度来精确定义这个"距离"。

::: {.callout-tip icon="false"}
## 两种不同的出发点 | Zwei verschiedene Ausgangspunkte

**大多数教科书的假设**：直接假设 $Y_i \sim F(\cdot\,;\theta)$，即假设模型正确。

**本课程的假设**：假设 $Y_i \sim G(\cdot)$，其中 $G(\cdot)$ 未知，$F(\cdot\,;\theta)$ 只是近似。

这个区别很重要。第二种观点更加诚实地面对现实——所有模型都只是模型，不是现实本身。但好的模型可以帮助我们做出更好的决策。

*Alle Modelle sind nur Modelle, nicht die Realität selbst. Aber gute Modelle helfen bei besseren Entscheidungen.*
:::

## 模型选择的例子

> **Beispiele für die Modellwahl**

针对不同类型的数据，我们会选择不同的分布族：

```{r}
#| label: fig-model-examples
#| fig-cap: "不同数据类型对应不同的分布模型 | Verschiedene Datentypen erfordern verschiedene Verteilungsmodelle"
#| fig-height: 5

par(mfrow = c(1, 3), bg = "#F8FAFC", mar = c(4, 4, 3, 1))

# 正态分布
x_norm <- seq(-4, 4, length.out = 200)
plot(x_norm, dnorm(x_norm, 0, 1), type = "l", col = "#2563EB", lwd = 3,
     xlab = "y", ylab = "f(y)",
     main = "连续型数据\nKontinuierliche Daten",
     cex.main = 1, col.main = "#2563EB")
grid(col = "#E2E8F0")
lines(x_norm, dnorm(x_norm, 1, 1.5), col = "#2563EB", lwd = 2, lty = 2)
text(0, 0.35, expression(N(mu, sigma^2)), cex = 0.9, col = "#2563EB", font = 2)
text(0, 0.02, "例: 身高, 测量误差\nz.B. Körpergröße", cex = 0.7, col = "#475569")

# Poisson 分布
x_pois <- 0:15
plot(x_pois, dpois(x_pois, 3), type = "h", col = "#16A34A", lwd = 4,
     xlab = "y", ylab = "P(Y = y)",
     main = "计数数据\nZähldaten",
     cex.main = 1, col.main = "#16A34A")
grid(col = "#E2E8F0")
points(x_pois, dpois(x_pois, 3), pch = 16, col = "#16A34A", cex = 1.5)
text(8, 0.2, expression(Poisson(lambda)), cex = 0.9, col = "#16A34A", font = 2)
text(8, 0.02, "例: 网页访问次数\nz.B. Webseitenaufrufe", cex = 0.7, col = "#475569")

# Bernoulli/Binomial 分布
x_bern <- 0:10
plot(x_bern, dbinom(x_bern, 10, 0.3), type = "h", col = "#DC2626", lwd = 4,
     xlab = "y", ylab = "P(Y = y)",
     main = "0/1 数据\n0/1 Daten",
     cex.main = 1, col.main = "#DC2626")
grid(col = "#E2E8F0")
points(x_bern, dbinom(x_bern, 10, 0.3), pch = 16, col = "#DC2626", cex = 1.5)
text(7, 0.2, expression(Bin(n, p)), cex = 0.9, col = "#DC2626", font = 2)
text(7, 0.02, "例: 成功/失败\nz.B. Erfolg/Misserfolg", cex = 0.7, col = "#475569")

par(mfrow = c(1, 1))
```

## 估计器

> **Schätzer**

模型中的参数 $\theta$ 需要从数据中确定。这个过程在统计学中称为 **估计（Schätzen / Estimation）**，在机器学习中称为 **学习（Lernen / Learning）**。

我们将参数 $\theta$ 的估计器记为：

$$
\hat{\theta} = t(y_1, \ldots, y_n)
$$

这是一个关于数据的函数，称为 **统计量（Statistik）**。在后续章节中，我们将详细讨论如何构造好的估计器以及估计器应满足的性质。

{{< pagebreak >}}

# 总结与展望 {#sec-summary}

> **Zusammenfassung und Ausblick**

## 本章核心框架

让我们回顾本章建立的核心框架：

$$
\underbrace{Y_i \sim G(\cdot), \text{ i.i.d.}}_{\text{数据生成过程 (未知)}}
\quad \xrightarrow{\text{近似 | Approximation}} \quad
\underbrace{\mathcal{F} = \{F(\cdot;\theta), \theta \in \Theta\}}_{\text{统计模型}}
\quad \xrightarrow{\text{数据}} \quad
\underbrace{\hat{\theta} = t(y_1, \ldots, y_n)}_{\text{参数估计}}
$$

## 概念逻辑链

```{r}
#| label: fig-summary-chain
#| fig-cap: "本章概念逻辑链 | Logikkette der Konzepte dieses Kapitels"

par(bg = "#F8FAFC", mar = c(1, 1, 2.5, 1))
plot(NULL, xlim = c(0, 10), ylim = c(0, 6), axes = FALSE, xlab = "", ylab = "")
title("本章概念逻辑链 | Logikkette", cex.main = 1.3, col.main = "#1E293B")

nodes_x <- c(1.5, 3.5, 5.5, 8)
nodes_y <- c(4, 4, 4, 4)

labels_cn <- c("不确定性\n的量化", "偶然 vs\n认知", "DGP\nY ~ G(.)", 
               "统计模型\nF = {F(.; theta)}")
labels_de <- c("Quantifizierung", "Aleatorisch\nvs. Epistemisch", 
               "DGP", "Statistisches\nModell")
colors_n <- c("#DBEAFE", "#FEF3C7", "#E0E7FF", "#D1FAE5")
borders_n <- c("#2563EB", "#D97706", "#6366F1", "#16A34A")

for (i in 1:4) {
  rect(nodes_x[i] - 0.8, nodes_y[i] - 0.8, nodes_x[i] + 0.8, nodes_y[i] + 0.8,
       col = colors_n[i], border = borders_n[i], lwd = 2)
  text(nodes_x[i], nodes_y[i] + 0.2, labels_cn[i], cex = 0.7, font = 2, col = "#1E293B")
  text(nodes_x[i], nodes_y[i] - 0.5, labels_de[i], cex = 0.5, col = "#64748B", font = 3)
}

for (i in 1:3) {
  arrows(nodes_x[i] + 0.85, nodes_y[i], nodes_x[i+1] - 0.85, nodes_y[i+1],
         col = "#94A3B8", lwd = 2, length = 0.1)
}

# 触发标签
triggers <- c("", "如何分类?", "如何描述?", "如何近似?")
for (i in 2:4) {
  text((nodes_x[i-1] + nodes_x[i]) / 2, nodes_y[i] + 1.1, triggers[i],
       cex = 0.65, col = "#EA580C", font = 2)
}

# 下一讲预告
text(5, 1.2, "下一讲预告: 如何度量 G(.) 与 F(.; theta) 之间的\"距离\"?", 
     cex = 0.9, col = "#DC2626", font = 2)
text(5, 0.6, "--> Kullback-Leibler 散度 --> 似然函数 --> 最大似然估计",
     cex = 0.8, col = "#DC2626")
text(5, 0.1, "Nächste VL: KL-Divergenz --> Likelihoodfunktion --> Maximum-Likelihood-Schätzer",
     cex = 0.7, col = "#64748B", font = 3)
```

## 重要性质回顾

本章涉及的核心渐近性质：

**大数定律（Gesetz der großen Zahlen）**：对于 i.i.d. 随机变量 $Y_1, \ldots, Y_n$（均值为 $\mu$），有 $\bar{Y}_n = \frac{1}{n}\sum_{i=1}^n Y_i \xrightarrow{P} \mu$。

**Glivenko-Cantelli 定理**：经验分布函数 $F_n(y) = \frac{1}{n}\sum_{i=1}^n \mathbf{1}\{Y_i \leq y\}$ 一致收敛到真实分布函数 $G(y)$。

**中心极限定理（Zentraler Grenzwertsatz）**：$\frac{\sum_{i=1}^n Y_i}{\sqrt{n}} \xrightarrow{d} N(0, \sigma^2)$，其中 $\sigma^2 = \text{Var}(Y)$。

这三个定理是后续所有推断方法的数学基础。

{{< pagebreak >}}

# 附录：德语专业术语表 {.appendix}

> **Anhang: Deutsch-Chinesisch-Englisches Fachterminologieglossar**

::: panel-tabset
## 核心概念

| Deutsch | 中文 | English |
|:---|:---|:---|
| die Unsicherheit | 不确定性 | uncertainty |
| die Wahrscheinlichkeit | 概率 | probability |
| das Zufallsexperiment | 随机实验 | random experiment |
| die Zufallsvariable | 随机变量 | random variable |
| der Determinismus | 决定论 | determinism |
| die Variabilität | 变异性 | variability |
| der Wissensstand | 知识状态 | state of knowledge |

## 不确定性分类

| Deutsch | 中文 | English |
|:---|:---|:---|
| die aleatorische Unsicherheit | 偶然不确定性 | aleatoric uncertainty |
| die epistemische Unsicherheit | 认知不确定性 | epistemic uncertainty |
| die Modellunsicherheit | 模型不确定性 | model uncertainty |
| die Schätzunsicherheit | 估计不确定性 | estimation uncertainty |
| die Datenunsicherheit | 数据不确定性 | data uncertainty |
| irreduzibel | 不可消除的 | irreducible |
| reduzibel | 可消除的 | reducible |

## 统计推断框架

| Deutsch | 中文 | English |
|:---|:---|:---|
| die Population / Grundgesamtheit | 总体 | population |
| die Stichprobe | 样本 | sample |
| der Stichprobenumfang | 样本量 | sample size |
| die Statistik | 统计量 | statistic |
| die statistische Inferenz | 统计推断 | statistical inference |
| das statistische Modell | 统计模型 | statistical model |
| der datengenerierende Prozess (DGP) | 数据生成过程 | data generating process |
| das Konfidenzintervall | 置信区间 | confidence interval |

## 概率论基础

| Deutsch | 中文 | English |
|:---|:---|:---|
| die Verteilungsfunktion | 分布函数 | distribution function |
| die Dichtefunktion | 密度函数 | density function |
| der Erwartungswert | 期望值 | expected value |
| die Varianz | 方差 | variance |
| die Standardabweichung | 标准差 | standard deviation |
| unabhängig und identisch verteilt (i.i.d.) | 独立同分布 | independent and identically distributed |
| das Gesetz der großen Zahlen | 大数定律 | law of large numbers |
| der zentrale Grenzwertsatz | 中心极限定理 | central limit theorem |
| die empirische Verteilungsfunktion | 经验分布函数 | empirical distribution function |

## 分布模型

| Deutsch | 中文 | English |
|:---|:---|:---|
| die Normalverteilung | 正态分布 | normal distribution |
| die Poisson-Verteilung | 泊松分布 | Poisson distribution |
| die Binomialverteilung | 二项分布 | binomial distribution |
| die Bernoulli-Verteilung | 伯努利分布 | Bernoulli distribution |
| die geometrische Verteilung | 几何分布 | geometric distribution |
| die Chi-Quadrat-Verteilung | 卡方分布 | chi-squared distribution |
| das Verteilungsmodell | 分布模型 | distribution model |
| der Parameter | 参数 | parameter |
| der Parameterraum | 参数空间 | parameter space |
| der Schätzer | 估计器 | estimator |

## 下一讲预告术语

| Deutsch | 中文 | English |
|:---|:---|:---|
| die Kullback-Leibler-Divergenz | KL 散度 | Kullback-Leibler divergence |
| die Likelihood-Funktion | 似然函数 | likelihood function |
| die Log-Likelihood-Funktion | 对数似然函数 | log-likelihood function |
| der Maximum-Likelihood-Schätzer (MLE) | 最大似然估计 | maximum likelihood estimator |
| die Entropie | 熵 | entropy |
| der a-priori-Verteilung (Prior) | 先验分布 | prior distribution |
| der a-posteriori-Verteilung (Posterior) | 后验分布 | posterior distribution |
:::
