---
title: "正规方程 vs 随机梯度下降：线性回归求解的两条路"
author: "统计笔记"
date: today
format:
  html:
    toc: true
    toc-depth: 4
    toc-title: "章节导航 | Kapitelnavigation"
    code-fold: true
    code-summary: "查看代码 | Code anzeigen"
    theme: cosmo
    number-sections: true
    smooth-scroll: true
    fig-align: center
---

## 问题：为什么需要 200 次实验？

我们有一个线性回归模型：

$$
\hat{y} = \beta_0 + \beta_1 x
$$

模型有两个未知参数 $\beta_0, \beta_1$，理论上只需要两次实验就能精确求解。

但现实中，实验数据总带有噪声。两次实验的结果可能偏差很大，直接求解毫无意义。

**策略转变**：既然单次实验不可靠，那就做 200 次（甚至更多），然后用**最小二乘法**找到一组"最优"的参数。

这就引出了两个核心问题：

1. "最优"的数学含义是什么？（→ 最小二乘 → 超定方程 → 正规方程）
2. 除了直接求解，还有没有其他方式逼近最优解？（→ 梯度下降 → SGD）

---

## 正规方程（Normal Equation）

### 从模型到超定方程

将模型写成矩阵形式。设计矩阵 $X$ 和参数向量 $\boldsymbol{\beta}$：

$$
X = \begin{pmatrix} 1 & x_1 \\ 1 & x_2 \\ \vdots & \vdots \\ 1 & x_n \end{pmatrix}_{n \times 2}, \quad
\boldsymbol{\beta} = \begin{pmatrix} \beta_0 \\ \beta_1 \end{pmatrix}
$$

理想情况下，我们希望：

$$
\mathbf{y} = X\boldsymbol{\beta}
$$

但这里有 $n = 200$ 个方程、只有 2 个未知数——这是一个**超定方程**（overdetermined system）。

::: {.callout-note title="超定方程的几何直觉"}

**超定方程的关键性质**：

- **没有精确解**：方程数远多于未知数，不可能同时满足所有方程。
- **$X\boldsymbol{\beta}$ 是 $X$ 的列空间中的向量**：无论 $\boldsymbol{\beta}$ 取什么值，$X\boldsymbol{\beta}$ 只能是 $X$ 的列向量的线性组合。
- **$\mathbf{y}$ 不在列空间里**：因为有噪声，真实的 $\mathbf{y}$ 落在了列空间之外。
- **最优解 = 投影**：我们要找 $\boldsymbol{\beta}^*$ 使得 $X\boldsymbol{\beta}^*$ 是 $\mathbf{y}$ 在 $X$ 列空间上的**正交投影**，即距离最近的点。

:::

### 最小二乘推导

定义残差向量 $\mathbf{r} = \mathbf{y} - X\boldsymbol{\beta}^*$，我们要最小化残差的欧几里得范数平方：

$$
\min_{\boldsymbol{\beta}} \| X\boldsymbol{\beta} - \mathbf{y} \|^2
$$

由投影的几何性质，最优解处残差向量**垂直于** $X$ 的列空间，即残差与 $X$ 的每一列正交：

$$
X^T \mathbf{r} = \mathbf{0}
$$

展开：

$$
X^T(\mathbf{y} - X\boldsymbol{\beta}^*) = \mathbf{0}
$$

$$
X^T X \boldsymbol{\beta}^* = X^T \mathbf{y}
$$

这就是**正规方程**（Normal Equation）。当 $X^T X$ 可逆时，直接求解：

$$
\boxed{\boldsymbol{\beta}^* = (X^T X)^{-1} X^T \mathbf{y}}
$$

### R 代码实现

```{r}
set.seed(42)

# ----- 生成模拟数据 -----
n <- 200
true_beta0 <- 2.5
true_beta1 <- 1.8

x <- runif(n, 0, 10)
noise <- rnorm(n, 0, 2)
y <- true_beta0 + true_beta1 * x + noise

cat("真实参数: β0 =", true_beta0, ", β1 =", true_beta1, "\n")

# ----- 构建设计矩阵 -----
X <- cbind(1, x)
cat("设计矩阵 X 的维度:", nrow(X), "×", ncol(X), "\n")
cat("  → ", nrow(X), "个方程，", ncol(X), "个未知数 → 超定方程\n\n")

# ----- 正规方程求解 -----
# β* = (X'X)^{-1} X'y

XtX <- t(X) %*% X           # X'X  (2×2)
Xty <- t(X) %*% y           # X'y  (2×1)
beta_normal <- solve(XtX) %*% Xty   # 求解

cat("=== 正规方程求解 ===\n")
cat("X'X =\n"); print(XtX)
cat("\nβ0 =", round(beta_normal[1], 4), "\n")
cat("β1 =", round(beta_normal[2], 4), "\n")

# 残差与 MSE
y_pred_normal <- X %*% beta_normal
mse_normal <- mean((y - y_pred_normal)^2)
cat("MSE =", round(mse_normal, 4), "\n")
```

::: {.callout-tip title="验证：残差是否垂直于列空间？"}
```{r}
residuals_normal <- y - y_pred_normal
cat("X' * r =\n")
print(round(t(X) %*% residuals_normal, 10))
cat("（应接近零向量 —— 残差垂直于列空间 ✓）\n")
```
:::

---

## 随机梯度下降（SGD）

正规方程是**一步到位**的解析解。但当数据量巨大（百万级）或 $X^TX$ 不好求逆时，我们需要另一条路：**迭代逼近**。

### 损失函数与梯度

对于一个大小为 $m$ 的 mini-batch，损失函数为均方误差：

$$
L(\boldsymbol{\beta}) = \frac{1}{m} (\mathbf{y} - X\boldsymbol{\beta})^T (\mathbf{y} - X\boldsymbol{\beta})
$$

展开这个二次型：

$$
L = \frac{1}{m} \left( \mathbf{y}^T\mathbf{y} - 2\boldsymbol{\beta}^T X^T \mathbf{y} + \boldsymbol{\beta}^T X^T X \boldsymbol{\beta} \right)
$$

::: {.callout-note title="用到的矩阵求导公式"}

- $\dfrac{\partial}{\partial \boldsymbol{\beta}} (\boldsymbol{\beta}^T \mathbf{a}) = \mathbf{a}$

- $\dfrac{\partial}{\partial \boldsymbol{\beta}} (\boldsymbol{\beta}^T A \boldsymbol{\beta}) = 2A\boldsymbol{\beta}$（$A$ 为对称矩阵）

:::

对 $\boldsymbol{\beta}$ 求导：

$$
\frac{\partial L}{\partial \boldsymbol{\beta}} = \frac{1}{m} \left( 0 - 2X^T\mathbf{y} + 2X^TX\boldsymbol{\beta} \right) = \frac{-2}{m} X^T (\mathbf{y} - X\boldsymbol{\beta})
$$

$$
\boxed{\nabla_{\boldsymbol{\beta}} L = \frac{-2}{m} X^T (\mathbf{y} - X\boldsymbol{\beta})}
$$

### 更新规则

每一步迭代：

$$
\boldsymbol{\beta}^{(t+1)} = \boldsymbol{\beta}^{(t)} - \eta \cdot \nabla_{\boldsymbol{\beta}} L
$$

其中 $\eta$ 是学习率。

::: {.callout-important title="注意梯度方向"}
梯度 $\nabla L$ 的负号意味着：当预测值偏小（$\mathbf{y} - X\boldsymbol{\beta} > 0$）时，梯度为负，减去负值等于增大 $\boldsymbol{\beta}$，参数向正确方向调整。
:::

### SGD 的完整流程

```
初始化 β = (0, 0)，设学习率 η，批量大小 m

重复 n_epochs 轮：
    打乱全部数据
    每次取 m 条数据作为一个 mini-batch：
        1. 计算残差: r = y_batch - X_batch %*% β
        2. 计算梯度: g = -2/m * X_batch' %*% r
        3. 更新参数: β = β - η * g
```

### R 代码实现

```{r}
# ----- Mini-batch SGD 求解 -----
learning_rate <- 0.005
batch_size <- 16
n_epochs <- 200

beta_sgd <- c(0, 0)
loss_history <- numeric(n_epochs)
beta_history <- matrix(NA, nrow = n_epochs, ncol = 2)

for (epoch in 1:n_epochs) {
  # 每个 epoch 打乱数据顺序
  idx <- sample(1:n)
  X_shuffled <- X[idx, ]
  y_shuffled <- y[idx]

  for (i in seq(1, n, batch_size)) {
    # 取一个 mini-batch
    batch_end <- min(i + batch_size - 1, n)
    batch_idx <- i:batch_end
    X_batch <- X_shuffled[batch_idx, , drop = FALSE]
    y_batch <- y_shuffled[batch_idx]
    m <- length(batch_idx)

    # 梯度: -2/m * X'(y - Xβ)
    residuals <- y_batch - X_batch %*% beta_sgd
    gradient <- -2 / m * t(X_batch) %*% residuals

    # 参数更新
    beta_sgd <- beta_sgd - learning_rate * gradient
  }

  # 记录每个 epoch 结束时的状态
  loss_history[epoch] <- mean((y - X %*% beta_sgd)^2)
  beta_history[epoch, ] <- beta_sgd
}

cat("=== Mini-batch SGD 求解 ===\n")
cat("学习率:", learning_rate, " 批量大小:", batch_size, " 轮数:", n_epochs, "\n")
cat("β0 =", round(beta_sgd[1], 4), "\n")
cat("β1 =", round(beta_sgd[2], 4), "\n")
cat("MSE =", round(loss_history[n_epochs], 4), "\n")
```

---

## 对比与可视化

### 结果汇总

```{r}
results <- data.frame(
  方法 = c("真实值", "正规方程", "SGD"),
  β0 = round(c(true_beta0, beta_normal[1], beta_sgd[1]), 4),
  β1 = round(c(true_beta1, beta_normal[2], beta_sgd[2]), 4),
  MSE = round(c(NA, mse_normal, loss_history[n_epochs]), 4)
)
knitr::kable(results, align = "c", caption = "两种方法的参数估计对比")
```

### 拟合效果与收敛过程

```{r}
#| fig-width: 12
#| fig-height: 5
#| fig-cap: "左：两种方法的拟合直线对比；右：SGD 的损失函数收敛曲线"

par(mfrow = c(1, 2), mar = c(4.5, 4.5, 3, 1))

# --- 图1: 拟合对比 ---
plot(x, y, col = "grey60", pch = 16, cex = 0.7,
     main = "拟合结果对比", xlab = "x", ylab = "y")
abline(a = true_beta0, b = true_beta1, col = "#2ecc71", lwd = 2.5, lty = 2)
abline(a = beta_normal[1], b = beta_normal[2], col = "#3498db", lwd = 2.5)
abline(a = beta_sgd[1], b = beta_sgd[2], col = "#e74c3c", lwd = 2.5, lty = 4)
legend("topleft",
       legend = c("真实值", "正规方程", "SGD"),
       col = c("#2ecc71", "#3498db", "#e74c3c"),
       lty = c(2, 1, 4), lwd = 2.5, cex = 0.9,
       bg = "white")

# --- 图2: SGD 收敛曲线 ---
plot(1:n_epochs, loss_history, type = "l", col = "#e74c3c", lwd = 2,
     main = "SGD 损失收敛", xlab = "Epoch", ylab = "MSE",
     ylim = c(mse_normal * 0.9, max(loss_history) * 1.05))
abline(h = mse_normal, col = "#3498db", lty = 2, lwd = 2)
legend("topright",
       legend = c("SGD 轨迹", "正规方程 MSE"),
       col = c("#e74c3c", "#3498db"),
       lty = c(1, 2), lwd = 2, cex = 0.9,
       bg = "white")

par(mfrow = c(1, 1))
```

### 参数的迭代轨迹

```{r}
#| fig-width: 7
#| fig-height: 6
#| fig-cap: "SGD 参数在 β0-β1 平面上的迭代轨迹，逐步逼近正规方程的解"

plot(beta_history[, 1], beta_history[, 2],
     type = "l", col = adjustcolor("#e74c3c", alpha = 0.5), lwd = 1.5,
     main = "SGD 参数迭代轨迹（β0-β1 平面）",
     xlab = expression(beta[0]), ylab = expression(beta[1]),
     xlim = range(c(0, beta_history[, 1], beta_normal[1])) * c(0.9, 1.1),
     ylim = range(c(0, beta_history[, 2], beta_normal[2])) * c(0.9, 1.1))

# 起点
points(0, 0, pch = 17, col = "black", cex = 1.5)
text(0, 0, "起点 (0,0)", pos = 4, cex = 0.8)

# SGD 终点
points(beta_sgd[1], beta_sgd[2], pch = 16, col = "#e74c3c", cex = 1.8)
text(beta_sgd[1], beta_sgd[2], "SGD 终点", pos = 2, cex = 0.8, col = "#e74c3c")

# 正规方程解
points(beta_normal[1], beta_normal[2], pch = 18, col = "#3498db", cex = 2)
text(beta_normal[1], beta_normal[2], "正规方程解", pos = 4, cex = 0.8, col = "#3498db")

# 真实值
points(true_beta0, true_beta1, pch = 8, col = "#2ecc71", cex = 2)
text(true_beta0, true_beta1, "真实值", pos = 1, cex = 0.8, col = "#2ecc71")
```

::: {.callout-note title="正规方程 vs SGD：什么时候用哪个？"}

**正规方程**的优势在于精确、无需调参、一步到位。但它需要计算 $X^TX$ 的逆（或等价的分解），当特征数 $p$ 很大时，$(p \times p)$ 矩阵求逆的计算量为 $O(p^3)$，内存占用为 $O(p^2)$，会成为瓶颈。

**SGD** 的优势在于可扩展性：每一步只看一小批数据，内存开销小，天然适合大规模数据和在线学习场景。代价是需要调节学习率、批量大小、轮数等超参数，而且只能逼近而非精确达到最优解。

简单来说：数据小、特征少 → 正规方程；数据大、特征多、或需要在线更新 → SGD。

:::

---

## 扩展：从线性到真正的非线性

上面我们用正规方程和 SGD 两条路求解了线性回归。一个自然的想法是：如果模型不是直线，比如加个平方项，是不是正规方程就用不了了？

### 常见误区：多项式回归仍然是"线性"模型

考虑模型：

$$
\hat{y} = \beta_0 + \beta_1 x + \beta_2 x^2
$$

虽然对 $x$ 来说是二次曲线，但对参数 $\beta_0, \beta_1, \beta_2$ 来说仍然是**线性**的。

只需令 $z_1 = x,\; z_2 = x^2$，设计矩阵变成：

$$
X = \begin{pmatrix} 1 & x_1 & x_1^2 \\ 1 & x_2 & x_2^2 \\ \vdots & \vdots & \vdots \end{pmatrix}_{n \times 3}, \quad \boldsymbol{\beta} = \begin{pmatrix} \beta_0 \\ \beta_1 \\ \beta_2 \end{pmatrix}
$$

模型仍然是 $y = X\beta$，正规方程 $\beta^* = (X^TX)^{-1}X^Ty$ **照常使用**。

::: {.callout-important title="「线性回归」中的「线性」指的是什么？"}
指的是**对参数线性**，不是对 $x$ 线性。只要模型能写成 $y = X\beta$（参数的线性组合），无论 $x$ 做了什么变换（平方、取对数、交叉项……），都属于线性模型，正规方程都能用。这是一个非常常见的混淆点——"加了平方项就不是线性模型了"，其实不然。
:::

#### 快速验证

```{r}
# 多项式数据：对 x 非线性，但对 β 线性
set.seed(42)
n_poly <- 200
x_poly <- runif(n_poly, 0, 10)
y_poly <- 1 + 0.5 * x_poly - 0.08 * x_poly^2 + rnorm(n_poly, 0, 1)

# 设计矩阵 [1, x, x^2] —— 仍然是 Xβ 形式！
X_poly <- cbind(1, x_poly, x_poly^2)

# 正规方程直接求解
beta_poly <- solve(t(X_poly) %*% X_poly) %*% t(X_poly) %*% y_poly

cat("多项式回归（正规方程求解）:\n")
cat("  β0 =", round(beta_poly[1], 4), " (真实: 1)\n")
cat("  β1 =", round(beta_poly[2], 4), " (真实: 0.5)\n")
cat("  β2 =", round(beta_poly[3], 4), " (真实: -0.08)\n")
cat("  MSE =", round(mean((y_poly - X_poly %*% beta_poly)^2), 4), "\n")
```

```{r}
#| fig-width: 7
#| fig-height: 5
#| fig-cap: "多项式回归：虽然是曲线，但正规方程照样能解"

x_seq_poly <- seq(0, 10, length.out = 200)
y_true_poly <- 1 + 0.5 * x_seq_poly - 0.08 * x_seq_poly^2
y_fit_poly <- beta_poly[1] + beta_poly[2] * x_seq_poly + beta_poly[3] * x_seq_poly^2

plot(x_poly, y_poly, col = "grey60", pch = 16, cex = 0.7,
     main = "多项式回归（正规方程）", xlab = "x", ylab = "y")
lines(x_seq_poly, y_true_poly, col = "#2ecc71", lwd = 2.5, lty = 2)
lines(x_seq_poly, y_fit_poly, col = "#3498db", lwd = 2.5)
legend("topright",
       legend = c("真实曲线", "正规方程拟合"),
       col = c("#2ecc71", "#3498db"),
       lty = c(2, 1), lwd = 2.5, cex = 0.9, bg = "white")
```

**结论**：加平方项、加立方项、加交叉项……只要模型是 $y = X\beta$ 形式，正规方程永远管用。

---

### 真正的非线性模型：饱和曲线

那什么情况下正规方程彻底失效？**当参数出现在非线性位置时。**

考虑一个在酶动力学、药物吸收、学习曲线中非常常见的**饱和模型**（Michaelis-Menten 方程）：

$$
\hat{y} = \frac{\beta_0 \, x}{\beta_1 + x}
$$

其中 $\beta_0$ 是**饱和值**（当 $x \to \infty$ 时 $\hat{y}$ 趋近的最大值），$\beta_1$ 是**半饱和常数**（$\hat{y}$ 达到 $\beta_0 / 2$ 时对应的 $x$ 值）。

```{r}
#| fig-width: 7
#| fig-height: 5
#| fig-cap: "饱和曲线：x 增大时 y 趋向一个极限值"

x_demo_nl <- seq(0, 15, length.out = 300)
y_demo_nl <- 10 * x_demo_nl / (2 + x_demo_nl)

plot(x_demo_nl, y_demo_nl, type = "l", lwd = 2.5, col = "#e74c3c",
     main = expression("饱和模型: " ~ hat(y) == frac(beta[0]~x, beta[1] + x)),
     xlab = "x", ylab = expression(hat(y)),
     ylim = c(0, 12))
abline(h = 10, lty = 2, col = "grey50")
text(14, 10.5, expression(beta[0] == 10 ~ "(饱和值)"), cex = 0.9, col = "grey40")
segments(2, 0, 2, 5, lty = 3, col = "#3498db")
segments(0, 5, 2, 5, lty = 3, col = "#3498db")
points(2, 5, pch = 16, col = "#3498db", cex = 1.5)
text(3.5, 4.5, expression(beta[1] == 2 ~ "(半饱和常数)"), cex = 0.9, col = "#3498db")
```

**为什么这是真正的非线性？** $\beta_1$ 出现在分母中，与 $x$ 相加。无论怎么做变量替换，都**不可能**把这个模型写成 $y = X\beta$ 的矩阵乘法形式。

::: {.callout-note title="为什么选择饱和曲线而不是指数模型？"}
另一个常见的非线性模型是指数增长 $y = \beta_0 e^{\beta_1 x}$。我们没有使用它，因为指数函数在 SGD 中容易数值爆炸——$\beta_1$ 稍微偏大，梯度就会呈指数级增长，导致发散。饱和曲线模型的梯度天然有界（分母的平方保证了这一点），用普通 SGD 就能稳定收敛，更适合教学演示。
:::

---

### 为什么正规方程失效

回忆线性模型中正规方程的推导逻辑：

$$
\text{模型: } \hat{y} = X\beta \quad\Longrightarrow\quad \text{梯度: } -\frac{2}{m}X^T(y - X\beta) = 0 \quad\Longrightarrow\quad X^TX\beta = X^Ty
$$

最后一步是关于 $\beta$ 的**线性方程**，所以能直接解。

对于非线性模型 $\hat{y}_i = f(x_i; \beta)$：

$$
\text{梯度: } \frac{\partial L}{\partial \beta_j} = -\frac{2}{m}\sum_{i=1}^{m}(y_i - f(x_i;\beta)) \cdot \frac{\partial f}{\partial \beta_j} = 0
$$

令梯度为零后得到的方程是**非线性**的——因为 $f$ 和 $\frac{\partial f}{\partial \beta_j}$ 本身都依赖 $\beta$。没有办法像正规方程那样一步解出 $\beta^*$。

::: {.callout-note title="直觉理解"}
在线性模型中，损失函数 $L(\beta)$ 是 $\beta$ 的**二次函数**（碗状曲面），碗只有一个最低点，设导数为零就能找到它。

在非线性模型中，损失函数的形状复杂得多，可能有多个山谷和鞍点，没有公式能直接跳到最低点，只能从某个起始位置出发，沿着下降方向一步步走——这正是 SGD 做的事。
:::

**结论：只能靠迭代优化（如 SGD）逐步逼近。**

---

### 用链式法则推导梯度

损失函数仍然是均方误差，但预测值不再是简单的矩阵乘法：

$$
L(\beta) = \frac{1}{m}\sum_{i=1}^{m}\left(y_i - \frac{\beta_0 x_i}{\beta_1 + x_i}\right)^2
$$

用**链式法则**对每个参数求偏导：

$$
\frac{\partial L}{\partial \beta_j} = \frac{-2}{m}\sum_{i=1}^{m}\underbrace{(y_i - \hat{y}_i)}_{\text{残差 } r_i} \cdot \underbrace{\frac{\partial f}{\partial \beta_j}}_{\text{模型对参数的偏导}}
$$

分别计算模型函数 $f = \frac{\beta_0 x}{\beta_1 + x}$ 对两个参数的偏导：

$$
\frac{\partial f}{\partial \beta_0} = \frac{x}{\beta_1 + x}
$$

$$
\frac{\partial f}{\partial \beta_1} = -\frac{\beta_0 x}{(\beta_1 + x)^2}
$$

（第二个使用了商法则：分子 $\beta_0 x$ 对 $\beta_1$ 的导数为 0，分母 $\beta_1 + x$ 对 $\beta_1$ 的导数为 1）

所以完整的梯度为：

$$
\frac{\partial L}{\partial \beta_0} = \frac{-2}{m}\sum_{i=1}^{m} r_i \cdot \frac{x_i}{\beta_1 + x_i}
$$

$$
\frac{\partial L}{\partial \beta_1} = \frac{-2}{m}\sum_{i=1}^{m} r_i \cdot \left(-\frac{\beta_0 x_i}{(\beta_1 + x_i)^2}\right) = \frac{2}{m}\sum_{i=1}^{m} r_i \cdot \frac{\beta_0 x_i}{(\beta_1 + x_i)^2}
$$

::: {.callout-tip title="对比线性模型的梯度"}

线性模型的梯度是 $-\frac{2}{m}X^T(y - X\beta)$，其中 $X$ 是**固定的**设计矩阵，不依赖 $\beta$。

非线性模型的梯度中，"等效的 $X$"（即偏导数矩阵）**随 $\beta$ 变化**。这意味着每走一步，梯度的计算方式都在变，正是这一点让问题无法用一个线性方程一步解决。
:::

---

### SGD 求解非线性模型

```{r}
set.seed(42)

# ===== 1. 生成饱和曲线数据 =====
n <- 200
true_b0 <- 10     # 饱和值
true_b1 <- 2      # 半饱和常数

x_nl <- runif(n, 0.5, 15)
noise_nl <- rnorm(n, 0, 0.5)
y_nl <- true_b0 * x_nl / (true_b1 + x_nl) + noise_nl

cat("真实参数: β0 =", true_b0, "(饱和值), β1 =", true_b1, "(半饱和常数)\n")
cat("模型: y = β0·x / (β1 + x)\n\n")

# ===== 2. 用线性模型强行拟合（作为对照） =====
X_lin <- cbind(1, x_nl)
beta_lin <- solve(t(X_lin) %*% X_lin) %*% t(X_lin) %*% y_nl
mse_lin <- mean((y_nl - X_lin %*% beta_lin)^2)

cat("=== 对照: 线性拟合 (正规方程) ===\n")
cat("β0 =", round(beta_lin[1], 4), ", β1 =", round(beta_lin[2], 4), "\n")
cat("MSE =", round(mse_lin, 4), "\n\n")

# ===== 3. SGD 求解非线性模型 =====
learning_rate_nl <- 0.02
batch_size_nl <- 16
n_epochs_nl <- 300

beta_nl <- c(5, 5)   # 初始猜测（远离真值）
loss_history_nl <- numeric(n_epochs_nl)
beta_history_nl <- matrix(NA, nrow = n_epochs_nl, ncol = 2)

for (epoch in 1:n_epochs_nl) {
  # 打乱数据
  idx <- sample(1:n)
  x_shuf <- x_nl[idx]
  y_shuf <- y_nl[idx]

  for (i in seq(1, n, batch_size_nl)) {
    # 取 mini-batch
    batch_end <- min(i + batch_size_nl - 1, n)
    bi <- i:batch_end
    xb <- x_shuf[bi]
    yb <- y_shuf[bi]
    m  <- length(bi)

    # --- 前向传播：计算预测值 ---
    y_hat <- beta_nl[1] * xb / (beta_nl[2] + xb)

    # --- 计算残差 ---
    r <- yb - y_hat

    # --- 模型对参数的偏导数 ---
    df_db0 <- xb / (beta_nl[2] + xb)                       # ∂f/∂β0
    df_db1 <- -beta_nl[1] * xb / (beta_nl[2] + xb)^2      # ∂f/∂β1

    # --- 损失函数的梯度 ---
    grad <- c(
      -2 / m * sum(r * df_db0),    # ∂L/∂β0
      -2 / m * sum(r * df_db1)     # ∂L/∂β1
    )

    # --- 参数更新 ---
    beta_nl <- beta_nl - learning_rate_nl * grad
  }

  # 记录每个 epoch 结束时的状态
  y_pred_all <- beta_nl[1] * x_nl / (beta_nl[2] + x_nl)
  loss_history_nl[epoch] <- mean((y_nl - y_pred_all)^2)
  beta_history_nl[epoch, ] <- beta_nl
}

mse_nl <- loss_history_nl[n_epochs_nl]

cat("=== 非线性 SGD 求解 ===\n")
cat("学习率:", learning_rate_nl, " 批量大小:", batch_size_nl, " 轮数:", n_epochs_nl, "\n")
cat("β0 =", round(beta_nl[1], 4), " (真实:", true_b0, ")\n")
cat("β1 =", round(beta_nl[2], 4), " (真实:", true_b1, ")\n")
cat("MSE =", round(mse_nl, 4), "\n")
```

---

### 可视化

```{r}
#| fig-width: 12
#| fig-height: 10
#| fig-cap: "非线性模型：SGD 拟合 vs 线性强行拟合"

par(mfrow = c(2, 2), mar = c(4.5, 4.5, 3, 1))

# ===== 图1: 数据与拟合曲线 =====
x_curve <- seq(0.5, 15, length.out = 300)

plot(x_nl, y_nl, col = "grey60", pch = 16, cex = 0.7,
     main = "拟合结果对比", xlab = "x", ylab = "y")

# 真实饱和曲线
lines(x_curve, true_b0 * x_curve / (true_b1 + x_curve),
      col = "#2ecc71", lwd = 2.5, lty = 2)

# SGD 非线性拟合
lines(x_curve, beta_nl[1] * x_curve / (beta_nl[2] + x_curve),
      col = "#e74c3c", lwd = 2.5)

# 线性拟合（对照）
abline(a = beta_lin[1], b = beta_lin[2], col = "#3498db", lwd = 2, lty = 3)

legend("bottomright",
       legend = c("真实饱和曲线", "SGD 非线性拟合", "线性拟合 (正规方程)"),
       col = c("#2ecc71", "#e74c3c", "#3498db"),
       lty = c(2, 1, 3), lwd = 2.5, cex = 0.8, bg = "white")

# ===== 图2: SGD 损失收敛 =====
plot(1:n_epochs_nl, loss_history_nl, type = "l", col = "#e74c3c", lwd = 2,
     main = "SGD 损失收敛（非线性模型）",
     xlab = "Epoch", ylab = "MSE")
abline(h = mse_lin, col = "#3498db", lty = 3, lwd = 1.5)
abline(h = mse_nl, col = "#e74c3c", lty = 2, lwd = 1)
legend("topright",
       legend = c("非线性 SGD 轨迹", "线性模型 MSE"),
       col = c("#e74c3c", "#3498db"),
       lty = c(1, 3), lwd = 2, cex = 0.8, bg = "white")

# ===== 图3: 参数迭代轨迹 =====
plot(beta_history_nl[, 1], beta_history_nl[, 2],
     type = "l", col = adjustcolor("#e74c3c", 0.4), lwd = 1.5,
     main = expression("参数迭代轨迹（" * beta[0] * "-" * beta[1] * " 平面）"),
     xlab = expression(beta[0] ~ "(饱和值)"),
     ylab = expression(beta[1] ~ "(半饱和常数)"),
     xlim = range(c(5, beta_history_nl[, 1], true_b0)) * c(0.9, 1.05),
     ylim = range(c(true_b1, beta_history_nl[, 2], 5)) * c(0.8, 1.1))

points(5, 5, pch = 17, col = "black", cex = 1.5)
text(5, 5, " 起点 (5, 5)", pos = 4, cex = 0.8)

points(beta_nl[1], beta_nl[2], pch = 16, col = "#e74c3c", cex = 1.8)
text(beta_nl[1], beta_nl[2], "SGD 终点 ", pos = 2, cex = 0.8, col = "#e74c3c")

points(true_b0, true_b1, pch = 8, col = "#2ecc71", cex = 2)
text(true_b0, true_b1, " 真实值 (10, 2)", pos = 4, cex = 0.8, col = "#2ecc71")

# ===== 图4: 残差对比 =====
res_lin <- y_nl - X_lin %*% beta_lin
res_nl  <- y_nl - beta_nl[1] * x_nl / (beta_nl[2] + x_nl)

plot(x_nl, res_lin, col = adjustcolor("#3498db", 0.5), pch = 16, cex = 0.7,
     main = "残差对比", xlab = "x", ylab = "残差",
     ylim = range(c(res_lin, res_nl)) * 1.1)
points(x_nl, res_nl, col = adjustcolor("#e74c3c", 0.5), pch = 16, cex = 0.7)
abline(h = 0, lty = 2, col = "grey40")
legend("topleft",
       legend = c("线性模型残差", "非线性模型残差"),
       col = c("#3498db", "#e74c3c"),
       pch = 16, cex = 0.8, bg = "white")

par(mfrow = c(1, 1))
```

::: {.callout-tip title="观察残差图（右下角）"}
线性模型的残差呈现明显的**弓形模式**（先负后正再负），说明模型结构不匹配——它在试图用直线拟合一条曲线。非线性模型的残差则随机分散在零线两侧，说明模型结构选对了。残差图是判断模型是否合适的重要工具，在实际数据分析中也是检验模型假设的标准做法。
:::

---

### 结果汇总

```{r}
cat("==========================================\n")
cat("  非线性模型结果对比\n")
cat("==========================================\n\n")

results_nl <- data.frame(
  参数 = c("β0 (饱和值)", "β1 (半饱和常数)"),
  真实值 = c(true_b0, true_b1),
  SGD估计 = round(c(beta_nl[1], beta_nl[2]), 4)
)
print(results_nl, row.names = FALSE)

cat("\n模型选择对比:\n")
cat("------------------------------------------\n")
model_cmp <- data.frame(
  模型 = c("线性 (用正规方程)", "非线性 (用SGD)"),
  MSE = round(c(mse_lin, mse_nl), 4)
)
print(model_cmp, row.names = FALSE)
cat("\n非线性模型的 MSE 应显著低于线性模型，\n")
cat("因为数据本身就是非线性生成的。\n")
```

---

### SGD 实践：学习率与初始值的影响

上一节中我们用学习率 0.02、初始值 (5, 5) 成功拟合了饱和曲线。但这两个数字是怎么选的？选错了会怎样？

在线性模型中（§3），这个问题不太重要：损失函数 $L(\beta)$ 是 $\beta$ 的二次函数——一个完美的碗，只有唯一的最低点。SGD 从哪里出发、步子多大，只要不太离谱，最终都会收敛到正规方程给出的同一个解。

非线性模型的损失曲面没这么友好。下面通过实验体会这一点。

#### 先看地形：损失曲面

在改变超参数之前，先把损失函数 $L(\beta_0, \beta_1)$ 的"地形图"画出来，建立直觉。

```{r}
# 在 β0-β1 平面上计算损失值
b0_grid <- seq(1, 22, length.out = 150)
b1_grid <- seq(0.1, 10, length.out = 150)
loss_grid <- matrix(NA, 150, 150)

for (i in 1:150) {
  for (j in 1:150) {
    yh <- b0_grid[i] * x_nl / (b1_grid[j] + x_nl)
    loss_grid[i, j] <- mean((y_nl - yh)^2)
  }
}
```

```{r}
#| fig-width: 7
#| fig-height: 6
#| fig-cap: "饱和曲线模型的损失曲面（对数刻度）"

image(b0_grid, b1_grid, log(loss_grid),
      col = hcl.colors(60, "YlOrRd", rev = TRUE),
      xlab = expression(beta[0] ~ "(饱和值)"),
      ylab = expression(beta[1] ~ "(半饱和常数)"),
      main = expression("损失曲面 ln L(" * beta[0] * ", " * beta[1] * ")"))
contour(b0_grid, b1_grid, log(loss_grid),
        nlevels = 20, add = TRUE,
        col = adjustcolor("grey30", 0.5), labcex = 0.6)
points(true_b0, true_b1, pch = 8, col = "white", cex = 2.5, lwd = 2.5)
text(true_b0 + 0.8, true_b1 + 0.5, "真实值 (10, 2)",
     col = "white", cex = 0.9, font = 2)
```

几个观察：

1. 等高线呈**椭圆形**而非正圆——说明两个参数方向上的曲率不同（$\beta_0$ 方向更平坦）
2. 只有**一个谷底**（在真实值附近）——这个特定模型的损失曲面是"类凸"的，不存在局部极小
3. 等高线的**间距不均匀**——离谷底越远梯度越陡，越近梯度越缓

::: {.callout-note title="并非所有非线性模型都这么友好"}
饱和曲线只有 2 个参数且函数形式简单，损失曲面接近凸形。如果模型更复杂（比如神经网络有几千个参数），损失曲面会出现大量鞍点和局部极小，初始值的选择就变得至关重要。但即使在这个简单模型上，超参数的影响已经清晰可见。
:::

---

#### 学习率对比

学习率（learning rate, $\eta$）控制每一步沿梯度方向走多远：

$$
\beta^{(t+1)} = \beta^{(t)} - \eta \cdot \nabla L
$$

直觉上：$\eta$ 太小，每步挪动微乎其微，需要极多轮次才能到达谷底；$\eta$ 太大，步子迈过了谷底，在两侧来回弹跳。我们用三个学习率（0.001, 0.02, 0.1）跑同一个模型，初始值统一为 (5, 5)：

```{r}
set.seed(2024)

lrs <- c(0.001, 0.02, 0.1)
lr_cols <- c("#3498db", "#2ecc71", "#e74c3c")

n_ep_lr <- 300
bs_lr <- 16

loss_by_lr <- matrix(NA, n_ep_lr, 3)
path_by_lr <- vector("list", 3)

for (k in 1:3) {
  beta <- c(5, 5)
  path <- matrix(NA, n_ep_lr, 2)

  for (ep in 1:n_ep_lr) {
    idx <- sample(1:n)
    xs <- x_nl[idx]; ys <- y_nl[idx]

    for (i in seq(1, n, bs_lr)) {
      bi <- i:min(i + bs_lr - 1, n)
      xb <- xs[bi]; yb <- ys[bi]; m <- length(bi)

      denom <- beta[2] + xb
      y_hat <- beta[1] * xb / denom
      r <- yb - y_hat

      g <- c(
        -2 / m * sum(r * xb / denom),
         2 / m * sum(r * beta[1] * xb / denom^2)
      )

      # 梯度裁剪：防止偏大学习率导致数值爆炸
      gn <- sqrt(sum(g^2))
      if (gn > 100) g <- g * (100 / gn)

      beta <- beta - lrs[k] * g
    }

    y_all <- beta[1] * x_nl / (beta[2] + x_nl)
    loss_by_lr[ep, k] <- mean((y_nl - y_all)^2)
    path[ep, ] <- beta
  }

  path_by_lr[[k]] <- path
}

cat("学习率对比（300 epochs 后）:\n")
for (k in 1:3) {
  cat(sprintf("  lr = %-5s → β0 = %7.4f, β1 = %7.4f, MSE = %.4f\n",
              lrs[k],
              path_by_lr[[k]][n_ep_lr, 1],
              path_by_lr[[k]][n_ep_lr, 2],
              loss_by_lr[n_ep_lr, k]))
}
```

```{r}
#| fig-width: 12
#| fig-height: 5
#| fig-cap: "学习率对 SGD 收敛行为的影响"

par(mfrow = c(1, 3), mar = c(4.5, 4.5, 3, 1))

# --- 图1: 损失曲线 ---
y_range <- range(loss_by_lr, na.rm = TRUE)
y_upper <- min(y_range[2], quantile(loss_by_lr[1:5, ], 0.9, na.rm = TRUE) * 1.2)

plot(NA, xlim = c(1, n_ep_lr), ylim = c(y_range[1] * 0.9, y_upper),
     main = "损失收敛曲线", xlab = "Epoch", ylab = "MSE")
for (k in 1:3) {
  lines(1:n_ep_lr, loss_by_lr[, k], col = lr_cols[k], lwd = 2)
}
abline(h = 0.25, lty = 2, col = "grey50")
legend("topright",
       legend = c("lr = 0.001 (偏小)", "lr = 0.02 (适中)", "lr = 0.1 (偏大)",
                  expression(sigma^2 ~ "= 0.25 (理论下界)")),
       col = c(lr_cols, "grey50"),
       lty = c(1, 1, 1, 2), lwd = 2, cex = 0.7, bg = "white")

# --- 图2: 拟合曲线 ---
x_cv <- seq(0.5, 15, length.out = 300)
plot(x_nl, y_nl, col = "grey60", pch = 16, cex = 0.6,
     main = "拟合结果对比", xlab = "x", ylab = "y")
lines(x_cv, true_b0 * x_cv / (true_b1 + x_cv),
      col = "black", lwd = 2, lty = 2)
for (k in 1:3) {
  b <- path_by_lr[[k]][n_ep_lr, ]
  lines(x_cv, b[1] * x_cv / (b[2] + x_cv), col = lr_cols[k], lwd = 2)
}
legend("bottomright",
       legend = c("真实曲线", "lr = 0.001", "lr = 0.02", "lr = 0.1"),
       col = c("black", lr_cols),
       lty = c(2, 1, 1, 1), lwd = 2, cex = 0.7, bg = "white")

# --- 图3: 参数空间轨迹 ---
image(b0_grid, b1_grid, log(loss_grid),
      col = hcl.colors(60, "YlOrRd", rev = TRUE),
      xlab = expression(beta[0]),
      ylab = expression(beta[1]),
      main = "参数空间轨迹")
contour(b0_grid, b1_grid, log(loss_grid),
        nlevels = 15, add = TRUE,
        col = adjustcolor("grey30", 0.4), labcex = 0.5)
for (k in 1:3) {
  lines(path_by_lr[[k]][, 1], path_by_lr[[k]][, 2],
        col = lr_cols[k], lwd = 2)
}
points(5, 5, pch = 17, col = "black", cex = 1.5)
text(5, 5.5, "起点", cex = 0.8)
points(true_b0, true_b1, pch = 8, col = "white", cex = 2, lwd = 2)
legend("topright",
       legend = c("lr = 0.001", "lr = 0.02", "lr = 0.1"),
       col = lr_cols, lwd = 2, cex = 0.7, bg = "white")

par(mfrow = c(1, 1))
```

观察：

- **lr = 0.001（蓝）**：损失缓慢下降，300 轮后可能还没完全收敛。在参数空间中，轨迹短而谨慎，远未到达谷底。拟合曲线明显偏离真实值。
- **lr = 0.02（绿）**：损失快速下降并稳定在理论下界 $\sigma^2 = 0.25$ 附近。轨迹干净利落地走向谷底。拟合曲线与真实曲线几乎重合。
- **lr = 0.1（红）**：前几步下降很快，但之后在谷底附近**震荡**——步子太大，越过了最低点又弹回来。损失曲线呈锯齿状，最终的 MSE 可能略高于 lr = 0.02 的结果。

::: {.callout-tip title="学习率选择的矛盾"}
大学习率收敛快但震荡，小学习率平稳但太慢。一个常见的折中策略是**学习率衰减**（learning rate decay）：开始时用较大的学习率快速接近谷底，然后逐渐减小以精确定位最低点。例如 $\eta_t = \eta_0 / (1 + \alpha \cdot t)$，其中 $\alpha$ 控制衰减速度。
:::

---

#### 初始值对比

固定学习率为 0.02，从四个不同的起点出发，观察收敛行为：

```{r}
set.seed(2024)

starts <- list(c(5, 5), c(1, 0.5), c(15, 8), c(20, 0.5))
start_labels <- c("(5, 5)", "(1, 0.5)", "(15, 8)", "(20, 0.5)")
start_cols <- c("#e74c3c", "#3498db", "#2ecc71", "#f39c12")

lr_init <- 0.02
n_ep_init <- 300

loss_by_init <- matrix(NA, n_ep_init, 4)
path_by_init <- vector("list", 4)

for (k in 1:4) {
  beta <- starts[[k]]
  path <- matrix(NA, n_ep_init, 2)

  for (ep in 1:n_ep_init) {
    idx <- sample(1:n)
    xs <- x_nl[idx]; ys <- y_nl[idx]

    for (i in seq(1, n, bs_lr)) {
      bi <- i:min(i + bs_lr - 1, n)
      xb <- xs[bi]; yb <- ys[bi]; m <- length(bi)

      denom <- beta[2] + xb
      y_hat <- beta[1] * xb / denom
      r <- yb - y_hat

      g <- c(
        -2 / m * sum(r * xb / denom),
         2 / m * sum(r * beta[1] * xb / denom^2)
      )

      gn <- sqrt(sum(g^2))
      if (gn > 100) g <- g * (100 / gn)

      beta <- beta - lr_init * g
    }

    y_all <- beta[1] * x_nl / (beta[2] + x_nl)
    loss_by_init[ep, k] <- mean((y_nl - y_all)^2)
    path[ep, ] <- beta
  }

  path_by_init[[k]] <- path
}

cat("初始值对比（300 epochs 后, lr = 0.02）:\n")
for (k in 1:4) {
  cat(sprintf("  起点 %-10s → β0 = %7.4f, β1 = %7.4f, MSE = %.4f\n",
              start_labels[k],
              path_by_init[[k]][n_ep_init, 1],
              path_by_init[[k]][n_ep_init, 2],
              loss_by_init[n_ep_init, k]))
}
```

```{r}
#| fig-width: 12
#| fig-height: 5
#| fig-cap: "不同初始值的 SGD 收敛轨迹"

par(mfrow = c(1, 2), mar = c(4.5, 4.5, 3, 1))

# --- 图1: 损失曲面 + 轨迹 ---
image(b0_grid, b1_grid, log(loss_grid),
      col = hcl.colors(60, "YlOrRd", rev = TRUE),
      xlab = expression(beta[0] ~ "(饱和值)"),
      ylab = expression(beta[1] ~ "(半饱和常数)"),
      main = "参数空间中的收敛轨迹")
contour(b0_grid, b1_grid, log(loss_grid),
        nlevels = 15, add = TRUE,
        col = adjustcolor("grey30", 0.4), labcex = 0.5)

for (k in 1:4) {
  lines(path_by_init[[k]][, 1], path_by_init[[k]][, 2],
        col = adjustcolor(start_cols[k], 0.7), lwd = 2)
  points(starts[[k]][1], starts[[k]][2],
         pch = 17, col = start_cols[k], cex = 1.5)
}
points(true_b0, true_b1, pch = 8, col = "white", cex = 2.5, lwd = 2.5)

legend("topright",
       legend = paste("起点", start_labels),
       col = start_cols, lwd = 2, pch = 17,
       cex = 0.7, bg = "white")

# --- 图2: 损失曲线 ---
y_upper_init <- min(max(loss_by_init, na.rm = TRUE),
                    quantile(loss_by_init[1:3, ], 0.95, na.rm = TRUE) * 1.2)

plot(NA, xlim = c(1, n_ep_init),
     ylim = c(min(loss_by_init, na.rm = TRUE) * 0.9, y_upper_init),
     main = "初始值对收敛速度的影响",
     xlab = "Epoch", ylab = "MSE")
for (k in 1:4) {
  lines(1:n_ep_init, loss_by_init[, k], col = start_cols[k], lwd = 2)
}
abline(h = 0.25, lty = 2, col = "grey50")
legend("topright",
       legend = c(paste("起点", start_labels),
                  expression(sigma^2 ~ "= 0.25")),
       col = c(start_cols, "grey50"),
       lty = c(1, 1, 1, 1, 2), lwd = 2, cex = 0.7, bg = "white")

par(mfrow = c(1, 1))
```

观察：

- **四条轨迹最终都收敛到同一个谷底**（真实值附近）——对于这个特定模型，损失曲面只有一个全局最小值，不存在"走到错误的局部最小"的问题。
- **收敛速度差异显著**：起点 (15, 8) 离真实值最近，几乎瞬间收敛；起点 (1, 0.5) 和 (20, 0.5) 离得远，需要更多轮次。
- **轨迹形状**：注意轨迹并不是直线走向谷底，而是沿着等高线的梯度方向弯曲前进。起点 (20, 0.5) 的轨迹可能先沿 $\beta_0$ 方向快速下降，再慢慢调整 $\beta_1$——这反映了损失曲面在两个方向上曲率不同。

::: {.callout-important title="对比线性模型"}
在线性模型中（§3），SGD 从 (0, 0) 出发也能收敛，因为二次损失函数的任何初始值都指向同一个碗底，而且碗是"正"的——各方向曲率相当。

非线性模型即使只有一个全局最小值，等高线的形状也可能高度不对称（椭圆而非圆），导致不同方向的收敛速度差异很大。这就是为什么在实践中，好的初始值能节省大量计算时间。
:::

---

#### 展望：更聪明的优化方法

上面两个实验揭示了朴素 SGD 的核心困境：学习率是**全局统一**的，但损失曲面在不同方向上的陡峭程度（曲率）可能差异巨大。一个学习率不可能同时适配所有方向。

现代优化算法通过**自适应学习率**来解决这个问题——为每个参数维护独立的、动态调整的学习率：

- **Momentum**：给 SGD 加上"惯性"，在平坦方向积累速度，在震荡方向自动衰减
- **RMSProp**：用梯度平方的移动平均来归一化，陡峭方向自动缩小步长
- **Adam**（最常用）：结合 Momentum 和 RMSProp，同时维护梯度的一阶和二阶矩估计

::: {.callout-note title="从饱和曲线到神经网络"}
在我们的 2 参数饱和曲线上，手动调一下学习率就够了。但在有数百万参数的神经网络中，损失曲面的复杂程度远超想象——几百万维空间中到处是鞍点和狭窄山谷。Adam 等自适应方法几乎是标配。

从这个角度看，本文中用链式法则手推梯度的过程，与深度学习框架（PyTorch、TensorFlow）中的**自动微分**做的是完全相同的事——只不过自动微分把链式法则交给了计算机。
:::

---

## 全文知识串联

```{r}
#| echo: false
#| results: asis

cat("| 概念 | 角色 | 出现位置 |\n")
cat("|:---|:---|:---|\n")
cat("| 线性回归 | 起点模型 | §1-4 |\n")
cat("| 超定方程 | 200 方程 2 未知数，无精确解 | §2 |\n")
cat("| 列空间与投影 | 最优解 = y 在列空间的投影 | §2 |\n")
cat("| 最小二乘法 | 最小化残差范数平方 | §2 |\n")
cat("| 正规方程 | 解析解（一步到位） | §2 |\n")
cat("| 损失函数 (MSE) | 将误差量化为可微标量 | §3, §5 |\n")
cat("| 矩阵求导 | 线性梯度推导 | §3 |\n")
cat("| 批量 (mini-batch) | 平衡效率与稳定性 | §3, §5 |\n")
cat("| SGD | 迭代逼近（当解析解可用时的替代方案） | §3 |\n")
cat("| 对参数的线性性 | 决定能否用正规方程的关键判据 | §5.1 |\n")
cat("| 链式法则 | 非线性模型梯度推导的核心工具 | §5.4 |\n")
cat("| 非线性最小二乘 | 只能迭代，正规方程彻底失效 | §5.2-5.7 |\n")
cat("| 残差分析 | 判断模型结构是否合适 | §5.6 |\n")
cat("| 损失曲面 | 直观理解优化困难的来源 | §5.8.1 |\n")
cat("| 学习率 | 步长控制：太大震荡、太小龟速 | §5.8.2 |\n")
cat("| 初始值敏感性 | 非线性模型独有的实践问题 | §5.8.3 |\n")
cat("| 自适应学习率 | 现代优化方法（Adam 等）的动机 | §5.8.4 |\n")
```

总结成一条线：

> 实验有噪声 → 多做实验取最优 → **超定方程** → **最小二乘** → **正规方程**（解析解）vs **SGD**（迭代解）→ 模型变非线性 → 正规方程**失效** → SGD 成为**唯一选择** → 用**链式法则**手动求梯度 → 学习率和初始值影响收敛 → **自适应方法**（Adam）→ 通向深度学习

::: {.callout-note title="SGD 不是唯一的迭代方法"}
对于非线性最小二乘问题，除了 SGD，还有 Gauss-Newton、Levenberg-Marquardt 等专门的优化算法（R 中 `nls()` 函数就用了这类方法）。但 SGD 是最通用的——当模型变得更复杂（比如神经网络有数百万参数）时，SGD 及其变种（Adam、RMSProp 等）几乎是唯一可行的选择。从这个角度看，本文的饱和曲线模型虽然简单，但它走的正是通向深度学习的同一条路。
:::