---
title: "矩阵范数与迹 — 边学数学边写 R"
author: "统计学基础"
format:
  html:
    toc: true
    toc-depth: 3
    number-sections: true
    code-fold: false
    theme: cosmo
    code-overflow: wrap
  pdf:
    toc: true
    pdf-engine: xelatex
    documentclass: ctexart
    geometry:
      - top=2cm
      - bottom=2cm
      - left=2cm
      - right=2cm
    fontsize: 11pt
    code-block-font-size: \small    
    include-in-header:
      text: |
        \pagestyle{plain}   
execute:
  warning: false
  message: false
---

```{r}
#| label: setup
rm(list = ls())
```

# 预备知识速览

在开始之前，确认你对以下概念有基本了解：

- **线性代数**：矩阵加法、乘法、转置、逆
- **特征值与特征向量**：$\mathbf{A}\mathbf{v} = \lambda \mathbf{v}$
- **向量范数**：欧几里得范数 $\|\mathbf{x}\|_2$、$p$-范数
- **正交性**与内积

如果记不清，没关系——后面用到时会用 R 帮你回忆。

# 正交矩阵：完美的变换

## 定义

$\mathbf{Q} \in \mathbb{R}^{n \times n}$ 是**正交矩阵**，当且仅当列向量标准正交，即 $\mathbf{Q}^\top\mathbf{Q} = \mathbf{I}$。

几何上它表示**旋转**和/或**反射**——形状和大小完全不变。

## 关键性质

| 性质 | 公式 | 含义 |
|------|------|------|
| 保长度 | $\|\mathbf{Qx}\|_2 = \|\mathbf{x}\|_2$ | 不拉伸、不压缩 |
| 逆 = 转置 | $\mathbf{Q}^{-1} = \mathbf{Q}^\top$ | 求逆零成本 |
| 条件数 = 1 | $\kappa_2(\mathbf{Q}) = 1$ | 数值最稳定 |
| 乘积仍正交 | $\mathbf{Q}_1\mathbf{Q}_2$ 正交 | 旋转叠旋转还是旋转 |

```{r}
#| label: ortho-props
# 构造 30° 旋转矩阵
angle <- pi / 6
Q <- matrix(c(cos(angle), -sin(angle),
              sin(angle),  cos(angle)), nrow = 2, byrow = TRUE)
cat("30° 旋转矩阵 Q:\n")
print(round(Q, 4))

# 性质 1：Q'Q = I
cat("\nQ'Q:\n")
print(round(crossprod(Q), 10))

# 性质 2：保长度
x <- c(3, 4)
c(before = sqrt(sum(x^2)), after = sqrt(sum((Q %*% x)^2)))

# 性质 3：条件数
kappa(Q)

# 性质 4：谱范数 = 1
norm(Q, "2")

# 性质 5：乘积仍正交
Q2 <- matrix(c(cos(pi/4), -sin(pi/4),
               sin(pi/4),  cos(pi/4)), nrow = 2, byrow = TRUE)
QQ2 <- Q %*% Q2
cat("\nQ·Q2 的 Q'Q:\n")
print(round(crossprod(QQ2), 10))
```

# 矩阵的迹（Trace）

## 定义

$n \times n$ 方阵 $\mathbf{A}$ 的**迹**就是对角线元素之和：

$$
\text{tr}(\mathbf{A}) = \sum_{i=1}^{n} a_{ii}
$$

只对**方阵**有定义，结果是一个**标量**。

```{r}
#| label: trace-def
A <- matrix(c(1, 2,
              3, 4), nrow = 2, byrow = TRUE)       # byrow 参数指定按行生成矩阵
A

# 根据迹的定义，计算迹
sum(diag(A))  # 1 + 4 = 5

# R 没有内置 tr()，但可以自己写一个方便的辅助函数，计算矩阵的迹
tr <- function(A) {
    sum(diag(A))
}
tr(A)
```

再来一个 $3 \times 3$ 的例子：

```{r}
B3 <- matrix(c(2, -1, 0,
               0,  3, 5,
               1,  0, -2), nrow = 3, byrow = TRUE)
B3
tr(B3)  # 2 + 3 + (-2) = 3
```

**练习**：$\text{tr}(\mathbf{I}_n)$ 等于多少？

```{r}
#| code-fold: true
#| code-summary: "点击查看"

# diag 函数也可以构造 n - 维 单位矩阵
tr(diag(5))  # 单位矩阵对角线全是 1，所以 tr(I_n) = n
```

## 基本性质

对 $\mathbf{A}, \mathbf{B} \in \mathbb{R}^{n \times n}$，$c \in \mathbb{R}$：

| # | 性质 | 公式 |
|---|------|------|
| 1 | 线性 | $\text{tr}(\mathbf{A}+\mathbf{B}) = \text{tr}(\mathbf{A})+\text{tr}(\mathbf{B})$ |
| 2 | 齐次 | $\text{tr}(c\mathbf{A}) = c\,\text{tr}(\mathbf{A})$ |
| 3 | **循环** | $\text{tr}(\mathbf{AB}) = \text{tr}(\mathbf{BA})$ |
| 4 | 相似不变 | $\text{tr}(\mathbf{PAP}^{-1}) = \text{tr}(\mathbf{A})$ |
| 5 | 转置不变 | $\text{tr}(\mathbf{A}^\top) = \text{tr}(\mathbf{A})$ |

**最关键的是循环性**——三个矩阵也行：$\text{tr}(\mathbf{ABC}) = \text{tr}(\mathbf{BCA}) = \text{tr}(\mathbf{CAB})$。

但 **$\text{tr}(\mathbf{AB}) \neq \text{tr}(\mathbf{A})\cdot\text{tr}(\mathbf{B})$**，这是个常见误区。

```{r}
#| label: trace-props
B <- matrix(c(5, 6,
              7, 8), nrow = 2, byrow = TRUE)

# 性质 1：线性
tr(A + B)
tr(A) + tr(B)
cat("线性 : tr(A+B) = tr(A) + tr(B)",(tr(A+B) == tr(A) + tr(B)))

# 性质 2：齐次
tr(3 * A)
3 * tr(A)
cat("齐次 : tr(3 * A) = 3 * tr(A)",(tr(3 * A) == 3 * tr(A)))

# 性质 3：循环 —— tr(AB) = tr(BA), 注意，不限于两个矩阵，三个，四个都可以
tr(A %*% B)
tr(B %*% A)
C <- matrix(c(9,10,11,12), nrow=2, byrow = TRUE)
tr(A %*% B %*% C)
tr(B %*% C %*% A)
tr(C %*% A %*% B)
tr(C %*% B %*% A)
tr(A %*% C %*% B)
cat("循环 : tr(AB) = tr(BA)",(tr(A %*% B) == tr(B %*% A)))

# 性质 4：相似不变性
P <- matrix(c(2,3,4,5), nrow=2, byrow=TRUE)
tr(A)
tr(P %*% A %*% solve(P))

# 性质 5：转置不变性
tr(A)
tr(t(A))
cat("转置 : tr(A) = tr(A^T)",(tr(A) == tr(t(A))))

# ⚠️ 常见误区
c(tr_AB = tr(A %*% B), tr_A_times_tr_B = tr(A) * tr(B))
cat("误区 : tr(AB) = tr(A) * tr(B)",(tr(A %*% B) == tr(A) * tr(B)))

```

**练习**：用三个随机 $3 \times 3$ 矩阵验证循环性 $\text{tr}(\mathbf{ABC})=\text{tr}(\mathbf{CAB})$。

```{r}
##| code-fold: true
#| code-summary: "点击查看"
set.seed(42)
X <- matrix(rnorm(9), 3)
Y <- matrix(rnorm(9), 3)
Z <- matrix(rnorm(9), 3)

c(tr_XYZ = tr(X %*% Y %*% Z),
  tr_YZX = tr(Y %*% Z %*% X),
  tr_ZXY = tr(Z %*% X %*% Y))
# 三者相等（浮点误差内）
```

## 迹 = 特征值之和

这是一个深刻的结论：计算特征值需要求解特征多项式，算法复杂度 $O(n^3)$，但是 迹 可以 $O(n)$ 的复杂度下直接读取

若 $\mathbf{B} = \mathbf{P}^{-1}\mathbf{A}\mathbf{P}$，则：$\text{tr}(\mathbf{B}) = \text{tr}(\mathbf{A})$

- 快速计算特征值之和
- 验证特征值计算的正确性

$$
\text{tr}(\mathbf{A}) = \sum_{i=1}^{n} \lambda_i
$$

- 不是所有方阵都可以对角化，但是实对称矩阵，例如 $A^TA$ 可以快速构建实对称矩阵，一定可以对角化
- 对角化后，有 n 个不同的特征值
- 但是，只要是方阵，都有特征值，但未必可以对角化。对角化的充要条件是有 $n$ 个线性无关的特征向量；充分条件是有 $n$ 个不同的特征值（能对角化不一定有 n 个不同特征值）

**证明思路**：如果 $\mathbf{A} = \mathbf{P}\mathbf{D}\mathbf{P}^{-1}$（对角化），那么由相似不变性 $\text{tr}(\mathbf{A}) = \text{tr}(\mathbf{D}) = \sum \lambda_i$。

**用特征多项式证明**：

$\det(\mathbf{A} - \lambda\mathbf{I}) = (-1)^n(\lambda - \lambda_1)(\lambda - \lambda_2)\cdots(\lambda - \lambda_n)$

展开后：

$= (-1)^n\left[\lambda^n - (\lambda_1 + \cdots + \lambda_n)\lambda^{n-1} + \cdots\right]$

另一方面，直接展开 $\det(\mathbf{A} - \lambda\mathbf{I})$，$\lambda^{n-1}$ 项的系数是 $(-1)^{n-1}(a_{11} + a_{22} + \cdots + a_{nn})$

比较系数得：

$\lambda_1 + \lambda_2 + \cdots + \lambda_n = a_{11} + a_{22} + \cdots + a_{nn} = \text{tr}(\mathbf{A})$


```{r}
#| label: trace-eigen
eig <- eigen(A)      # 特征分解
eig$values           # 特征值（可以是复数）
sum(eig$values)      # 特征值之和
tr(A)                # 迹
# 两者相等
```

**练习**：对称矩阵的特征值一定是实数。造一个 $3\times3$ 对称矩阵，验证迹 = 特征值之和。

```{r}
#| code-fold: true
#| code-summary: "点击查看"
S <- matrix(c(4, 2, 1,
              2, 5, 3,
              1, 3, 6), nrow = 3, byrow = TRUE)
# 验证对称
all(S == t(S))

eig_S <- eigen(S)
eig_S$values                    # 全是实数
c(sum_eigenvalues = sum(eig_S$values), trace = tr(S))
```

# 矩阵范数的一般定义

在介绍算子范数之前，先明确"矩阵范数"这个概念的公理。

函数 $\|\cdot\| : \mathbb{R}^{m \times n} \to [0,\infty)$ 是**矩阵范数**，当且仅当对所有 $\mathbf{A},\mathbf{B}$ 和标量 $c$：

1. **正定性**：$\|\mathbf{A}\| = 0 \iff \mathbf{A} = \mathbf{0}$
2. **绝对齐次性**：$\|c\mathbf{A}\| = |c|\cdot\|\mathbf{A}\|$
3. **三角不等式**：$\|\mathbf{A}+\mathbf{B}\| \le \|\mathbf{A}\|+\|\mathbf{B}\|$

这和向量范数的公理一模一样——事实上，向量范数就是 $\mathbb{R}^{n \times 1}$ 上的矩阵范数。

# 逐元素范数家族

把矩阵铺平成长向量 $\text{vec}(\mathbf{A}) \in \mathbb{R}^{mn}$，然后套用向量范数：

| 名称 | 定义 | R |
|------|------|---|
| Frobenius | $\|\text{vec}(\mathbf{A})\|_2 = \sqrt{\sum a_{ij}^2}$ | `norm(A,"F")` |
| 和范数 | $\|\text{vec}(\mathbf{A})\|_1 = \sum |a_{ij}|$ | `sum(abs(A))` |
| 最大范数 | $\|\text{vec}(\mathbf{A})\|_\infty = \max |a_{ij}|$ | `max(abs(A))` |

```{r}
#| label: elem-norms
M <- matrix(c(2, -1, 0,
              0,  3, 5,
              1,  0, -2), nrow = 3, byrow = TRUE)
M
cat("Frobenius:", norm(M, "F"), "\n")
cat("和范数:   ", sum(abs(M)), "\n")
cat("最大范数: ", max(abs(M)), "\n")
```

**问题**：单位矩阵什么都不做，但 $\|\mathbf{I}_n\|_F = \sqrt{n}$ 随维度增长！

```{r}
sapply(c(2, 5, 10, 100), function(n) norm(diag(n), "F"))
```

# Frobenius 范数：最直观的开始

## 定义

把矩阵所有元素平方加起来再开根号——就像把矩阵当成一个长向量，算欧几里得长度：

$$
\|\mathbf{A}\|_F = \sqrt{\sum_{i=1}^{m}\sum_{j=1}^{n} a_{ij}^2}
$$

```{r}
#| label: frob-def
# 手动
sqrt(sum(M^2))

# 内置 Frobenius 范数
norm(M, "F")
```

## 与迹/特征值的联系

一个漂亮的等式：**把 F 范数和迹连接起来**

$$
\|\mathbf{A}\|_F^2 = \text{tr}(\mathbf{A}^\top \mathbf{A})
$$

```{r}
norm(M, "F")^2       # 带 F 参数意思是 F 范数，否则默认是谱范数（后面会讲到）
tr(t(M) %*% M)
```

另一个漂亮的等式：**把 F 范数和特征值连接起来**

```{r}
norm(M, "F")^2

# 也等于 A'A 的特征值之和
sum(eigen(t(M) %*% M)$values)
sum(eigen(M %*% t(M))$values)
```

还有一个漂亮灯饰：**把 F 范数和奇异值链接起来**

Frobenius 范数 = √(σ₁² + σ₂² + ... + σₙ²)

```{r}
norm(M, "F")

s <- (svd(M)$d)^2
sqrt(sum(s))

```

## Frobenius 范数的问题/局限性

它把矩阵当成长向量来处理，**忽略了矩阵作为线性变换的含义**。下面的三个矩阵有相同的 Frobenius 范数，但做的变换完全不同：

```{r}
#| label: frob-problem
#| fig-width: 9
#| fig-height: 4
A1 <- diag(2)                         # 恒等变换
A2 <- matrix(c(0,1,1,0), 2)          # 交换坐标
A3 <- matrix(c(sqrt(2),0,0,0), 2)    # 把第一分量拉伸，第二分量压到 0

cat("Frobenius 范数都是", norm(A1, "F"), "\n")

# 但对 x = (1, 0) 的作用完全不同
x <- c(1, 0)
cat("A1·x =", A1 %*% x, " （不变）\n")
cat("A2·x =", A2 %*% x, " （交换）\n")
cat("A3·x =", A3 %*% x, " （拉伸+投影）\n")

# 可视化
theta <- seq(0, 2 * pi, length.out = 300)
circle <- rbind(cos(theta), sin(theta))

par(mfrow = c(1, 3), mar = c(4, 4, 3, 1))
for (info in list(list(A1, "A1：恒等"), list(A2, "A2：交换"), list(A3, "A3：投影拉伸"))) {
  img <- info[[1]] %*% circle
  plot(img[1, ], img[2, ], type = "l", asp = 1,
       xlim = c(-2, 2), ylim = c(-2, 2), lwd = 2, col = "steelblue",
       xlab = "x", ylab = "y", main = info[[2]])
  lines(cos(theta), sin(theta), lty = 2, col = "grey60")
  abline(h = 0, v = 0, col = "grey80", lty = 3)
}
```

**结论**：Frobenius 范数无法区分这三种截然不同的变换。我们需要一种能"看到"变换本质的范数——**算子范数**。

# 算子范数：衡量矩阵的拉伸能力

## 定义

给定一种向量范数 $\|\cdot\|_V$，矩阵 $\mathbf{A}$ 的**算子范数**为：

$$
\|\mathbf{A}\|_V = \max_{\mathbf{x}\neq\mathbf{0}} \frac{\|\mathbf{A}\mathbf{x}\|_V}{\|\mathbf{x}\|_V}
= \max_{\|\mathbf{x}\|_V=1} \|\mathbf{A}\mathbf{x}\|_V
$$

两个写法等价，因为比值对 $\mathbf{x}$ 的缩放不变——类比标量：$\frac{|cx|}{|x|} = |c|$ 对所有非零 $x$ 相同。

**直观理解**：拿所有长度为 1 的向量去乘 $\mathbf{A}$，看变换后最长能变成多少。这个最大长度就是算子范数。

## 可视化：单位圆变椭圆

```{r}
#| label: operator-vis
#| fig-width: 10
#| fig-height: 5

# 变换矩阵，x 方向拉升两倍，y 方向不变， 水平剪切（y分量叠加到x上，产生水平倾斜）
A_demo <- matrix(c(2, 1,
                    0, 1), nrow = 2, byrow = TRUE)

theta <- seq(0, 2 * pi, length.out = 500)
circle <- rbind(cos(theta), sin(theta))     # 圆周的坐标矩阵
ellipse <- A_demo %*% circle                # 通过A_demo变换圆坐标矩阵，得到一个椭圆

# 每个变换后向量的长度
len_after <- sqrt(colSums(ellipse^2))
idx_max <- which.max(len_after)
idx_min <- which.min(len_after)

par(mfrow = c(1, 2), mar = c(4, 4, 3, 1))

# 左图：单位圆上标出"最大拉伸方向"
plot(circle[1, ], circle[2, ], type = "l", asp = 1,
     xlim = c(-3, 3), ylim = c(-3, 3),
     col = "steelblue", lwd = 2,
     main = "单位圆（输入）", xlab = "x₁", ylab = "x₂")
arrows(0, 0, circle[1, idx_max], circle[2, idx_max],
       col = "red", lwd = 2, length = .1)
arrows(0, 0, circle[1, idx_min], circle[2, idx_min],
       col = "forestgreen", lwd = 2, length = .1)
abline(h = 0, v = 0, col = "grey80", lty = 3)
legend("topright", c("最大拉伸方向", "最小拉伸方向"),
       col = c("red", "forestgreen"), lwd = 2, cex = .8)

# 右图：椭圆
plot(ellipse[1, ], ellipse[2, ], type = "l", asp = 1,
     xlim = c(-3, 3), ylim = c(-3, 3),
     col = "steelblue", lwd = 2,
     main = "变换后（输出）", xlab = "y₁", ylab = "y₂")
arrows(0, 0, ellipse[1, idx_max], ellipse[2, idx_max],
       col = "red", lwd = 3, length = .1)
text(ellipse[1, idx_max] * .6 + .3, ellipse[2, idx_max] * .6,
     paste0("σ₁ = ", round(max(len_after), 3)),
     col = "red", cex = 1.1, font = 2)
arrows(0, 0, ellipse[1, idx_min], ellipse[2, idx_min],
       col = "forestgreen", lwd = 3, length = .1)
text(ellipse[1, idx_min] * .6 - .5, ellipse[2, idx_min] * .6,
     paste0("σ₂ = ", round(min(len_after), 3)),
     col = "forestgreen", cex = 1.1, font = 2)
abline(h = 0, v = 0, col = "grey80", lty = 3)
```

椭圆的**长半轴** = 最大奇异值 $\sigma_1$ = 谱范数 $\|\mathbf{A}\|_2$，**短半轴** = 最小奇异值 $\sigma_2$。

## 几何与变换意义对比

| | 特征值 $\lambda$ | 奇异值 $\sigma$ |
|---|-----------------|-----------------|
| **适用** | 方阵 | 任意矩阵 |
| **问的问题** | 哪些方向变换后**方向不变**？ | 哪些方向变换后**拉伸最大**？ |
| **几何意义** | 沿特征向量方向的伸缩倍数 | 沿主轴方向的伸缩倍数 |
| **取值** | 可负、可复数 | 一定 $\geq 0$ |

- 特征值找的是：变换后方向不变的那些特殊方向，然后看这些方向伸缩了多少, 不是所有方向都有特征值，只有特征向量方向才有
- 奇异值找的是：不管方向变不变，就问哪个方向伸缩最大， 看最大能拉多长。

```{r}
svd(A_demo)$d
norm(A_demo, "2")   # 等于最大奇异值
```

## 三种常用算子范数

"长度"的定义不同，得到的算子范数也不同：

| 名称 | 向量范数 | 计算公式 | R |
|------|----------|----------|---|
| **谱范数** | $L_2$ | $\sqrt{\lambda_{\max}(\mathbf{A}^\top\mathbf{A})}$ | `norm(A,"2")` |
| **列和范数** | $L_1$ | $\max_j \sum_i |a_{ij}|$ | `norm(A,"1")` |
| **行和范数** | $L_\infty$ | $\max_i \sum_j |a_{ij}|$ | `norm(A,"I")` |

```{r}
#| label: three-op-norms
A_ex <- matrix(c(2, 1,
                 0, 3), nrow = 2, byrow = TRUE)
A_ex

# 列和范数：每列绝对值之和，取最大
col_sums <- colSums(abs(A_ex)); col_sums
norm(A_ex, "1")   # max(2, 4) = 4

# 行和范数：每行绝对值之和，取最大
row_sums <- rowSums(abs(A_ex)); row_sums
norm(A_ex, "I")   # max(3, 3) = 3

# 谱范数
AtA <- crossprod(A_ex)          # 高效的 t(A) %*% A
eigen(AtA)$values |> sqrt()     # 奇异值定义：   A^TA 的特征值开根号就是 A 的奇异值
norm(A_ex, "2")                 # 谱范数定义：最大奇异值 ≈ 3.26
```

**练习**：验证 $\|\mathbf{I}_n\|_1 = \|\mathbf{I}_n\|_2 = \|\mathbf{I}_n\|_\infty = 1$——单位矩阵不拉伸任何向量，三种算子范数都是 1。

```{r}
#| code-fold: true
#| code-summary: "点击查看"
I5 <- diag(5)
c(col_sum = norm(I5, "1"),
  spectral = norm(I5, "2"),
  row_sum  = norm(I5, "I"),
  frobenius = norm(I5, "F"))   # Frobenius 不是 1！
```

# 谱范数与谱分解

## 核心定理

对于 $\mathbf{A} \in \mathbb{R}^{m \times n}$，秩为 $r$，谱分解 $\mathbf{A}^\top\mathbf{A} = \mathbf{P}\boldsymbol{\Lambda}\mathbf{P}^\top$，其中特征值 $\lambda_1 \ge \lambda_2 \ge \cdots \ge \lambda_r > 0$：

$$
\|\mathbf{A}\|_2 = \sqrt{\lambda_1} = \sqrt{\lambda_{\max}(\mathbf{A}^\top\mathbf{A})}
$$

**你不需要一个一个向量去试**——直接算 $\mathbf{A}^\top\mathbf{A}$ 的最大特征值然后开根号就行。

### 证明思路

$$
\|\mathbf{Ax}\|_2^2 = \mathbf{x}^\top\mathbf{A}^\top\mathbf{A}\mathbf{x}
= \mathbf{x}^\top\mathbf{P}\boldsymbol{\Lambda}\mathbf{P}^\top\mathbf{x}
$$

令 $\mathbf{y} = \mathbf{P}^\top\mathbf{x}$。因为 $\mathbf{P}$ 是正交矩阵，$\|\mathbf{x}\|_2 = 1$ 时 $\|\mathbf{y}\|_2 = 1$。所以：

$$
\max_{\|\mathbf{x}\|=1}\|\mathbf{Ax}\|_2^2
= \max_{\|\mathbf{y}\|=1} \mathbf{y}^\top\boldsymbol{\Lambda}\mathbf{y}
= \max_{\|\mathbf{y}\|=1} \sum_i \lambda_i y_i^2
\le \lambda_1 \sum_i y_i^2 = \lambda_1
$$

当 $\mathbf{y} = \mathbf{e}_1$（第一个标准基向量）时取等号。

```{r}
#| label: spectral-proof
# 用具体例子走一遍证明
A_demo

AtA <- crossprod(A_demo)
eig <- eigen(AtA)
cat("A'A 的特征值:", eig$values, "\n")
cat("sqrt(λ_max) =", sqrt(eig$values[1]), "\n")
cat("norm(A, '2') =", norm(A_demo, "2"), "\n")

# 达到最大拉伸的方向：A'A 最大特征值对应的特征向量
v_max <- eig$vectors[, 1]
cat("\n最大拉伸方向 v =", round(v_max, 4), "\n")
cat("||Av||_2 =", sqrt(sum((A_demo %*% v_max)^2)), "\n")
```

## 谱分解能干什么？

谱分解把矩阵拆开，让你看清**每个方向上分别拉伸多少**。拆开之后你能：

- **算条件数**：知道问题有多病态
- **算范数**：知道最大拉伸能力
- **算矩阵的逆**：对角矩阵求逆很简单
- **算矩阵的幂**：$\mathbf{A}^{100}$ 轻松搞定
- **降维**：扔掉不重要的方向

**谱分解、特征值分解、特征分解，都是同一个东西的不同叫法**

- A的**F范数的平方**就是$A^TA$的**迹**
- A的**F范数的平方**就是$A^TA$的特征值之和
- A的**奇异值**就是 $A^TA$ 的特征值开根号
- A的**谱范数** 就是 最大的奇异值
- A的**谱分解**就是实对称矩阵的**对角化**，且特征向量正交
- 如果A是实对称矩阵，`eigen()` 求的是**特征值**和**特征向量**，这就是谱分解的全部材料
- 条件数就是最大奇异值除以最小奇异值

1. 矩阵 $\mathbf{A}$
2. → 计算实对称矩阵 $\mathbf{A}^\top\mathbf{A}$
3. → 谱分解得到特征值 $\lambda_i$ 和正交特征向量矩阵 $\mathbf{Q}$
4. → 特征值构成对角矩阵 $\mathbf{D} = \text{diag}(\lambda_1, \ldots, \lambda_n)$（对角化）
5. → 特征值开根号得到奇异值 $\sigma_i = \sqrt{\lambda_i}$
6. → 最大奇异值就是谱范数 $\|\mathbf{A}\|_2 = \sigma_{\max}$

```{r}
any_Array <- matrix(rnorm(60), nrow=6, byrow=TRUE)
# 得到实对称矩阵
s_Array <- crossprod(any_Array)   # s_Array <- t(any_Array) %*% any_Array
# 谱分解/特征值分解
eig_Array <- eigen(s_Array)
# 得到特征值和特征矩阵
values_Array <- eig_Array$values 
matrix_Array <- eig_Array$vectors
diag_Array <- diag(values_Array)
# 验证
duplicated_Array <- matrix_Array %*% diag_Array %*% t(matrix_Array)
all.equal(s_Array, duplicated_Array)  # 注意：Q * D对角矩阵 * Q^T 等于实对称矩阵
duplicated_Array <- t(matrix_Array) %*% diag_Array %*% matrix_Array
all.equal(s_Array, duplicated_Array)  # 注意: Q^T * D对角矩阵 * Q 没有意义 ！！！！
# 奇异值, 理论上特征值应该大于0，但是计算机的浮点误差可能产生很小的负数
svd_values <- sqrt(pmax(values_Array,0))
svd_values_direct <- svd(any_Array)$d
# svd() 只返回 min(m, n) 个奇异值, 只取前 6 个（非零的奇异值）
all.equal(svd_values[1:6],svd_values_direct)
# 谱范数
spectral_norm <- max(svd_values)
# 验证谱范数
all.equal(spectral_norm, norm(any_Array,"2"))
```

```{r}
#| label: spectral-uses
S <- matrix(c(4, 2,
              2, 3), nrow = 2, byrow = TRUE)
eig_S <- eigen(S)

cat("对称矩阵 S 的谱分解\n")
cat("特征值:", eig_S$values, "\n")
cat("特征向量矩阵 P:\n")
print(round(eig_S$vectors, 4))

# 重建：S = P Λ P'
P <- eig_S$vectors
Lambda <- diag(eig_S$values)
S_rebuilt <- P %*% Lambda %*% t(P)
cat("\n重建误差:", max(abs(S - S_rebuilt)), "\n")

# 用谱分解算 S 的 10 次方
Lambda_10 <- diag(eig_S$values^10)
S_10 <- P %*% Lambda_10 %*% t(P)
cat("\nS^10 (通过谱分解):\n")
print(round(S_10))

# 直接算验证
S_10_direct <- Reduce(`%*%`, replicate(10, S, simplify = FALSE))
cat("直接连乘 S^10:\n")
print(round(S_10_direct))
```

# 条件数：问题有多"病态"？

## 定义

$$
\kappa(\mathbf{A}) = \|\mathbf{A}\| \cdot \|\mathbf{A}^{-1}\|
$$

用谱范数来算：$\|\mathbf{A}\|_2 = \sigma_{\max}$，$\|\mathbf{A}^{-1}\|_2 = 1/\sigma_{\min}$，所以

**注意**：根据奇异值分解定理，$A^{−1}$的奇异值是 A 的奇异值的倒数，所以，$A^{−1}$谱范数为A的最小范数的倒数。

$$
\kappa_2(\mathbf{A}) = \frac{\sigma_{\max}}{\sigma_{\min}}
$$

| 条件数 | 含义 | 比喻 |
|--------|------|------|
| $\kappa \approx 1$ | 良态 | 圆碗——看错1cm，偏1cm |
| $\kappa \gg 1$ | 病态 | 窄峡谷——看错1cm，偏50cm |
| $\kappa = \infty$ | 奇异 | 矩阵不可逆 |

## 直观感受：圆碗 vs 峡谷

- 奇异值代表矩阵在各方向的拉伸/压缩程度 ✓
- 条件数 = 最大奇异值/最小奇异值 ✓
- 条件数越大，椭圆越扁 ✓
- 基于以上认知，求解方程组 Ax = b
- x = $A^{-1}b$ 是我们要求的解，本质上是针对输出结果b的逆变换
- 即知道了椭圆的点，反推圆上的点
- 因为b是有测量/系统带来的误差
- 所以实际上我们观测到的是 b + Δb，而不是真正的 b
- 我们求解的是 x = A⁻¹(b + Δb)，而不是真正的 x = A⁻¹b
- 误差 Δb 也会被 A⁻¹ 变换，变成 Δx = A⁻¹Δb
- 回到椭圆和圆的图像：椭圆上的小偏移 Δb，反推回圆上变成 Δx
- 椭圆越扁，短轴方向上的小偏移，反推回去就越大
- 所以条件数越大，b 的小误差可能导致 x 的大误差

**通过下面图可以看出，在相同的输入误差（Δb = 0.1）情况下，病态矩阵给求解 x 带来的误差更大**
**即：条件数越大，同样的 b 误差会导致更大的 x 误差**

```{r}
theta <- seq(0, 2 * pi, length.out = 300)
# 按行绑定, 第一行是 x 轴坐标，第二行是 y 轴坐标，所以 circle 是 2 x 300 的矩阵存储圆坐标（300个角度）
circle <- rbind(cos(theta), sin(theta))

# 良态矩阵
good <- diag(c(2, 1.5))
# 病态矩阵
bad  <- diag(c(2, 0.1))

par(mfrow = c(2, 2), mar = c(4, 4, 3, 1))

# ========== 单位圆经过良态矩阵变换后的图像 ==========
img_good <- good %*% circle
plot(img_good[1,], img_good[2,], type = "l", asp = 1,
     xlim = c(-2.5, 2.5), ylim = c(-2.5, 2.5),
     col = "forestgreen", lwd = 2,
     main = paste0("良态 κ = ", round(kappa(good), 1)),
     xlab = "b₁", ylab = "b₂")

# 在椭圆上取一个点 b，加上误差 Δb
# 单位圆上最右边的点（1，0）乘以 good 良态矩阵变换后得到变换后的椭圆上的点 b 
b_good <- good %*%  c(0.5, sqrt(1 - 0.5^2))  # (0.5, 0.866)，在圆上
# 短轴方向的奇异值 σ_min 在逆变换时变成 1/σ_min，这是最大的放大倍数。
# 所以故意在短轴方向加误差，能最明显地展示条件数的影响
delta_b <- c(0, 0.3)        # 施加短轴方向的误差
b_good_err <- b_good + delta_b

# 椭圆上的理想的点
points(b_good[1], b_good[2], pch = 19, col = "blue", cex = 1.5)
# 椭圆上叠加了误差后的点
points(b_good_err[1], b_good_err[2], pch = 19, col = "red", cex = 1.5)
arrows(b_good[1], b_good[2], b_good_err[1], b_good_err[2], 
       col = "red", lwd = 2, length = 0.1)
legend("topright", legend = c("真实 b", "带误差 b"), 
       col = c("blue", "red"), pch = 19, cex = 0.8)

# 逆变换回圆：看 x 的误差
x_good <- solve(good) %*% b_good
x_good_err <- solve(good) %*% b_good_err
delta_x_good <- x_good_err - x_good

plot(circle[1,], circle[2,], type = "l", asp = 1,
     xlim = c(-1.5, 1.5), ylim = c(-1.5, 1.5),
     col = "forestgreen", lwd = 2,
     main = paste0("逆变换回圆 | Δx = ", round(sqrt(sum(delta_x_good^2)), 3)),
     xlab = "x₁", ylab = "x₂")
abline(h = 0, v = 0, col = "grey80", lty = 3)

points(x_good[1], x_good[2], pch = 19, col = "blue", cex = 1.5)
points(x_good_err[1], x_good_err[2], pch = 19, col = "red", cex = 1.5)
arrows(x_good[1], x_good[2], x_good_err[1], x_good_err[2], 
       col = "red", lwd = 2, length = 0.1)

# ========== 单位圆经过病态矩阵变换后的图像 ==========
img_bad <- bad %*% circle
plot(img_bad[1,], img_bad[2,], type = "l", asp = 1,
     xlim = c(-2.5, 2.5), ylim = c(-0.15, 0.15),
     col = "red", lwd = 2,
     main = paste0("病态 κ = ", round(kappa(bad))),
     xlab = "b₁", ylab = "b₂")
abline(h = 0, v = 0, col = "grey80", lty = 3)

# 同样的误差 Δb
b_bad <- bad %*% c(0.5, sqrt(1 - 0.5^2))
b_bad_err <- b_bad + delta_b

points(b_bad[1], b_bad[2], pch = 19, col = "blue", cex = 1.5)
points(b_bad_err[1], b_bad_err[2], pch = 19, col = "red", cex = 1.5)
arrows(b_bad[1], b_bad[2], b_bad_err[1], b_bad_err[2], 
       col = "red", lwd = 2, length = 0.1)
legend("topright", legend = c("真实 b", "带误差 b"), 
       col = c("blue", "red"), pch = 19, cex = 0.8)

# 逆变换回圆
x_bad <- solve(bad) %*% b_bad
x_bad_err <- solve(bad) %*% b_bad_err
delta_x_bad <- x_bad_err - x_bad

plot(circle[1,], circle[2,], type = "l", asp = 1,
     xlim = c(-1.5, 1.5), ylim = c(-6, 6),
     col = "red", lwd = 2,
     main = paste0("逆变换回圆 | Δx = ", round(sqrt(sum(delta_x_bad^2)), 3)),
     xlab = "x₁", ylab = "x₂")
abline(h = 0, v = 0, col = "grey80", lty = 3)

points(x_bad[1], x_bad[2], pch = 19, col = "blue", cex = 1.5)
points(x_bad_err[1], x_bad_err[2], pch = 19, col = "red", cex = 1.5)
arrows(x_bad[1], x_bad[2], x_bad_err[1], x_bad_err[2], 
       col = "red", lwd = 2, length = 0.1)
```

## 条件数对求解 Ax = b 的影响 (前向误差分析)

```{r}
#| label: condition-demo
set.seed(1)

# 构造一个病态矩阵
n <- 5
# rnorm - 产生 n x n 的随机矩阵
# qr - 对矩阵做QR分解，得到Q和R
# QR 分解的性质：任何矩阵都可以分解为 Q × R，其中 Q 是正交矩阵
# 代码的作用是：生成一个随机的正交矩阵
# qr.Q - 提取其中的 Q 矩阵
U <- qr.Q(qr(matrix(rnorm(n^2), n)))   # 随机正交矩阵
sigma_good <- c(5, 4, 3, 2, 1)         # 良态奇异值，指定奇异值
sigma_bad  <- c(5, 4, 3, 2, 0.001)     # 病态奇异值，指定奇异值

# 这让对比更加公平——只有条件数不同，其他性质尽量一致
A_good <- U %*% diag(sigma_good) %*% t(U) # 因为对称矩阵可以写为 U x D x U^T, 所以这步是构建测试用的对称矩阵
A_bad  <- U %*% diag(sigma_bad)  %*% t(U) # 同上

cat("良态矩阵条件数:", kappa(A_good), "\n")
cat("病态矩阵条件数:", kappa(A_bad), "\n")

# 给 b 加一点微小扰动
x_true <- rep(1, n)
b_good <- A_good %*% x_true
b_bad  <- A_bad  %*% x_true

perturbation <- rnorm(n, sd = 1e-6)

# 求解方程
# solve(A, b)  
# 解 Ax = b，返回 x
x_good_perturbed <- solve(A_good, b_good + perturbation)
x_bad_perturbed  <- solve(A_bad,  b_bad  + perturbation)

cat("\n输入扰动大小:", sqrt(sum(perturbation^2)), "\n")
cat("良态：解的偏差 =", sqrt(sum((x_good_perturbed - x_true)^2)), "\n")
cat("病态：解的偏差 =", sqrt(sum((x_bad_perturbed  - x_true)^2)), "\n")
cat("误差放大倍数差异约:", 
    round(sqrt(sum((x_bad_perturbed - x_true)^2)) /
          sqrt(sum((x_good_perturbed - x_true)^2))), "倍\n")
```

## 条件数与 AI 训练

这不是抽象概念——它直接影响你训练神经网络的速度。

梯度下降在条件数大的"峡谷"里会来回弹跳，训练变慢甚至不收敛。实际中的应对策略：

- **调学习率**：步子迈小，弹跳减少，但太小就走得太慢
- **Adam 优化器**：记住每个方向的历史，自动调整步长
- **Batch Normalization**：让每一层的输入分布更均匀，减小条件数
- **数据归一化**：让输入特征量级一致，一开始就把峡谷压圆

```{r}
#| label: condition-gradient
#| fig-width: 8
#| fig-height: 5
# 模拟二维梯度下降：良态 vs 病态
gradient_descent <- function(A, b, lr, n_steps) {
  x <- c(0, 0)
  path <- matrix(NA, n_steps + 1, 2)
  path[1, ] <- x
  for (i in seq_len(n_steps)) {
    grad <- crossprod(A, A %*% x - b)  # A'(Ax - b)
    x <- x - lr * grad
    path[i + 1, ] <- x
  }
  path
}

b_target <- c(1, 1)
steps <- 30

# 良态
A_gd_good <- matrix(c(2, 0, 0, 1.8), 2)
# 精确解
solve(A_gd_good) %*% b_target
# 梯度下降解
path_good <- gradient_descent(A_gd_good, b_target, lr = 0.15, steps)

# 病态
A_gd_bad <- matrix(c(2, 0, 0, 0.1), 2)
# 精确解
solve(A_gd_bad) %*% b_target
path_bad <- gradient_descent(A_gd_bad, b_target, lr = 0.15, steps)

par(mfrow = c(1, 2), mar = c(4, 4, 3, 1))

# 良态
# 精确解
x_sol <- solve(A_gd_good, b_target)
plot(path_good[, 1], path_good[, 2], type = "b", pch = 16, cex = .5,
     col = "steelblue",
     main = paste0("良态 κ=", round(kappa(A_gd_good), 1)),
     xlab = "x₁", ylab = "x₂",
     xlim = range(path_good[, 1], x_sol[1]),
     ylim = range(path_good[, 2], x_sol[2]))
points(x_sol[1], x_sol[2], pch = 4, cex = 2, col = "red", lwd = 2)

# 病态
# 精确解
x_sol2 <- solve(A_gd_bad, b_target)
plot(path_bad[, 1], path_bad[, 2], type = "b", pch = 16, cex = .5,
     col = "tomato",
     main = paste0("病态 κ=", round(kappa(A_gd_bad))),
     xlab = "x₁", ylab = "x₂",
     xlim = range(path_bad[, 1], x_sol2[1]),
     ylim = range(path_bad[, 2], x_sol2[2]))
points(x_sol2[1], x_sol2[2], pch = 4, cex = 2, col = "red", lwd = 2)
```

良态问题直接收敛，病态问题来回弹跳——这就是条件数在实际中的影响。

# 特征值 vs 奇异值 vs 谱范数

这两个概念容易混淆，用表格理清：

| | 特征值 $\lambda$ | 奇异值 $\sigma$ |
|---|---|---|
| 适用范围 | **方阵** | **任何矩阵** |
| 定义 | $\mathbf{Av} = \lambda\mathbf{v}$ | $\sigma_i = \sqrt{\lambda_i(\mathbf{A}^\top\mathbf{A})}$ |
| 取值范围 | 实数或复数，可为负 | **非负实数** |
| 几何含义 | 特征方向上的拉伸倍数（含方向） | 各方向的拉伸倍数（绝对值） |

对于**对称正定矩阵**，两者相等。

**正定矩阵的定义**：

- 对于任意非零向量 x，都有 xᵀAx > 0
- 正定矩阵必须是对称矩阵

**直观理解**：

把 xᵀAx 想象成一个"能量"或"碗的形状"：

- 正定矩阵：碗口朝上，有唯一最低点
- 负定矩阵：碗口朝下，有唯一最高点
- 不定矩阵：马鞍形，有的方向上升有的方向下降

**等价条件**：

- 所有特征值 > 0
- 所有奇异值 > 0（对于对称矩阵）
- 矩阵可以做 Cholesky 分解

```{r}
#| label: eig-vs-svd
# 对称正定矩阵
S <- matrix(c(4, 2, 2, 3), 2, byrow = TRUE)
# 确定特征值是不是都大于0
cat("对称正定矩阵 S:\n"); print(S)
cat("特征值:", eigen(S)$values, "\n")
cat("奇异值:", svd(S)$d, "\n")
cat("→ 相等！\n\n")

# 一般矩阵
G <- matrix(c(2, 1, 0, 3), 2, byrow = TRUE)
cat("一般矩阵 G:\n"); print(G)
cat("特征值:", eigen(G)$values, "\n")
cat("奇异值:", svd(G)$d, "\n")
cat("→ 不一定相等\n\n")

# 谱范数 = 最大奇异值
cat("谱范数 ||G||_2 =", norm(G, "2"), "\n")
cat("最大奇异值   =", max(svd(G)$d), "\n")
```

# Schatten 范数：统一的框架

## 动机

算子范数只看**最极端**的那个方向。有时候你想知道**整体**情况：矩阵在所有方向上的拉伸加起来有多厉害？

Schatten 范数把每个方向的拉伸倍数（奇异值 $\sigma_i$）收集起来，用 $p$-范数统一度量：

$$
\|\mathbf{A}\|_{S,p} = \left(\sum_{i=1}^{r} \sigma_i^p\right)^{1/p}
$$

## 三个重要范数用奇异值表示

| $p$ | 名称 | 公式 | 用途 |
|-----|------|------|------|
| $\infty$ | **谱范数** | $\sigma_{\max}$ | 最大拉伸 |
| $2$ | **Frobenius 范数** | $\sqrt{\sum \sigma_i^2}$ | 整体大小 |
| $1$ | **核范数** | $\sum \sigma_i$ | 逼迫低秩 |

**惊喜**：Frobenius 范数一开始像是把矩阵当成长向量的粗暴算法，结果恰好等于 Schatten-2 范数——看似无脑的定义，背后藏着深刻的结构。

```{r}
#| label: schatten-norms
schatten <- function(A, p) {
  s <- svd(A)$d
  if (p == Inf) max(s) else sum(s^p)^(1/p)
}

cat("矩阵 G:\n"); print(G)
cat("奇异值:", round(svd(G)$d, 4), "\n\n")

cat("Schatten-∞ (谱范数):", schatten(G, Inf), "  =  norm(G,'2'):", norm(G, "2"), "\n")
cat("Schatten-2 (Frobenius):", schatten(G, 2), "  =  norm(G,'F'):", norm(G, "F"), "\n")
cat("Schatten-1 (核范数):", schatten(G, 1), "\n")
```

## 酉不变性

Schatten 范数在正交变换下不变：对正交矩阵 $\mathbf{U},\mathbf{V}$，有 $\|\mathbf{UAV}\|_{S,p} = \|\mathbf{A}\|_{S,p}$。

这是因为 $(\mathbf{UAV})^\top(\mathbf{UAV}) = \mathbf{V}^\top\mathbf{A}^\top\mathbf{A}\mathbf{V}$，相似变换不改变特征值。

```{r}
#| label: schatten-unitary
U_rand <- qr.Q(qr(matrix(rnorm(4), 2)))
V_rand <- qr.Q(qr(matrix(rnorm(4), 2)))

cat("||G||_F =", norm(G, "F"), "\n")
cat("||UGV||_F =", norm(U_rand %*% G %*% V_rand, "F"), "\n")
```

# 范数的重要性质

## 次可乘性

$$\|\mathbf{AB}\| \le \|\mathbf{A}\|\cdot\|\mathbf{B}\|$$

**直觉**：A 最多拉伸 3 倍，B 最多拉伸 5 倍，AB 最多拉伸 15 倍（通常更小，因为拉伸方向不一定对齐）。

**为什么重要**：分析迭代算法。如果 $\|\mathbf{A}\| < 1$，那 $\|\mathbf{A}^n\| \le \|\mathbf{A}\|^n \to 0$——算法收敛。

```{r}
#| label: submult
A_sm <- matrix(c(1, 2, 3, 4), 2, byrow = TRUE)
B_sm <- matrix(c(5, 6, 7, 8), 2, byrow = TRUE)

# 各种范数都满足次可乘性
for (type in c("1", "2", "I", "F")) {
  lhs <- norm(A_sm %*% B_sm, type)
  rhs <- norm(A_sm, type) * norm(B_sm, type)
  cat(sprintf("||AB||_%s = %.2f  ≤  ||A||·||B|| = %.2f  ✓\n", type, lhs, rhs))
}
```

**练习**：最大范数 $\|\mathbf{A}\|_M = \max_{ij}|a_{ij}|$ 不满足次可乘性。找一个反例。

```{r}
#| code-fold: true
#| code-summary: "点击查看"
X <- matrix(c(1, 1, 1, 1), 2)
max_norm <- function(A) max(abs(A))

cat("||X||_M =", max_norm(X), "\n")
cat("||X²||_M =", max_norm(X %*% X), "\n")
cat("||X||_M² =", max_norm(X)^2, "\n")
cat("2 > 1 → 次可乘性不成立！\n")
```

## 相容性

矩阵范数与向量范数"配合得上"：

$$\|\mathbf{Ax}\|_V \le \|\mathbf{A}\|\cdot\|\mathbf{x}\|_V$$

**用途**：输入误差 $\|\mathbf{e}\|$ 经过矩阵变换后，输出误差最多是 $\|\mathbf{A}\|\cdot\|\mathbf{e}\|$。

```{r}
x_test <- c(1, -2)
cat("||Ax||_2 =", sqrt(sum((G %*% x_test)^2)), "\n")
cat("||A||_2 · ||x||_2 =", norm(G, "2") * sqrt(sum(x_test^2)), "\n")
cat("前者 ≤ 后者 ✓\n")
```

## 等价性

所有矩阵范数都是**等价**的——相差不超过一个常数倍：

$$c\|\mathbf{A}\|_a \le \|\mathbf{A}\|_b \le C\|\mathbf{A}\|_a$$

几个常用的界：

- $\|\mathbf{A}\|_2 \le \|\mathbf{A}\|_F \le \sqrt{\min(m,n)}\,\|\mathbf{A}\|_2$
- $\frac{1}{\sqrt{n}}\|\mathbf{A}\|_\infty \le \|\mathbf{A}\|_2 \le \sqrt{m}\,\|\mathbf{A}\|_\infty$

**意义**：如果矩阵序列在某种范数下收敛，在所有范数下都收敛。但 **等价 ≠ 相等**——不同范数对矩阵的"排序"可以不同。

```{r}
#| label: equivalence
# 验证 ||A||_2 ≤ ||A||_F ≤ sqrt(min(m,n)) ||A||_2
cat("||G||_2 =", norm(G, "2"), "\n")
cat("||G||_F =", norm(G, "F"), "\n")
cat("√2 · ||G||_2 =", sqrt(2) * norm(G, "2"), "\n\n")

cat("验证: ||G||_2 ≤ ||G||_F ≤ √min(m,n)·||G||_2\n")
cat(norm(G, "2"), "≤", norm(G, "F"), "≤", sqrt(2) * norm(G, "2"), "\n")
```

# 误差分析中的范数

## 在机器学习里面的背景

回想前一个章节，方程 Ax = b，其中：

- x - 模型权重
- b - 目标值（即标记的结果，类似观察到的样本房价）
- A - 特征矩阵（一堆样本数据，面积，房间数量，楼层等特征）

因为收到的房屋销售样本数据里面面积，楼层等数据可能存在误差，所以实际上：

**你以为求解的是**：

Ax = b

**你实际求解的是**：

(A + ΔA)x = (b + Δb)

其中：

- ΔA 是特征矩阵的误差（面积测量误差、楼层录入错误等）
- Δb 是标签的误差（房价记录不准等）

**后向误差分析告诉我们**：

1. 如果矩阵良态（条件数小）

- 数据误差对模型参数 x 影响小
- 模型稳定、可靠

2. 如果矩阵病态（条件数大）

- 数据的微小误差会导致 x 剧烈变化
- 模型不稳定、不可靠

**实际意义**

- 不需要追求完美数据
- 不需要追求精确解
- 只要保证算法引入的误差 < 数据本身的误差就够了
- 条件数帮助你判断**模型对数据噪声的敏感程度**


**目标**：找 $\Delta\mathbf{A}$ 使得 $(\mathbf{A} + \Delta\mathbf{A})\tilde{\mathbf{x}} = \mathbf{b}$

- **维度设定**：
	- $\mathbf{A}$：$m \times n$ 矩阵
	- $\tilde{\mathbf{x}}$：$n \times 1$ 向量
	- $\mathbf{b}$：$m \times 1$ 向量
	- $\mathbf{r} = \mathbf{A}\tilde{\mathbf{x}} - \mathbf{b}$：$m \times 1$ 向量，即**残差**
	- $\Delta\mathbf{A}$：$m \times n$ 矩阵
- **展开**：
	- $\mathbf{A}\tilde{\mathbf{x}} + \Delta\mathbf{A} \cdot \tilde{\mathbf{x}} = \mathbf{b}$
	- $\Delta\mathbf{A} \cdot \tilde{\mathbf{x}} = \mathbf{b} - \mathbf{A}\tilde{\mathbf{x}} = -\mathbf{r}$
- **外积**：两个向量的外积：$\mathbf{u} \cdot \mathbf{v}^\top$，其中 $\mathbf{u}$ 是 $m \times 1$，$\mathbf{v}$ 是 $n \times 1$，结果是 $m \times n$ 矩阵
- **分析**：$\Delta\mathbf{A}$ 是 $m \times n$ 矩阵，有 $m \times n$ 个未知数，但方程 $\Delta\mathbf{A} \cdot \tilde{\mathbf{x}} = -\mathbf{r}$ 只有 $m$ 个约束，**所以解不唯一**，有无穷多个 $\Delta\mathbf{A}$ 满足条件
- **归一化的外积**：$\dfrac{-\mathbf{r} \cdot \tilde{\mathbf{x}}^\top}{|\tilde{\mathbf{x}}|^2}$ 是其中**一个**解
- 满足 $\Delta\mathbf{A} \cdot \tilde{\mathbf{x}} = -\mathbf{r}$ ✓
- **绝对扰动**：$|\Delta\mathbf{A}|_2 = \dfrac{|\mathbf{r}|_2}{|\tilde{\mathbf{x}}|_2}$ 表示 $\Delta\mathbf{A}$ 本身的大小， 利用了公式：秩1矩阵的范数，对于外积 $\mathbf{u} \cdot \mathbf{v}^\top$，有：$|\mathbf{u} \cdot \mathbf{v}^\top|_2 = |\mathbf{u}|_2 \cdot |\mathbf{v}|_2$
	- **左边是** 矩阵的谱范数，等于最大奇异值
	- **右边是** 向量的2-范数，即欧几里得范数: $|\mathbf{u}|_2 = \sqrt{u_1^2 + u_2^2 + \cdots + u_m^2}$
- **相对扰动**：$\eta = \dfrac{|\Delta\mathbf{A}|_2}{|\mathbf{A}|_2} = \dfrac{|\mathbf{r}|_2}{|\mathbf{A}|_2 \cdot |\tilde{\mathbf{x}}|_2}$, 这个 $\eta$ 就叫**后向误差**（backward error）
	- $\eta \approx \epsilon_{\text{machine}}$（如 $10^{-16}$）→ 算法后向稳定
	- $\eta \gg \epsilon_{\text{machine}}$ → 算法不稳定
- **意义**：这个比值越小，说明：
	- $\tilde{\mathbf{x}}$ 越接近真实解
	- 算法越稳定（后向稳定）
	- 只需微小扰动 $\mathbf{A}$，$\tilde{\mathbf{x}}$ 就是精确解

## 后向误差分析

**场景**：你想求解 $\mathbf{Ax} = \mathbf{b}$，但计算机给出的是近似解 $\tilde{\mathbf{x}}$。

**问题**：这个 $\tilde{\mathbf{x}}$ 到底是"哪个问题"的精确解？

**答案**：它精确地解决了扰动问题 $(\mathbf{A}+\Delta\mathbf{A})\tilde{\mathbf{x}} = \mathbf{b}$，其中

$$
\Delta\mathbf{A} = -\frac{\mathbf{r}\tilde{\mathbf{x}}^\top}{\|\tilde{\mathbf{x}}\|^2}, \qquad \mathbf{r} = \mathbf{A}\tilde{\mathbf{x}} - \mathbf{b}
$$

- r 就是残差 ： 把近似解 x̃ 代入原方程，得到的"差距"。如果 x̃ 是精确解，r = 0

**相对扰动**：$\dfrac{\|\Delta\mathbf{A}\|_2}{\|\mathbf{A}\|_2} = \dfrac{\|\mathbf{r}\|_2}{\|\mathbf{A}\|_2\cdot\|\tilde{\mathbf{x}}\|_2}$

```{r}
#| label: backward-error
# ========== 对比：稳定 vs 不稳定算法 ==========
cat("===== 稳定 vs 不稳定算法 =====\n")

# 构造中等病态矩阵
set.seed(123)
n <- 5
A <- matrix(rnorm(n*n), n, n)
A <- A + t(A)  # 对称矩阵, 乘法也可以
A <- A + n * diag(n)  # 加对角使其可逆，对角占优的矩阵一定可逆，对角线元素变大，矩阵更稳定

b <- rowSums(A)  # 使得真实解为全1向量

cat("矩阵大小:", n, "x", n, "\n")
cat("条件数 κ(A) =", kappa(A), "\n\n")

# 稳定算法: LU分解
x_lu <- solve(A, b)
# 计算残差
r_lu <- as.vector(A %*% x_lu - b)
# 计算相对扰动
eta_lu <- sqrt(sum(r_lu^2)) / (norm(A, "2") * sqrt(sum(x_lu^2)))

# 稳定算法: QR分解
x_qr <- qr.solve(A, b)
r_qr <- as.vector(A %*% x_qr - b)
eta_qr <- sqrt(sum(r_qr^2)) / (norm(A, "2") * sqrt(sum(x_qr^2)))

# 稳定算法: SVD伪逆
x_svd <- as.vector(MASS::ginv(A) %*% b)
r_svd <- as.vector(A %*% x_svd - b)
eta_svd <- sqrt(sum(r_svd^2)) / (norm(A, "2") * sqrt(sum(x_svd^2)))

cat("LU分解  后向误差 η =", eta_lu, "\n")
cat("QR分解  后向误差 η =", eta_qr, "\n")
cat("SVD伪逆 后向误差 η =", eta_svd, "\n")
cat("机器精度 ε =", .Machine$double.eps, "\n\n")

cat("===== 结论 =====\n")
cat("LU分解:  η ≈ ε，后向稳定\n")
cat("QR分解:  η ≈ ε，后向稳定\n")
cat("SVD伪逆: η ≈ 100ε，略差但仍可接受\n")
```

**后向误差是检验算法质量的工具**

# 机器学习中的应用

不同的范数导致不同的解的特性。这里用小例子实际跑一跑。

## 岭回归（L2 正则化）

$$\min_{\mathbf{x}} \|\mathbf{Ax}-\mathbf{b}\|_2^2 + \lambda\|\mathbf{x}\|_2^2$$

数据有噪声、变量高度相关时，直接拟合系数会很极端。岭回归惩罚系数大小，让模型更稳健。**所有系数变小，但不会变成零**。

```{r}
#| label: ridge
set.seed(42)
n <- 50; p <- 5
X <- matrix(rnorm(n * p), n)
X[, 5] <- X[, 1] + rnorm(n, sd = 0.1)  # 第 5 列几乎等于第 1 列（共线性）

beta_true <- c(1, -2, 0.5, 0, 3)
y <- X %*% beta_true + rnorm(n, sd = 0.5)

# OLS
beta_ols <- solve(crossprod(X), crossprod(X, y))

# 岭回归：闭式解 (X'X + λI)^{-1} X'y
lambda <- 1
beta_ridge <- solve(crossprod(X) + lambda * diag(p), crossprod(X, y))

cat("真实系数:   ", round(beta_true, 3), "\n")
cat("OLS 估计:   ", round(as.vector(beta_ols), 3), "\n")
cat("Ridge 估计: ", round(as.vector(beta_ridge), 3), "\n")

cat("\nX'X 条件数:", round(kappa(crossprod(X))), "\n")
cat("(X'X + λI) 条件数:", round(kappa(crossprod(X) + lambda * diag(p))), "\n")
cat("→ 岭回归大幅降低了条件数！\n")
```

## LASSO（L1 正则化）

$$\min_{\mathbf{x}} \|\mathbf{Ax}-\mathbf{b}\|_2^2 + \lambda\|\mathbf{x}\|_1$$

LASSO 会把没用的变量系数**直接压成零**，自动做特征选择。

```{r}
#| label: lasso
# 用坐标下降实现简单的 LASSO
soft_threshold <- function(z, gamma) sign(z) * pmax(abs(z) - gamma, 0)

lasso_cd <- function(X, y, lambda, n_iter = 200) {
  n <- nrow(X); p <- ncol(X)
  beta <- rep(0, p)
  for (iter in seq_len(n_iter)) {
    for (j in seq_len(p)) {
      r_j <- y - X[, -j, drop = FALSE] %*% beta[-j]
      z_j <- crossprod(X[, j], r_j) / n
      beta[j] <- soft_threshold(z_j, lambda / 2) / (crossprod(X[, j]) / n)
    }
  }
  beta
}

beta_lasso <- lasso_cd(X, y, lambda = 0.3)

cat("真实系数:   ", round(beta_true, 3), "\n")
cat("LASSO 估计: ", round(beta_lasso, 3), "\n")
cat("→ 注意第 4 个系数（真实值=0）被压到接近零\n")
```

## 核范数正则化（矩阵补全）

$$\min_{\mathbf{X}} \|\mathbf{P}_\Omega(\mathbf{X}) - \mathbf{P}_\Omega(\mathbf{M})\|_F^2 + \lambda\|\mathbf{X}\|_*$$

用于推荐系统——大部分评分缺失，用核范数逼迫补全矩阵低秩。

```{r}
#| label: nuclear
# 构造一个低秩矩阵（模拟用户-电影评分）
set.seed(7)
n_users <- 20; n_movies <- 15; true_rank <- 3

U_true <- matrix(rnorm(n_users * true_rank), n_users)
V_true <- matrix(rnorm(n_movies * true_rank), n_movies)
M_true <- U_true %*% t(V_true)

# 只观测 30% 的元素
mask <- matrix(rbinom(n_users * n_movies, 1, 0.3), n_users, n_movies)
M_observed <- M_true * mask
M_observed[mask == 0] <- NA

cat("真实矩阵秩:", qr(M_true)$rank, "\n")
cat("观测比例:", mean(mask), "\n")
cat("真实矩阵的核范数:", sum(svd(M_true)$d), "\n")
cat("真实矩阵的奇异值:", round(svd(M_true)$d[1:5], 2), "...\n")
cat("→ 只有前", true_rank, "个奇异值较大，其余接近零\n")
```

# 计算复杂度速查

| 范数 | 复杂度 | 算法 |
|------|--------|------|
| $\|\mathbf{A}\|_1$ | $O(mn)$ | 列绝对值求和 |
| $\|\mathbf{A}\|_\infty$ | $O(mn)$ | 行绝对值求和 |
| $\|\mathbf{A}\|_F$ | $O(mn)$ | 元素平方和 |
| $\|\mathbf{A}\|_2$ | $O(\min(m^2n,mn^2))$ | 需要部分 SVD |
| $\|\mathbf{A}\|_*$ | $O(\min(m^2n,mn^2))$ | 需要完整 SVD |

```{r}
#| label: bench
# 对比不同范数的计算时间
big <- matrix(rnorm(1000 * 1000), 1000)
system.time(norm(big, "1"))
system.time(norm(big, "F"))
system.time(norm(big, "2"))   # 明显慢——需要 SVD
```

# 小测验

## 测验 1：迹的性质

下面哪些是正确的？

1. $\text{tr}(\mathbf{AB}) = \text{tr}(\mathbf{A})\cdot\text{tr}(\mathbf{B})$
2. $\text{tr}(\mathbf{AB}) = \text{tr}(\mathbf{BA})$
3. $\text{tr}(\mathbf{A}^\top) = -\text{tr}(\mathbf{A})$
4. $\text{tr}(\mathbf{I}_n) = n$
5. $\text{tr}(\mathbf{A}^{-1}) = 1/\text{tr}(\mathbf{A})$

```{r}
#| code-fold: true
#| code-summary: "点击查看答案"
I2 <- diag(2)
A_test <- 2 * diag(2)

cat("❌ 1. 错误\n")
cat("   反例 A=B=I₂: tr(AB)=", tr(I2 %*% I2), " ≠ tr(A)·tr(B)=", tr(I2) * tr(I2), "\n\n")
cat("✅ 2. 正确（循环性质）\n\n")
cat("❌ 3. 错误：tr(A')=tr(A)，不是 -tr(A)\n\n")
cat("✅ 4. 正确\n\n")
cat("❌ 5. 错误\n")
cat("   反例 A=2I₂: tr(A)=", tr(A_test), ", tr(A⁻¹)=", tr(solve(A_test)),
    ", 1/tr(A)=", 1/tr(A_test), "\n")
```

## 测验 2：计算范数

给定 $\mathbf{A} = \begin{pmatrix} 1 & 2 \\ 3 & 0 \end{pmatrix}$，计算 $\|\mathbf{A}\|_1$、$\|\mathbf{A}\|_\infty$、$\|\mathbf{A}\|_F$。

```{r}
#| code-fold: true
#| code-summary: "点击查看答案"
A_q <- matrix(c(1, 2, 3, 0), 2, byrow = TRUE)
cat("列和范数 ||A||_1 = max{|1|+|3|, |2|+|0|} = max{4, 2} =", norm(A_q, "1"), "\n")
cat("行和范数 ||A||_∞ = max{|1|+|2|, |3|+|0|} = max{3, 3} =", norm(A_q, "I"), "\n")
cat("Frobenius ||A||_F = √(1+4+9+0) = √14 ≈", round(norm(A_q, "F"), 3), "\n")
```

## 测验 3：判断

下面的矩阵是正交矩阵吗？

$$\mathbf{Q} = \frac{1}{\sqrt{2}}\begin{pmatrix} 1 & 1 \\ 1 & -1 \end{pmatrix}$$

```{r}
#| code-fold: true
#| code-summary: "点击查看答案"
Q_test <- (1/sqrt(2)) * matrix(c(1, 1, 1, -1), 2, byrow = TRUE)
cat("Q'Q:\n")
print(round(crossprod(Q_test), 10))
cat("→ 是单位矩阵，所以 Q 是正交矩阵 ✓\n")
cat("条件数:", kappa(Q_test), "\n")
cat("det(Q) =", det(Q_test), "（-1 表示反射）\n")
```

# 总结

## 知识地图

```
矩阵范数
├── 逐元素范数（把矩阵当向量）
│   ├── Frobenius 范数 ─── 也是 Schatten-2 ！
│   ├── 和范数
│   └── 最大范数（⚠️ 不次可乘）
├── 算子范数（衡量拉伸能力）
│   ├── 谱范数 (L₂) ─── = 最大奇异值 ─── 也是 Schatten-∞
│   ├── 列和范数 (L₁)
│   └── 行和范数 (L∞)
└── Schatten 范数（基于奇异值）
    ├── p=∞ → 谱范数
    ├── p=2  → Frobenius
    └── p=1  → 核范数（逼迫低秩）
```

## 核心公式卡

| 概念 | 公式 |
|------|------|
| 迹 | $\text{tr}(\mathbf{A}) = \sum a_{ii} = \sum \lambda_i$ |
| 循环性 | $\text{tr}(\mathbf{AB}) = \text{tr}(\mathbf{BA})$ |
| Frobenius 与迹 | $\|\mathbf{A}\|_F^2 = \text{tr}(\mathbf{A}^\top\mathbf{A})$ |
| 谱范数 | $\|\mathbf{A}\|_2 = \sigma_{\max} = \sqrt{\lambda_{\max}(\mathbf{A}^\top\mathbf{A})}$ |
| 条件数 | $\kappa_2(\mathbf{A}) = \sigma_{\max}/\sigma_{\min}$ |
| 次可乘性 | $\|\mathbf{AB}\| \le \|\mathbf{A}\|\cdot\|\mathbf{B}\|$ |
| 相容性 | $\|\mathbf{Ax}\| \le \|\mathbf{A}\|\cdot\|\mathbf{x}\|$ |

## 什么时候用哪个范数？

| 你想做什么 | 用什么范数 |
|------------|------------|
| 衡量矩阵整体大小 | Frobenius |
| 衡量最大拉伸能力 | 谱范数 |
| 逼迫矩阵低秩 | 核范数 |
| 快速粗算 | 列和 / 行和范数 |
| 分析误差放大 | 条件数（= 谱范数的比） |

```{r}
cat("🎉 学习完成！下一站：SVD（奇异值分解）\n")
```
```

主要优化点说明：

笔记中大量直觉性的解释（峡谷比喻、AI训练联系等）被融入了对应的数学章节，而不是孤立存放。条件数一节新增了梯度下降的可视化对比——良态问题直奔目标，病态问题来回弹跳，一图胜千言。

新增了多处"**练习**"块（带折叠答案），鼓励你先想再看。比如验证循环性、构造次可乘性反例、判断正交矩阵等，都是小而精的动手题。

机器学习部分从纯文字描述变成了可运行的代码：岭回归有闭式解对比 OLS，LASSO 用坐标下降实际跑特征选择，核范数部分构造了低秩矩阵来直观展示奇异值分布。

特征值 vs 奇异值单独拎出来做了一节对比表，避免后续学 SVD 时混淆。谱分解的实际用途（算幂、求逆、降维）也用 R 跑了一遍。

最后的总结用 ASCII 树状图画出了范数的层次关系，以及"什么场景用什么范数"的速查表，方便复习时一眼定位。