```markdown
---
title: "矩阵范数与迹 - 从理论到实践"
author: "统计学基础"
format: 
  html:
    toc: true
    toc-depth: 3
    number-sections: true
    code-fold: false
    theme: cosmo
execute:
  warning: false
  message: false
---

# 引言：为什么要学习矩阵范数？

在统计学和机器学习中，我们经常需要回答这些问题：

- 这个矩阵有多"大"？
- 两个矩阵有多"接近"？
- 计算结果的误差会被放大多少倍？
- 这个优化问题好不好解？

**矩阵范数**就是回答这些问题的工具。它把矩阵的"大小"量化成一个数字，让我们可以比较、估计、优化。

本文将从最简单的概念——矩阵的迹开始，逐步建立起完整的矩阵范数体系。每个概念都配有R代码，让你通过动手操作来理解，而不是死记公式。

```{r}
#| label: setup
# 清空环境，准备开始
rm(list = ls())
```

# 矩阵的迹（Trace）

## 定义

矩阵的迹是最简单的矩阵标量：**对角元素之和**。

对于 $n \times n$ 方阵 $\mathbf{A}$：

$$\text{tr}(\mathbf{A}) = \sum_{i=1}^{n} a_{ii}$$

注意：**迹只对方阵有定义**，因为只有方阵才有"对角线"的概念。

```{r}
#| label: trace-basic
# 创建一个简单的矩阵
A <- matrix(c(1, 2, 
              3, 4), nrow = 2, byrow = TRUE)
cat("矩阵 A:\n")
print(A)

# 手动计算迹：对角元素之和
trace_manual <- A[1,1] + A[2,2]
cat("\n手动计算迹 (a11 + a22):", trace_manual, "\n")

# 用R函数计算
trace_builtin <- sum(diag(A))
cat("用 sum(diag(A)) 计算:", trace_builtin, "\n")
```

## 迹的基本性质

迹有几个非常好用的性质：

| 性质 | 公式 | 说明 |
|------|------|------|
| 线性 | $\text{tr}(\mathbf{A} + \mathbf{B}) = \text{tr}(\mathbf{A}) + \text{tr}(\mathbf{B})$ | 可以拆开算 |
| 齐次性 | $\text{tr}(c\mathbf{A}) = c \cdot \text{tr}(\mathbf{A})$ | 常数可以提出来 |
| 循环性 | $\text{tr}(\mathbf{AB}) = \text{tr}(\mathbf{BA})$ | 可以交换顺序 |
| 转置不变 | $\text{tr}(\mathbf{A}^\top) = \text{tr}(\mathbf{A})$ | 转置不改变迹 |

**最重要的是循环性质**：你可以在迹里面"循环轮换"矩阵的顺序。

```{r}
#| label: trace-cyclic
# 验证循环性质 tr(AB) = tr(BA)
B <- matrix(c(5, 6, 
              7, 8), nrow = 2, byrow = TRUE)
cat("矩阵 B:\n")
print(B)

cat("\ntr(AB) =", sum(diag(A %*% B)), "\n")
cat("tr(BA) =", sum(diag(B %*% A)), "\n")
cat("相等？", sum(diag(A %*% B)) == sum(diag(B %*% A)), "\n")

# 注意：tr(AB) ≠ tr(A) × tr(B)
cat("\n⚠️ 注意：tr(AB) ≠ tr(A) × tr(B)\n")
cat("tr(AB) =", sum(diag(A %*% B)), "\n")
cat("tr(A) × tr(B) =", sum(diag(A)) * sum(diag(B)), "\n")
```

## 迹与特征值的联系

这是一个深刻的结果：**迹等于所有特征值之和**。

$$\text{tr}(\mathbf{A}) = \sum_{i=1}^{n} \lambda_i$$

这说明迹不只是对角元素的简单相加，它蕴含着矩阵的内在结构信息。

```{r}
#| label: trace-eigenvalue
# 验证：迹 = 特征值之和
eigenvalues <- eigen(A)$values
cat("矩阵 A 的特征值:", eigenvalues, "\n")
cat("特征值之和:", sum(eigenvalues), "\n")
cat("迹:", sum(diag(A)), "\n")
cat("两者相等？", abs(sum(eigenvalues) - sum(diag(A))) < 1e-10, "\n")
```

# Frobenius范数：最直观的矩阵范数

## 从向量范数说起

你已经熟悉向量的欧几里得长度：$|\mathbf{x}|_2 = \sqrt{x_1^2 + x_2^2 + \cdots + x_n^2}$

把矩阵看成一个"摊平"的长向量，对所有元素做同样的事情，就得到了**Frobenius范数**：

$$\|\mathbf{A}\|_F = \sqrt{\sum_{i=1}^{m} \sum_{j=1}^{n} a_{ij}^2}$$

这是最直观、最容易计算的矩阵范数。

```{r}
#| label: frobenius-basic
# 创建测试矩阵
M <- matrix(c(2, 1, 
              0, 3), nrow = 2, byrow = TRUE)
cat("测试矩阵 M:\n")
print(M)

# 手动计算Frobenius范数
frob_manual <- sqrt(sum(M^2))
cat("\n手动计算: sqrt(", paste(M^2, collapse = " + "), ") =", frob_manual, "\n")

# 用R内置函数
cat("用 norm(M, 'F'):", norm(M, "F"), "\n")
```

## Frobenius范数与迹的联系

一个漂亮的结果：**Frobenius范数的平方等于 $\mathbf{A}^\top\mathbf{A}$ 的迹**。

$$\|\mathbf{A}\|_F^2 = \text{tr}(\mathbf{A}^\top \mathbf{A})$$

这意味着Frobenius范数不仅是"傻傻地"把元素平方求和，它背后藏着矩阵的结构信息。

```{r}
#| label: frobenius-trace
# 验证：||A||_F² = tr(A'A)
cat("||M||_F² =", norm(M, "F")^2, "\n")
cat("tr(M'M) =", sum(diag(t(M) %*% M)), "\n")
cat("两者相等？", abs(norm(M, "F")^2 - sum(diag(t(M) %*% M))) < 1e-10, "\n")
```

## Frobenius范数的问题

Frobenius范数有一个缺点：**它忽略了矩阵作为线性变换的含义**。

看这个例子：三个完全不同的变换，Frobenius范数却相同。

```{r}
#| label: frobenius-problem
# 三个Frobenius范数相同但变换完全不同的矩阵
A1 <- matrix(c(1, 0, 0, 1), nrow = 2)  # 单位矩阵
A2 <- matrix(c(0, 1, 1, 0), nrow = 2)  # 交换矩阵
A3 <- matrix(c(sqrt(2), 0, 0, 0), nrow = 2)  # 投影拉伸

cat("A1 (单位矩阵):\n"); print(A1)
cat("\nA2 (交换矩阵):\n"); print(A2)
cat("\nA3 (投影拉伸):\n"); print(A3)

cat("\n三者的Frobenius范数：\n")
cat("||A1||_F =", norm(A1, "F"), "\n")
cat("||A2||_F =", norm(A2, "F"), "\n")
cat("||A3||_F =", norm(A3, "F"), "\n")

# 但它们对同一个向量的作用完全不同
x <- c(1, 0)
cat("\n对向量 x = (1, 0) 的作用：\n")
cat("A1 × x =", A1 %*% x, " (不变)\n")
cat("A2 × x =", A2 %*% x, " (交换分量)\n")
cat("A3 × x =", A3 %*% x, " (拉伸", sqrt(2), "倍)\n")
```

**问题**：我们能否定义一种范数，直接衡量矩阵作为变换的"强度"？

答案是**算子范数**。

# 算子范数：衡量矩阵的拉伸能力

## 核心思想

矩阵乘上向量，会把向量变长或变短。**算子范数问的是：最多能拉伸多少倍？**

$$\|\mathbf{A}\|_V = \max_{\mathbf{x} \neq 0} \frac{\|\mathbf{Ax}\|_V}{\|\mathbf{x}\|_V} = \max_{\|\mathbf{x}\|_V = 1} \|\mathbf{Ax}\|_V$$

直观理解：拿所有长度为1的向量，用矩阵 $\mathbf{A}$ 去乘，看变换后最长能变成多少。这个最大长度就是算子范数。

## 可视化：单位圆的变形

最好的理解方式是看图。矩阵把单位圆变成椭圆，**椭圆的长轴长度就是谱范数**。

```{r}
#| label: operator-visual
#| fig-width: 10
#| fig-height: 5
# 创建单位圆上的点
theta <- seq(0, 2*pi, length.out = 200)
unit_circle <- rbind(cos(theta), sin(theta))

# 用矩阵M变换
transformed <- M %*% unit_circle

# 计算每个变换后向量的长度
lengths_after <- sqrt(colSums(transformed^2))

# 绘图
par(mfrow = c(1, 2), mar = c(4, 4, 3, 1))

# 原始单位圆
plot(unit_circle[1,], unit_circle[2,], type = "l", 
     asp = 1, xlim = c(-4, 4), ylim = c(-4, 4),
     main = "原始：单位圆", xlab = "x", ylab = "y",
     col = "blue", lwd = 2)
abline(h = 0, v = 0, col = "gray", lty = 2)

# 变换后的椭圆
plot(transformed[1,], transformed[2,], type = "l",
     asp = 1, xlim = c(-4, 4), ylim = c(-4, 4),
     main = "变换后：椭圆", xlab = "x", ylab = "y",
     col = "red", lwd = 2)
abline(h = 0, v = 0, col = "gray", lty = 2)

# 标注最长的向量
max_idx <- which.max(lengths_after)
arrows(0, 0, transformed[1, max_idx], transformed[2, max_idx],
       col = "darkred", lwd = 3, length = 0.1)
text(transformed[1, max_idx]/2 + 0.5, transformed[2, max_idx]/2,
     paste("长度 =", round(max(lengths_after), 2)), col = "darkred", cex = 1.2)

par(mfrow = c(1, 1))

cat("变换后向量长度的最大值:", round(max(lengths_after), 3), "\n")
cat("谱范数 ||M||_2:", round(norm(M, "2"), 3), "\n")
```

## 三种常用的算子范数

根据你用什么方式衡量向量的"长度"，会得到不同的算子范数：

| 范数 | 向量范数 | 计算方式 | R代码 |
|------|----------|----------|-------|
| 谱范数 | $L_2$ (欧几里得) | $\sqrt{\lambda_{\max}(\mathbf{A}^\top\mathbf{A})}$ | `norm(A, "2")` |
| 列和范数 | $L_1$ | 每列绝对值之和的最大值 | `norm(A, "1")` |
| 行和范数 | $L_\infty$ | 每行绝对值之和的最大值 | `norm(A, "I")` |

```{r}
#| label: operator-examples
cat("测试矩阵 M:\n")
print(M)

cat("\n--- 列和范数 (p=1) ---\n")
cat("定义：每列绝对值之和的最大值\n")
col_sums <- colSums(abs(M))
cat("各列绝对值之和:", col_sums, "\n")
cat("列和范数:", max(col_sums), "\n")
cat("验证 norm(M, '1'):", norm(M, "1"), "\n")

cat("\n--- 行和范数 (p=∞) ---\n")
cat("定义：每行绝对值之和的最大值\n")
row_sums <- rowSums(abs(M))
cat("各行绝对值之和:", row_sums, "\n")
cat("行和范数:", max(row_sums), "\n")
cat("验证 norm(M, 'I'):", norm(M, "I"), "\n")

cat("\n--- 谱范数 (p=2) ---\n")
cat("定义：最大奇异值 = sqrt(A'A的最大特征值)\n")
AtA <- t(M) %*% M
eigenvalues_AtA <- eigen(AtA)$values
cat("M'M 的特征值:", eigenvalues_AtA, "\n")
cat("最大特征值的平方根:", sqrt(max(eigenvalues_AtA)), "\n")
cat("验证 norm(M, '2'):", norm(M, "2"), "\n")
```

## 单位矩阵的范数：一个检验标准

单位矩阵不改变任何向量，所以它的算子范数应该是1。这是检验范数定义是否合理的标准。

```{r}
#| label: identity-norm
I3 <- diag(3)
cat("3×3 单位矩阵的各种范数：\n")
cat("谱范数 ||I||_2 =", norm(I3, "2"), " ✓\n")
cat("列和范数 ||I||_1 =", norm(I3, "1"), " ✓\n")
cat("行和范数 ||I||_∞ =", norm(I3, "I"), " ✓\n")
cat("Frobenius ||I||_F =", norm(I3, "F"), " (= √3, 随维度增长!)\n")
```

注意：Frobenius范数没有通过这个检验——这就是为什么我们需要算子范数。

# 奇异值与特征值

在继续之前，我们需要澄清两个经常混淆的概念。

## 特征值

针对**方阵**。满足 $\mathbf{A}\mathbf{v} = \lambda \mathbf{v}$ 的 $\lambda$ 就是特征值。

直观理解：特征向量是那些被矩阵作用后**方向不变**的向量，特征值是被拉伸的倍数。

特征值**可以是负数，可以是复数**。

## 奇异值

针对**任何矩阵**（包括非方阵）。奇异值是 $\mathbf{A}^\top\mathbf{A}$ 的特征值的**平方根**。

奇异值**永远是非负实数**，直接表示各个方向的拉伸倍数。

```{r}
#| label: singular-vs-eigen
# 对于对称正定矩阵，奇异值 = 特征值
S <- matrix(c(3, 1, 1, 2), nrow = 2)  # 对称矩阵
cat("对称矩阵 S:\n")
print(S)

eigen_S <- eigen(S)$values
svd_S <- svd(S)$d

cat("\n特征值:", eigen_S, "\n")
cat("奇异值:", svd_S, "\n")
cat("对于对称正定矩阵，两者相等！\n")

# 对于一般矩阵，两者不同
cat("\n对于一般矩阵 M:\n")
print(M)
cat("特征值:", eigen(M)$values, "\n")
cat("奇异值:", svd(M)$d, "\n")
cat("√(M'M的特征值):", sqrt(eigen(t(M) %*% M)$values), "\n")
```

**要点**：谱范数 = 最大奇异值 = $\sqrt{\lambda_{\max}(\mathbf{A}^\top\mathbf{A})}$

# 正交矩阵：完美的变换

## 定义与性质

正交矩阵满足 $\mathbf{Q}^\top\mathbf{Q} = \mathbf{I}$，几何上表示**旋转或反射**。

正交矩阵有几个非常好的性质：

| 性质 | 意义 |
|------|------|
| 保长度 | $\|\mathbf{Qx}\|_2 = \|\mathbf{x}\|_2$ |
| 逆=转置 | $\mathbf{Q}^{-1} = \mathbf{Q}^\top$ |
| 条件数=1 | 数值计算最稳定 |
| 谱范数=1 | 不拉伸任何向量 |

```{r}
#| label: orthogonal
# 创建一个45度旋转矩阵
angle <- pi/4
Q <- matrix(c(cos(angle), -sin(angle), 
              sin(angle), cos(angle)), nrow = 2, byrow = TRUE)

cat("45度旋转矩阵 Q:\n")
print(round(Q, 3))

cat("\n验证正交性 Q'Q = I:\n")
print(round(t(Q) %*% Q, 10))

cat("\n正交矩阵的性质：\n")
cat("条件数 =", round(kappa(Q), 3), "(完美！)\n")
cat("谱范数 =", round(norm(Q, "2"), 3), "(不拉伸)\n")
cat("所有奇异值:", round(svd(Q)$d, 3), "(都是1)\n")

# 验证保长度
x <- c(3, 4)
Qx <- Q %*% x
cat("\n验证保长度：\n")
cat("原向量长度:", sqrt(sum(x^2)), "\n")
cat("变换后长度:", sqrt(sum(Qx^2)), "\n")
```

## 可视化：旋转但不变形

```{r}
#| label: orthogonal-visual
#| fig-width: 6
#| fig-height: 6
theta <- seq(0, 2*pi, length.out = 100)
unit_circle <- rbind(cos(theta), sin(theta))
rotated <- Q %*% unit_circle

plot(unit_circle[1,], unit_circle[2,], type = "l",
     asp = 1, xlim = c(-1.5, 1.5), ylim = c(-1.5, 1.5),
     main = "正交矩阵：旋转但不变形",
     xlab = "x", ylab = "y", col = "blue", lwd = 2)
lines(rotated[1,], rotated[2,], col = "red", lwd = 2, lty = 2)
legend("topright", c("原始圆", "旋转后"), col = c("blue", "red"), lty = c(1, 2), lwd = 2)
abline(h = 0, v = 0, col = "gray", lty = 2)
```

正交矩阵把圆变成圆，不会变成椭圆！这就是为什么它的条件数是1。

# 条件数：问题有多"病态"？

## 定义

条件数衡量的是矩阵对误差的敏感程度：

$$\kappa(\mathbf{A}) = \|\mathbf{A}\| \cdot \|\mathbf{A}^{-1}\| = \frac{\sigma_{\max}}{\sigma_{\min}}$$

直观理解：**最大拉伸倍数除以最小拉伸倍数**。

## 三种情况

| 条件数 | 含义 | 椭圆形状 |
|--------|------|----------|
| $\kappa \approx 1$ | 良态 | 接近圆形 |
| $\kappa \gg 1$ | 病态 | 非常扁的椭圆 |
| $\kappa = \infty$ | 奇异 | 退化成线/点 |

```{r}
#| label: condition-number
#| fig-width: 10
#| fig-height: 5
# 良态矩阵
good_matrix <- matrix(c(2, 0, 0, 1.8), nrow = 2)
# 病态矩阵
bad_matrix <- matrix(c(2, 0, 0, 0.02), nrow = 2)

cat("良态矩阵:\n")
print(good_matrix)
cat("奇异值:", svd(good_matrix)$d, "\n")
cat("条件数:", round(kappa(good_matrix), 1), "\n\n")

cat("病态矩阵:\n")
print(bad_matrix)
cat("奇异值:", svd(bad_matrix)$d, "\n")
cat("条件数:", round(kappa(bad_matrix), 0), "\n")

# 可视化
par(mfrow = c(1, 2), mar = c(4, 4, 3, 1))

theta <- seq(0, 2*pi, length.out = 200)
unit_circle <- rbind(cos(theta), sin(theta))

# 良态情况
good_transformed <- good_matrix %*% unit_circle
plot(good_transformed[1,], good_transformed[2,], type = "l",
     asp = 1, xlim = c(-3, 3), ylim = c(-3, 3),
     main = paste("良态 (κ ≈", round(kappa(good_matrix), 1), ")"),
     xlab = "x", ylab = "y", col = "green", lwd = 2)
abline(h = 0, v = 0, col = "gray", lty = 2)

# 病态情况
bad_transformed <- bad_matrix %*% unit_circle
plot(bad_transformed[1,], bad_transformed[2,], type = "l",
     asp = 1, xlim = c(-3, 3), ylim = c(-0.1, 0.1),
     main = paste("病态 (κ =", round(kappa(bad_matrix), 0), ")"),
     xlab = "x", ylab = "y", col = "red", lwd = 2)
abline(h = 0, v = 0, col = "gray", lty = 2)

par(mfrow = c(1, 1))
```

## 为什么条件数重要？

**峡谷比喻**：想象你在山谷里找最低点。

- **圆碗**（条件数≈1）：你看错一点位置，走错的距离也就一点点。
- **窄峡谷**（条件数很大）：悬崖方向特别陡，你稍微看错，就会沿着悬崖滑很远。

在统计学中：

- 做回归时，如果 $\mathbf{X}^\top\mathbf{X}$ 条件数很大，说明变量高度相关（多重共线性），回归系数估计不稳定。
- 岭回归加的 $\lambda\mathbf{I}$ 就是把最小特征值往上抬，让条件数变小。

# Schatten范数：统一的框架

## 从算子范数到Schatten范数

算子范数只看最极端的那个方向——矩阵最多能把向量拉伸多少倍。

但有时候你想知道的是**整体情况**：矩阵在所有方向上的拉伸加起来有多厉害？

**Schatten范数**把每个方向的拉伸倍数（奇异值）收集起来，用p范数统一度量：

$$\|\mathbf{A}\|_{S,p} = \left(\sum_{i=1}^{r} \sigma_i^p\right)^{1/p}$$

## 三个重要的特例

| p值 | 名称 | 定义 | 用途 |
|-----|------|------|------|
| $p = \infty$ | 谱范数 | 最大奇异值 | 衡量最大拉伸 |
| $p = 2$ | Frobenius范数 | 奇异值平方和的根 | 衡量整体大小 |
| $p = 1$ | 核范数 | 奇异值之和 | 逼迫矩阵低秩 |

**惊喜**：Frobenius范数看起来是"傻傻地"把元素平方求和，其实它正好是Schatten-2范数！

```{r}
#| label: schatten
# 计算Schatten范数的函数
schatten_norm <- function(A, p) {
  sigma <- svd(A)$d
  if (p == Inf) {
    return(max(sigma))
  } else {
    return(sum(sigma^p)^(1/p))
  }
}

cat("测试矩阵 M:\n")
print(M)

sigma <- svd(M)$d
cat("\n奇异值:", round(sigma, 3), "\n")

cat("\n--- Schatten范数家族 ---\n")

cat("\np = ∞ (谱范数):\n")
cat("  max(σ) =", round(schatten_norm(M, Inf), 3), "\n")
cat("  验证 norm(M, '2') =", round(norm(M, "2"), 3), "\n")

cat("\np = 2 (Frobenius范数):\n")
cat("  sqrt(Σσ²) =", round(schatten_norm(M, 2), 3), "\n")
cat("  验证 norm(M, 'F') =", round(norm(M, "F"), 3), "\n")

cat("\np = 1 (核范数):\n")
cat("  Σσ =", round(schatten_norm(M, 1), 3), "\n")
cat("  用途：在优化问题中逼迫矩阵低秩\n")
```

# 范数的重要性质

## 次可乘性

两个矩阵乘起来，范数不会超过各自范数的乘积：

$$\|\mathbf{AB}\| \leq \|\mathbf{A}\| \cdot \|\mathbf{B}\|$$

**直觉**：A最多拉伸3倍，B最多拉伸5倍，AB最多拉伸15倍（通常更小）。

**为什么重要**：分析迭代算法收敛性。如果 $\|\mathbf{A}\| < 1$，则 $\|\mathbf{A}^n\| \leq \|\mathbf{A}\|^n \to 0$。

```{r}
#| label: submultiplicative
A <- matrix(c(1, 2, 3, 4), nrow = 2)
B <- matrix(c(5, 6, 7, 8), nrow = 2)

cat("验证次可乘性（谱范数）：\n")
norm_A <- norm(A, "2")
norm_B <- norm(B, "2")
norm_AB <- norm(A %*% B, "2")

cat("||A||_2 =", round(norm_A, 3), "\n")
cat("||B||_2 =", round(norm_B, 3), "\n")
cat("||AB||_2 =", round(norm_AB, 3), "\n")
cat("||A||_2 × ||B||_2 =", round(norm_A * norm_B, 3), "\n")
cat("||AB||_2 ≤ ||A||_2 × ||B||_2 ?", norm_AB <= norm_A * norm_B + 1e-10, "\n")
```

## 相容性

矩阵范数和向量范数能配合使用：

$$\|\mathbf{Ax}\|_V \leq \|\mathbf{A}\| \cdot \|\mathbf{x}\|_V$$

**用途**：误差分析。如果输入误差是 $\|\mathbf{e}\|$，输出误差最多是 $\|\mathbf{A}\| \cdot \|\mathbf{e}\|$。

## 等价性

所有矩阵范数都是等价的，相差不超过一个常数倍：

$$c\|\mathbf{A}\|_a \leq \|\mathbf{A}\|_b \leq C\|\mathbf{A}\|_a$$

**意义**：如果一个矩阵序列在某种范数下收敛，在其他范数下也收敛。

```{r}
#| label: equivalence
cat("范数等价性示例：\n")
cat("||M||_2 =", round(norm(M, "2"), 3), "\n")
cat("||M||_F =", round(norm(M, "F"), 3), "\n")
cat("||M||_1 =", round(norm(M, "1"), 3), "\n")
cat("||M||_∞ =", round(norm(M, "I"), 3), "\n")
cat("\n不同的数值，但都在衡量矩阵的'大小'\n")
```

# 机器学习中的应用

## 岭回归（L2正则化）

$$\min_{\mathbf{x}} \|\mathbf{Ax} - \mathbf{b}\|_2^2 + \lambda\|\mathbf{x}\|_2^2$$

**场景**：数据有噪声，变量之间高度相关。

**作用**：惩罚系数太大，让模型更稳健，不被噪声带偏。

**效果**：所有系数都变小，但不会变成零。

## LASSO（L1正则化）

$$\min_{\mathbf{x}} \|\mathbf{Ax} - \mathbf{b}\|_2^2 + \lambda\|\mathbf{x}\|_1$$

**场景**：怀疑大部分变量没用。

**作用**：惩罚系数绝对值之和，逼迫系数稀疏。

**效果**：自动把没用的变量系数压成零，做特征选择。

## 核范数正则化（矩阵补全）

$$\min_{\mathbf{X}} \|\mathbf{P}_\Omega(\mathbf{X}) - \mathbf{P}_\Omega(\mathbf{M})\|_F^2 + \lambda\|\mathbf{X}\|_*$$

**场景**：矩阵有很多缺失值（比如用户-电影评分表）。

**作用**：惩罚核范数（奇异值之和），逼迫补全的矩阵低秩。

**效果**：找到结构简单的补全方案，不过度复杂。

**要点**：不同的范数导致不同性质的解。选什么范数，就是在告诉优化器你想要什么样的答案。

# 计算复杂度

| 范数 | 复杂度 | 算法 |
|------|--------|------|
| 列和范数 $\|\cdot\|_1$ | $O(mn)$ | 计算列和 |
| 行和范数 $\|\cdot\|_\infty$ | $O(mn)$ | 计算行和 |
| Frobenius范数 | $O(mn)$ | 元素平方和 |
| 谱范数 | $O(\min(m^2n, mn^2))$ | 需要SVD |
| 核范数 | $O(\min(m^2n, mn^2))$ | 需要完整SVD |

**实践提示**：列和范数和行和范数计算便宜，谱范数和核范数需要分解，对大矩阵考虑近似算法。

# 综合练习

```{r}
#| label: exercise
cat("=" |> rep(50) |> paste(collapse = ""), "\n")
cat("综合练习\n")
cat("=" |> rep(50) |> paste(collapse = ""), "\n\n")

# 练习矩阵
P <- matrix(c(1, 2, 3, 
              4, 5, 6), nrow = 2, byrow = TRUE)
cat("给定矩阵 P (2×3):\n")
print(P)

cat("\n问题1：P的Frobenius范数是多少？\n")
cat("计算：sqrt(1² + 2² + 3² + 4² + 5² + 6²) =", 
    sqrt(sum(1:6)^2), "? 不对!\n")
cat("正确：sqrt(1 + 4 + 9 + 16 + 25 + 36) =", norm(P, "F"), "\n")

cat("\n问题2：P的列和范数是多少？\n")
cat("各列之和：", colSums(abs(P)), "\n")
cat("答案：", norm(P, "1"), "\n")

cat("\n问题3：P的行和范数是多少？\n")
cat("各行之和：", rowSums(abs(P)), "\n")
cat("答案：", norm(P, "I"), "\n")

cat("\n问题4：tr(P'P) = ||P||_F² ?\n")
cat("tr(P'P) =", sum(diag(t(P) %*% P)), "\n")
cat("||P||_F² =", norm(P, "F")^2, "\n")
cat("相等？", abs(sum(diag(t(P) %*% P)) - norm(P, "F")^2) < 1e-10, "\n")
```

# 总结

## 关键概念速查

**迹**

- 定义：$\text{tr}(\mathbf{A}) = \sum_i a_{ii}$
- 性质：$\text{tr}(\mathbf{A}) = \sum_i \lambda_i$，$\text{tr}(\mathbf{AB}) = \text{tr}(\mathbf{BA})$
- 联系：$\|\mathbf{A}\|_F^2 = \text{tr}(\mathbf{A}^\top\mathbf{A})$

**常用范数**

- Frobenius：$\|\mathbf{A}\|_F = \sqrt{\sum_{ij} a_{ij}^2}$ — 整体大小
- 谱范数：$\|\mathbf{A}\|_2 = \sigma_{\max}$ — 最大拉伸
- 核范数：$\|\mathbf{A}\|_* = \sum_i \sigma_i$ — 逼迫低秩
- 列和/行和：便宜的近似

**条件数**

- 定义：$\kappa(\mathbf{A}) = \sigma_{\max} / \sigma_{\min}$
- $\kappa \approx 1$：良态，误差不放大
- $\kappa \gg 1$：病态，误差被放大

**应用**

- 岭回归：L2惩罚，系数变小但不为零
- LASSO：L1惩罚，产生稀疏解
- 矩阵补全：核范数惩罚，逼迫低秩

## 学习建议

1. **不用背公式**，理解几何含义更重要
2. **记住什么时候用什么范数**，而不是怎么推导
3. **条件数是最实用的概念**，直接决定算法稳不稳定
4. **跑代码加深理解**，改改参数看看结果怎么变

```{r}
#| label: final
cat("\n🎉 恭喜完成学习！\n")
cat("现在你应该能回答：\n")
cat("- 范数是什么？衡量矩阵大小的方式\n")
cat("- 条件数为什么重要？决定误差是否被放大\n")
cat("- 不同范数有什么区别？不同的应用场景\n")
```
```

---

这个QMD文档的设计思路：

**结构上**：从最简单的迹开始，逐步引入Frobenius范数、算子范数、条件数、Schatten范数，最后到应用。每个概念都先讲直觉，再给公式，最后用代码验证。

**代码上**：每段代码都有明确的目的，输出结果直接印证前面讲的理论。学生可以修改矩阵看结果怎么变。

**可视化上**：单位圆变椭圆是理解谱范数和条件数的关键图像，出现了多次以加深印象。

**语言上**：避免纯数学术语，用"拉伸"、"圆变椭圆"、"峡谷"这些直观的比喻。